ACORDAO-COMPLETO-2429395

ACÓRDÃO 2841/2020 ATA 40/2020 - PLENÁRIO

VISTOS, relatados e discutidos estes autos de representação acerca da ocorrência de fraudes praticadas pela Promon Engenharia nas licitações do Complexo Petroquímico do Rio de Janeiro (Comperj) , conduzidas pela Petróleo Brasileiro S.A. (Petrobras) ,
ACORDAM os Ministros do Tribunal de Contas da União, reunidos em sessão do Plenário, ante as razões expostas pelo Relator, em:
9.1. declarar, com fundamento no art. 46 da Lei 8.443/1992, a inidoneidade da empresa Promon Engenharia Ltda (61.095.923/0001-69) para participar, por cinco anos, de licitação na administração pública federal;
9.2. dar ciência deste acórdão:
9.2.1. à Secretaria de Logística e Tecnologia de Informação do Ministério da Economia para que, atendendo às recomendações exaradas no item 9.6 do Acórdão 1986/2013-TCU-Plenário, possa proceder aos registros e às comunicações pertinentes;
9.2.2. à Controladoria-Geral da União para a inscrição da entidade indicada no item 9.1 deste acórdão no Cadastro Nacional de Empresas Inidôneas e Suspensas (CEIS) , atentando-se aos dispositivos do Acórdão 348/2016-TCU-Plenário;
9.3. encaminhar cópia desta deliberação à responsável, à 13ª Vara Federal de Curitiba, ao Ministério Público Federal no Paraná, à Advocacia-Geral da União no Paraná e à Petróleo Brasileiro S.A.;
9.4. apensar estes autos à representação originária (TC Processo 010.816/2017-8) , com vista à consolidação das decisões proferidas.

Representação sobre possíveis fraudes praticadas por empresa em licitações do Complexo Petroquímico do Rio de Janeiro (Comperj).

Petróleo Brasileiro S.A.

3. Responsável: Promon Engenharia Ltda (61.095.923/0001-69).

13.1. Ministros presentes: Ana Arraes (na Presidência), Walton Alencar Rodrigues, Benjamin Zymler, Augusto Nardes, Aroldo Cedraz, Raimundo Carreiro, Bruno Dantas e Vital do Rêgo (Relator).
13.2. Ministros-Substitutos presentes: Augusto Sherman Cavalcanti, Marcos Bemquerer Costa, André Luís de Carvalho e Weder de Oliveira.

ACORDAO-COMPLETO-2520226

Acórdão 1849/2022 - Plenário

ACORDAO-COMPLETO-2441044

Acórdão 3222/2020 - Plenário

VITAL DO RÊGO

Adoto como partes do relatório a instrução da Secretaria Extraordinária de Operações Especiais em Infraestrutura (SeinfraOperações) e os pronunciamentos do diretor e do secretário da unidade técnica, além do parecer do representante do Ministério Público junto ao TCU (MPTCU) , os quais transcrevo a seguir, com ajustes de forma apenas (peças 89, 90, 91 e 98) :
I - INTRODUÇÃO
	Tratam os autos de processo apartado para verificar a ocorrência de fraudes em licitações conduzidas pela Petróleo Brasileiro S.A. (Petrobras) relacionadas às obras de construção e montagem das Unidades de Destilação Atmosférica e a Vácuo (UDAV) , Hidrocraqueamento Catalítico (UHCC) , Unidade de Coqueamento Retardado (UCR) e Unidade de Hidrotratamento de Destilados Médios (UHDT) , todas do Complexo Petroquímico do Rio de Janeiro (Comperj) , em atendimento ao subitem 9.2.11 do Acórdão 632/2017-TCU-Plenário, de relatoria do Ministro Vital do Rêgo.
II - HISTÓRICO
Como mencionado, o presente processo visa apurar ocorrência de fraude nas licitações das obras do Complexo Petroquímico do Rio de Janeiro (Comperj) praticadas pela Promon Engenharia. Para uma melhor abordagem desse assunto faz-se necessário contextualizar a atuação do TCU nas referidas obras, apresentando-a em duas fases: período anterior à deflagração da "Operação Lava-Jato" e período posterior à deflagração da supracitada Operação. Esse resumo histórico se faz importante para delinear o quadro fático no qual as apurações se inserem.
Período anterior à "Operação Lava-Jato"
A concepção do Comperj remonta ao ano de 2004, quando foi inicialmente planejado como um complexo industrial para a produção de derivados de petróleo e de produtos petroquímicos de primeira e segunda gerações. A primeira etapa construtiva do empreendimento corresponde à construção do Trem 1 da refinaria, na segunda etapa seria construída parte das unidades petroquímicas (1ª geração) e, na terceira, o restante das unidades petroquímicas (2ª geração) e o Trem 2 da refinaria.
O Comperj está localizado no município de Itaboraí/RJ e, desde sua concepção, foi divulgado como sendo um dos principais empreendimentos recentes da Petrobras. O investimento previsto inicialmente era da ordem de US$ 26,6 bilhões. Ao final, se concluído conforme projeto, a refinaria do Complexo teria a capacidade para processar 465 mil barris de petróleo por dia (kbpd) , produzindo óleo diesel, nafta petroquímica, querosene de aviação, coque, GLP e óleo combustível.
Em razão de sua materialidade e relevância, o Tribunal de Contas da União (TCU) possui um histórico de fiscalizações nas obras do Comperj que remonta desde 2008 e, a partir de então, contou com diversas auditorias anuais. Dentre essas fiscalizações, destaca-se a auditoria realizada no âmbito do Fiscobras 2010 (TC Processo 009.834/2010-9) nas obras de implantação da UDAV, UHCC e UCR, todas do Comperj. 
A referida auditoria resultou na prolação do Acórdão 2537/2010-TCU-Plenário, de relatoria do Exmo. Ministro José Jorge, por meio do qual determinou oitivas das empresas e audiências dos responsáveis pelos seguintes indícios de irregularidade: (i) sobrepreço; (ii) contratação direta irregular; e (iii) adoção de regime de execução contratual inadequado ou antieconômico. No entanto, o TC Processo 009.834/2010-9 foi sobrestado até o julgamento do mérito das conclusões do TC Processo 006.810/2011-0, no qual foi examinada a regularidade do critério de aceitabilidade de preços adotados nas contratações da Petrobras.
Os efeitos do sobrestamento foram cessados com a prolação do Acórdão 571/2013-TCU-Plenário, de relatoria do Exmo. Ministro Benjamin Zymler, momento em que a unidade técnica avaliou ser necessária a realização de nova inspeção nas obras do Comperj a fim de atualizar os dados presentes nos autos do TC Processo 009.834/2010-9, haja vista o transcurso de tempo e a possibilidade de alteração nos referidos ajustes, assim como pelas notícias acerca da intenção da Petrobras postergar a conclusão das obras, com a consequente rescisão de alguns contratos.
Nessa inspeção, a unidade responsável do TCU à época, Secretaria de Fiscalização de Infraestrutura de Petróleo e de Gás Natural (SeinfraPetróleo) , incluiu o contrato das obras referentes à implantação da Unidade de Hidrotratamento de Destilados Médios (UHDT) , firmado com o consórcio formado pelas empresas Construtora Queiroz Galvão S/A, Iesa Óleo e Gás S/A e Galvão Engenharia S/A. Esse contrato não fez parte do escopo inicial do TC Processo 009.834/2010-9, pois seu procedimento licitatório ocorreu simultaneamente à auditoria originária, o que impossibilitou sua fiscalização na ocasião. 
Com base nas conclusões dos trabalhos executados na esfera daquela inspeção, o Plenário desta Corte prolatou o Acórdão 632/2017-TCU-Plenário, de relatoria do Ministro Vital do Rêgo, determinando a conversão do processo TC Processo 009.834/2010-9 em tomadas de contas especial (TCE) para cada contrato analisado, para fins de apuração dos indícios de prejuízos preliminarmente quantificados, que totalizavam, até aquele momento, R$ 544 milhões (valores históricos) , conforme Tabela 1:
Tabela 1 - Indícios de sobrepreço apontados no relatório de auditoria 
	Contrato
	Objeto
	Sobrepreço (R$) 

	0800.0056801.10.2
	UDAV - Unidade de Destilação Atmosférica e a Vácuo
	79.769.676,969

	0800.0057282.10.2
	UCR - Unidade de Coqueamento Retardado
	260.536.618,39

	0800.0060702.10.2
	UHDT - Unidade de Hidrotratamento de Destilados Médios
	99.311.296,73

	0800.0056936.10.2
	UHCC - Unidade de Hidrocraqueamento Catalítico
	104.388.883,35

Fonte: Relatório de Fiscalização 387/2015 do TC Processo 009.834/2010-9 (peça 8, p. 36 destes autos) .
	Além disso, o item 9.1 do Acórdão 632/2017-TCU-Plenário decretou cautelarmente, com fundamento no art. 44, § 2º, da Lei 8.443/1992 c/c arts. 273 e 274 do RI/TCU, pelo prazo de um ano, a indisponibilidade de bens das empresas e dos consórcios envolvidos nas contratações em que se constataram os indícios de sobrepreço, dando origem a 11 processos de indisponibilidade de bens, assim como descrito na Tabela 2:

Tabela 2 - Processos de indisponibilidade de bens por empresa e consórcio
	Processo
	Empresa
	Montante (R$) 

	TC Processo 009.174/2017-6
	Techint Engenharia e Construção S/A
	260.536.618,39

	TC Processo 009.171/2017-7
	Consórcio Techint-Andrade Gutierrez
	260.536.618,39

	TC Processo 009.175/2017-2
	Alumini Engenharia S/A
	104.388.883,35

	TC Processo 009.177/2017-5
	Consórcio SPE - Skanska-Promon-Engevix
	79.769.676,96

	TC Processo 009.180/2017-6
	Engevix Engenharia E Projetos S/A
	79.769.676,96

	TC Processo 009.181/2017-2
	Promon Engenharia Ltda
	79.769.676,96

	TC Processo 009.194/2017-7
	Skanska Brasil
	79.769.676,96

	TC Processo 009.199/2017-9
	Construtora Queiroz Galvão S/A
	99.311.296,73

	TC Processo 009.202/2017-0
	Consórcio Queiroz Galvão-Iesa-Galvão Engenharia
	99.311.296,73

	TC Processo 009.204/2017-2
	Galvão Engenharia S/A
	99.311.296,73

	TC Processo 009.205/2017-9
	Iesa Óleo & Gás S/A
	99.311.296,73

Fonte: Instrução de peça 271, TC Processo 009.834/2010-9 (peça 7, destes autos) .
Período posterior ao início dos desdobramentos da "Operação Lava-jato"
A deflagração da denominada Operação Lava-Jato em 17 de março de 2014 trouxe uma nova perspectiva às apurações em curso no TCU, visto que os fatos revelados no âmbito das investigações levadas a efeito pela Polícia Federal alinhavam-se com as irregularidades que vinham sendo apontadas pelos trabalhos de fiscalização.
Nesse diapasão, importante destacar que se tornou pública a existência de um esquema criminoso que atuava na Petrobras e que envolvia a prática de crimes contra a ordem pública, corrupção e lavagem de dinheiro, com a formação de um poderoso cartel, autodenominado de "Clube" do qual participaram as empresas Odebrecht, Engevix, OAS, UTC, Camargo Correa, Techint, Andrade Gutierrez, Mendes Júnior, Promon, MPE, Skanska, Queiroz Galvão, Iesa, Galvão, GDK e Setal.
Por todo o arcabouço probante produzido no âmbito da supracitada operação, constatou-se que o esquema de fraudes durou pelo menos dez anos (2004-2014) e contava com a participação de grandes empreiteiras organizadas em cartel, as quais, dentre outras condutas, pagavam propina para altos executivos da Petrobras e outros agentes públicos para obter contratos com a estatal, impondo gastos adicionais e os utilizando para financiar pagamentos indevidos a partidos, políticos eleitos ou outros agentes. 
Com efeito, as novas análises da unidade técnica passaram a contar com dados, informações e documentos trazidos pela Operação Lava Jato, os quais apontam para fortes indícios de cartelização das empresas contratadas. Elas agiam em conluio com dirigentes da Petrobras, para frustrar o caráter competitivo dos procedimentos licitatórios conduzidos pela Petrobras, obtendo vantagens indevidas.
O delineamento de todo esse contexto, perpassando pela formação do cartel, seu modus operandi, sua atuação nas obras da Petrobras e, em especial, nas licitações do Comperj, objeto dos presentes autos, bem como todo encadeamento lógico que embasa o presente processo está elucidado na instrução anterior seção "EXAME TÉCNICO" (peça 66) .
É nesse contexto que, por meio do Acórdão 632/2017-TCU-Plenário, subitem 9.2.11, nos autos do TC Processo 009.834/2010-9, este Tribunal determinou a autuação de processo apartado para apuração das fraudes cometidas nas licitações das obras do Comperj, para fins de eventual aplicação de sanção de declaração de inidoneidade, nos seguintes termos, in verbis:
9.2.11. autue processo apartado para apurar ocorrência de fraudes em licitações mediante ajuste prévio entre as licitantes nos certames conduzidos pela Petrobras, no que se refere aos contratos de obras e serviços relacionados aos contratos do Comperj, objetos de análise destes autos;
Nesse sentido, em face do referido decisum, foram constituídos processos apartados para apuração das condutas das empresas convidadas pela Petrobras para participar dos certames supramencionados.
Com efeito, foi constituído o TC Processo 010.816/2017-8 (Apartado autuado para verificar a ocorrência de fraude à licitação nos Contratos UCR, UDAV, UHDT e UHCC do Complexo Petroquímico do Rio de Janeiro - cf. subitem 9.2.11 do AC 632/2017-PL proferido no processo TC-Processo 009.834/2010-9) . Como forma de conferir maior racionalidade e celeridade processual, instaurou-se ainda o presente processo, apartado desta feita do TC Processo 010.816/2017-8 com vista à apuração, especificamente, da conduta da empresa Promon Engenharia Ltda. 
Assim, após detida análise do acervo probatório compartilhado com este Tribunal pela Polícia Federal (PF) , Ministério Público Federal (MPF) , Conselho Administrativo de Defesa Econômica (Cade) e de documentação administrativa já recolhida em processos pretéritos que tramitam nesta Corte, a Unidade Técnica (peça 66) concluiu que os elementos colacionados eram suficientes para comprovar à prática de ilícitos pelas empresas convidadas e, deste modo, em homenagem ao princípio da ampla defesa e contraditório, propôs realização de oitivas de todas as empresas envolvidas.
Nesse sentido, conforme matriz de responsabilização constante da peça 66, a Promon Engenharia Ltda. foi instada a se manifestar, mediante Ofício 0985/2019-TCU/SeinfraOperações, de 2/9/2019 (peça 69) , recebido pelo representante da empresa, conforme atesta o Aviso de Recebimento (AR) dos correios à peça 70, datado de 10/9/2019.
A empresa, por meio de seus representantes legais, apresentou tempestivamente razões de justificativa, acostadas a estes autos à peça 78, bem como juntou documentos complementares (peças 79 a 86) .
III-EXAME TÉCNICO
De forma resumida, serão reproduzidos os conteúdos das razões de justificativa apresentadas pela responsável Promon, abordando todos os aspectos necessários para as respectivas análises que se farão na sequência.
As razões de justificativa da Promon Engenharia Ltda., ou seus procuradores, foram encaminhadas em resposta ao Ofício 0985/2019-TCU/SeinfraOperações, de 2/9/2019 (peça 69) .
III.1 - Síntese das razões de justificativa encaminhadas pela Promon Engenharia Ltda. (peça 78) 
A peça de defesa trouxe em destaque, trechos de depoimentos dos ex-executivos da Petrobras, Paulo Roberto Costa e Pedro Barusco, envolvidos em atos ilícitos objeto do presente processo, bem como trecho do parecer CGU-AGU-CONJUR, os quais, segundo alegado, isentam a Promon Engenharia de participação nas irregularidades em questão. 
Após a reprodução dos trechos supramencionados, seguem-se os argumentos e pedidos da defesa, estruturados da seguinte forma:
III.1.1 - Síntese do Processo e Objeto da Oitiva
III.1.2 - Correção de erro Material
III.1.3 - Breve Introdução
III.1.4 - Breves esclarecimentos sobre o perfil e a trajetória da Promon 
III.1.5- Do reconhecimento, nas mais diferentes esferas, da ausência de ato ilícito praticado pela Promon 
III.1.6 - Elementos adicionais aptos a comprovar a regularidade da conduta da Promon 
III.1.7 - Da impossibilidade de imputação de penalidade por ato omissivo no caso concreto 
III.1.8 - Da impossibilidade de imposição de sanções na hipótese de dúvida sobre o ato ilícito 
III.1.9 - Impossibilidade de imputação de penalidade pela mera condição de consorciada 
III.1.10 - Da prescrição da pretensão punitiva do Tribunal de Contas da União à luz da jurisprudência do STF 
III.1.11 - Do desmembramento do processo para análise da manifestação da Promon 
III.1.12 - Conclusão
III.1.1 - Síntese do Processo e Objeto da Oitiva
Nesse primeiro tópico, a defesa rememora toda a cronologia processual que culmina com a apresentação das razões de justificativa, ora analisadas, tal como já destacado na seção "Histórico" desta instrução.
Permeando essa exposição cronológica, faz constar algumas inferências que serão oportunamente trabalhadas ao longo de sua argumentação.
Destaca que o objeto do presente processo fora delimitado tanto pelo item 9.2.11 do Acórdão 632/2017-TCU-Plenário como pela instrução anterior (peça 66) , o que, por consequência, obrigaria a Promon a responder por: (i) um processo licitatório no qual, em consórcio com as empresas Engevix e Skanska, apresentou proposta não vencedora na primeira licitação (bid) e vencedora na segunda licitação (rebid) para a execução das obras da UDAV; e (ii) três processos licitatórios para os quais não apresentou proposta, a saber, UHCC, UCR e UHDT. 
III.1.2 - Correção de erro Material
No tópico a seguir esclarece que Promon foi designada no processo como Promon Engenharia S.A, contudo, a empresa foi transformada de S.A. em Ltda. em 28/4/1989, tendo mantido a mesma denominação desde então, motivo pelo qual a denominação da empresa no processo deve ser corrigida para Promon Engenharia Ltda.
III.1.3 - Breve Introdução
Neste tópico a defesa apresenta uma série de especificidades que, ao seu ver, devem ser consideradas antes das análises acerca das irregularidades tratadas neste processo.
Destaca, nesse sentido, a excelência técnica da Promon nas áreas de engenharia e gerenciamento de projetos. Afirma que a empresa não seria uma empreiteira, fato que seria de amplo conhecimento do mercado. 
Acrescenta que nos seus mais de 50 anos de existência, a empresa atua majoritariamente no mercado privado, tendo celebrado contratos com a Petrobras somente entre de 2002 a 2019.
Informa que o Parecer 299/2018/CONJUR-CGU/AGU, bem como a decisão do Ministro da CGU (peça 79) , teriam reconhecido a ausência de provas de atos ilícitos praticados pela Promon.
Faz constar novamente trechos de depoimentos e termos de colaboração em que, supostamente, os ex-executivos da Petrobras, quais sejam, Srs. Paulo Roberto Costa e Pedro Barusco teriam informado que a Promon não participava de esquemas fraudulentos no âmbito da estatal.
Faz alusão a decisões proferidas em processos judiciais, quais sejam, da 2ª Vara Federal de Curitiba, posteriormente confirmada pelo E. TRF4 (peça 80) e da 5ª Vara Federal de Curitiba (peça 81) , que teriam reconhecido a ausência de ilícito imputável à empresa. Alude que de igual modo, o próprio Ministério Público Federal (peça 82) também teria reconhecido tal fato.
Por fim, aduz que a ausência de ilícito é reforçada pelo reconhecimento, da própria Petrobras, da aptidão da Promon para participar de seu cadastro de fornecedores (peça 85) .
III.1.4 - Breves esclarecimentos sobre o perfil e a trajetória da Promon 
Inicia o tópico delineando o perfil e a trajetória da Promon. Como forma de demonstrar sua notória qualificação técnica, informa que no ano de 1970 a empresa já despontava no cenário nacional com um modelo de propriedade singular, fundado na ideia de uma comunidade de profissionais com independência, excelência técnica e primazia ética.
Destaca que os princípios orientadores, até hoje vigentes na atuação da Promon, foram estabelecidos em seminário realizado em Campos do Jordão-SP, em dezembro de 1970 (peça 84) , enfatizando três destes princípios a saber: (i) restrições à aquisição/transferência de ações, segundo as quais somente os profissionais ativos do grupo Promon e, residualmente, certos ex-profissionais, têm acesso à participação no capital da empresa, não havendo investidores externos; (ii) restrições à acumulação de titularidade de ações, segundo as quais nenhum profissional pode, individualmente, assumir posição de controle; e (iii) objetividade, previsibilidade e transparência na determinação do preço das ações, que é dado, fundamentalmente, pelo seu valor patrimonial-contábil.
Salienta que esse modelo resultou numa sociedade que, sem ter ações negociadas em bolsa de valores, atualmente conta com cerca de 600 (seiscentos) acionistas (todos funcionários e alguns ex-funcionários) , dos quais nenhum detém mais do que 7,5% de participação no capital total e nos resultados da empresa.
Nesse sentido, salienta que a empresa adota uma conduta ética, realiza eleições diretas para os administradores da sociedade e foca na transparência nas demonstrações financeiras.
A peça de defesa traz ainda grande enfoque à capacidade técnica da empresa e seu histórico de atuação no mercado, com destaque para o fato e que a Promon passou a capacitar-se para atender clientes como a Petrobras, os quais demandavam contratos na modalidade EPC (Engineering, Procurement, and Construction) . 
Afirma novamente que a Promon não é uma empreiteira, mas sim de uma empresa de serviços profissionais de engenharia e de gerenciamento de projetos.
Finaliza esse tópico aduzindo que considerações acerca da história e do perfil da Promon serão de vital importância para a adequada compreensão dos argumentos apresentados na peça defesa.
III.1.5- Do reconhecimento, nas mais diferentes esferas, da ausência de ato ilícito praticado pela Promon 
A defesa traz ao conhecimento do TCU o resultado de apurações realizadas pela CGU, bem como de decisões proferidas no âmbito do poder judiciário, argumentando que, tendo avaliado os mesmos fatos e documentos que embasam estes autos, teriam concluído pela inexistência de ilícitos imputáveis à empresa.
Das conclusões da CGU no PAR 00190.004165/2015-55
Informa que em 2015, o Ministério da Transparência e Controladoria-Geral da União (CGU) instaurou o Processo Administrativo de Responsabilização (PAR) 00190.004165/2015-55 para a análise específica sobre a atuação da Promon no âmbito das licitações realizadas pela Petrobras, incluindo aquelas realizadas para a contratação das obras do Comperj, objeto do presente processo.
Advoga que o processo foi instruído com praticamente os mesmos documentos apontados na Instrução da Unidade Técnica, destacando o Acordo de Leniência n. 1/2015, firmado pela SOG Óleo e Gás S.A (SOG) , e a Nota Técnica n. 38/2015/ASSTEC-SG/SGA2/SG/CADE, do CADE.
Destaca que após a apresentação de defesa e alegações finais nos autos daquele processo, foi publicada no Diário Oficial da União (DOU) , decisão do Exmo. Ministro da Transparência e Controladoria-Geral da União determinando o arquivamento dos autos "por ausência de elementos suficientes de provas da prática de ato ilícito", conforme trecho da referida publicação destacado na peça de defesa (peça 78, p. 10) .
 Reforça que a decisão do Ministro foi amparada no Parecer 00299/2018/CONJUR-CGU/CGU/AGU, da Consultoria Jurídica da CGU ("CONJUR") , órgão da Advocacia-Geral da União ("AGU") junto à CGU.
Acrescenta que a CONJUR partiu de uma detida análise de todos os elementos colacionados aos autos, inclusive de depoimentos prestados por ex-dirigentes da Petrobras em acordos de colaboração premiada, nos quais reconheceram a ausência de ilegalidades imputáveis à Promon, destacando trecho do referido Parecer 00299/2018/CONJUR-CGU/CGU/AGU que assim dispõe (peça 78, p. 11) :
108. Com as provas constantes dos autos - fruto de delações premiadas e de documentos entregues por delatores sem provas autônomas que os corroborem - não nos parece que há certeza acerca da culpa dos presentantes/representantes/prepostos na espécie. A Administração não conseguiu provar, além da dúvida razoável, o envolvimento da PROMON nos ilícitos praticados pelas empresas líderes dos consórcios. Não há elementos seguros que indiquem que além de um nexo de causalidade havia reprovabilidade na atuação da PROMON ao participar dos consórcios sob análise neste processo. A análise do mérito da conduta aqui não dá a certeza de que a PROMON agia para fraudar licitações. Temos certeza que algumas empresas dos consórcios agiam, mas não dá para afirmar que a PROMON agia em conluio com elas. Aqui temos que aplicar o in dubio pro reo. Ademais, o fato de nunca ter se provado qualquer pagamento de propina por parte da PROMON depõe a favor da tese de que a empresa não teria envolvimento com ilícitos praticados pelas empresas líderes (ou no mínimo, dificulta defender que há provas de que ela soubesse dos ilícitos) .
 (...) 
111.Diante do exposto e tendo em vista que não há elementos probatórios suficientes para se concluir que a empresa PROMON ENGENHARIA LTDA participou de fraudes em licitações de contratos no âmbito da Petrobras, recomendamos o ARQUIVAMENTO do processo.
Faz alusão ao princípio da independência das instâncias e a autonomia constitucional do Tribunal, contudo, afirma que a unicidade do ordenamento jurídico demanda uma atuação harmônica do controle da Administração Pública em suas mais diversas dimensões. 
Alega que em função do princípio da segurança jurídica, não seria possível conceber que os mesmos documentos e as mesmas imputações tenham conclusões distintas e afirma que a decisão da CGU foi amparada em parecer da AGU (CONJUR) , órgão com incumbência de representar judicialmente o TCU, o que reforçaria a necessidade de uma atuação coerente. 
Nessa linha, evocando processos similares, nos quais o Tribunal considerou as conclusões alcançadas pela CGU quanto à imposição de penalidades, seja para fins de dosimetria das sanções, a exemplo do que ocorreu nos Acórdãos 414/2018 e 1.256/2019, ambos do Plenário e referentes à apuração da prática de cartel nas licitações da Refinaria Abreu e Lima (RNEST) , o que, segundo a defendente, demonstra a inadequação e injustiça caso o Tribunal desconsidere a conclusão final alcançada pela CGU em relação à Promon. 
Das conclusões da Justiça Federal e do Ministério Público Federal
Aduz que mesmo antes da supracitada decisão da CGU, a Advocacia Geral União-AGU havia ajuizado a Ação Civil Pública 5011396-27.2016.4.04.7000 contra agentes públicos, empresa Engevix, pessoas ligadas à Engevix, além de empresas que com ela formaram consórcios, tendo sido a Promon demandada pelo simples fato de ter integrado o Consórcio SPE, juntamente com a Engevix e a Skanska, para a apresentação de proposta na licitação da UDAV do COMPERJ, um dos certames que compõem o objeto dos presentes autos.
Informa que após a apresentação de defesa prévia, o Juízo da 2ª Vara Federal de Curitiba teria reconhecido a inexistência de elementos sequer indiciários contra a Promon, determinado sua exclusão do processo, sem prejuízo da continuidade das apurações em relação a outras pessoas jurídicas.
Acrescenta que a decisão em questão foi submetida à apreciação do Tribunal Regional Federal da 4ª Região (TRF4) por meio do Agravo de Instrumento 5046411-08.2016.4.04.0000, confirmando o entendimento do Juízo de primeira instância.
Destaca ainda a defesa, o seguinte trecho do voto condutor exarado pelo Exmo. Desembargador Federal Relator Fernando Quadros da Silva, nos autos daquele processo (peça 78, p. 12) :
De uma análise minudente do feito, em que pese as alegações deduzidas pela parte agravante, tenho que se impõe considerar que a mera participação em consórcio não impõe às empresas consorciadas a responsabilidade solidária em razão de atos tidos como ímprobos. Destaca-se que, com efeito, a responsabilidade solidária das empresas consorciadas é limitada pela obrigação assumida por meio do contrato celebrado entre os consorciados. Dessa forma, entendo que se afigura precipitado, neste momento, permitir a tramitação de uma ação de improbidade contra as empresas agravadas.
Ressalto que o conjunto probatório acostado ao processo de origem, assim como as transcrições da decisão proferida nos autos da ação de improbidade conexa (5006628-92.2015.404.7000) , não contém qualquer indício da presença de elementos capazes de demonstrar a participação das empresas agravadas na formação de cartel com a finalidade de fraudar o caráter competitivo das obras da PETROBRAS, motivo pelo qual entendo que a autora da ação de origem não logrou levar ao Juízo a quo as provas necessárias ao recebimento da ação de improbidade no que se refere aos agravados.
Com base nisso, alude que após ampla análise, inclusive a partir de elementos muito próximos, ou até mesmo coincidentes, àqueles discutidos nesses autos, citando a Nota Técnica n. 38/2015/ASSTEC-SG/SGA2/SG/CADE, teria sido reconhecida a ausência de irregularidades atribuíveis à empresa.
Ademais, aduz que a avaliação probatória realizada pelo Poder Judiciário foi conclusiva, resultando no suposto reconhecimento "da ausência de ilícitos imputáveis à empresa", uma vez que a análise de provas é feita apenas até o segundo grau de jurisdição no ordenamento jurídico brasileiro.
Relata não se tratar de decisão isolada, uma vez que no âmbito da Ação Civil Pública 5051170-64.2016.4.04.7000, também ajuizada na Justiça Federal do Paraná, o Juízo da 5ª Vara Federal de Curitiba também teria reconhecido a ausência de atos ilícitos imputáveis à Promon no âmbito de licitações realizadas, desta feita, para as obras da REPAR, conforme excerto à peça 78, p. 13.
De igual modo, informa que esse processo também foi analisado no âmbito do Tribunal Regional Federal da 4ª Região (TRF4) . Nesse sentido, alega que o MPF, protagonista da persecução cível e criminal dos ilícitos relacionados à Operação Lava Jato, propôs ao colegiado que confirmasse a exclusão da Promon da lide, tendo em vista que os elementos trazidos àquela Ação Civil Pública, que, segundo a defendente, são os mesmos aqui enfrentados, não demonstrariam ilícitos imputáveis à empresa.
Por fim, a defesa alega, ressalvando a autonomia institucional do TCU, que tais fatos devem ser considerados na análise ora empreendida. Ademais, continua a defendente, se a Unidade Técnica considera as denúncias e ações de improbidade administrativa formuladas pelo MPF também deve considerar o posicionamento do MPF com relação a Promon, em face dos argumentos apresentados.
III.1.6 - Elementos adicionais aptos a comprovar a regularidade da conduta da Promon
Com relação aos elementos considerados pela Unidade Técnica para imputar responsabilidade à Promon, a defesa sustenta que a análise dos depoimentos prestados pelos ex-funcionários da Petrobras, quais sejam, Srs. Pedro José Barusco Filho e Paulo Roberto Costa, levam à conclusão de que a empresa não participou dos atos ilícitos aqui tratados.
Para comprovar seus argumentos faz constar trechos dos respectivos Termos de Colaboração ou do depoimento prestado pelo colaborador.
Nesse sentido, afirma que o ex-Gerente Executivo da Petrobras, Sr. Pedro José Barusco Filho, ao ser indagado em Processo Administrativo de Responsabilização específico da Promon, reconheceu que a empresa jamais havia pago ou sequer oferecido quaisquer vantagens indevidas, afirmando ainda que a empresa não tinha representante ou operador e que jamais tratara com a Promon acerca de qualquer vantagem para viabilizar o cartel. Além disso, teria destacado que a empresa era muito disputada para parcerias devido à sua competência técnica e seriedade na área de projetos, como se segue (peça 78, p. 15-16) :
[CGU]: [...] no Termo de Colaboração n.5, prestado perante a Polícia, o senhor afirmou o seguinte: '[...] o declarante vazava essa lista a pedido dos representantes das empresas, cujo conhecimento da mesma por parte dos representantes de cada empresa do cartel era fundamental para que organizassem entre si os pacotes de obras que ficariam para cada uma'. O senhor entregou essa lista ou alguma outra informação relacionada a esse DIP, referente a alguma obra da PETROBRAS, para a empresa Promon?
[Pedro Barusco]: Não. A Promon não tinha nem operador e nem representante. As poucas vezes que eu tive, assim, contato com a Promon... foram pouquíssimas, relativas a... nem me lembro com quem, mas foi relativo a problemas de obra. Nunca entreguei nada e nem conversei nada com a Promon sobre isso.
[...]
[Pedro Barusco]: Olha, eu nunca soube de ela pagar propina. E pra casa, que segmento que eu representava, eu nunca recebi propina nenhuma da Promon, tá? A Promon, ela assim, ela considerada, na época em que eu era Gerente Executivo, a Promon era considerada uma empresa de alta performance. Em engenharia, principalmente. Que tem uma engenharia básica muito forte. Só que a Promon também era considerada uma empresa cara, justamente por ter profissionais muito qualificados. A Promon ela normalmente nas licitações, ela não era muito competitiva. [...] Ela meio que se associava com outras empresas aonde ela, através de sua expertise de projetos e essa capacitação forte dela, se juntava com empresas que tinham, vamos dizer assim, um potencial maior, uma força maior, na área de construção e montagem. Então fazia um mix. [...].
[Pedro Barusco]: É, eu gostaria de ressaltar a qualidade técnica da Promon, as obras da Promon sempre foram obras de grande qualidade técnica, de nível de complexidade muito alto, ela é uma empresa muito qualificada. Ela até sofria um pouco por este motivo, em termos de competividade. E ela realmente nunca pagou propina, pelo menos, que eu saiba, pra casa - e eu era a pessoa que gerenciava essa parte. Então, pra mim nunca houve, nunca houve nem conversa com a Promon a esse respeito. E era uma empresa muito disputada para parcerias devido a sua competência técnica na área de projeto. É isso.
Reforça ainda que o mesmo colaborador, em depoimento à CGU, afirmou que nunca participou de nenhuma reunião do cartel e que não dispunha de qualquer evidência sobre a participação da empresa, mas somente comentários de que ela participava (peça 78, p. 16) :
[Pedro Barusco]: Olha, é o que eu falei, eu nunca participei de nenhuma reunião do cartel, pra dizer, olha, tava lá a empresa A, B e C. [...]
[CGU]: Certo. Fora esse conhecimento, o senhor tem algum fato, alguma evidência que leva o senhor a acreditar, afirmar, que a empresa Promon participava desse núcleo duro?
[Pedro Barusco]: Não, só comentários.
Nesse sentido, aduz a defesa, que não se poderia admitir como prova da participação da empresa no cartel a afirmação do Sr. Pedro José Barusco Filho de que apenas ouviu comentários sobre a Promon.
Alude que seria possível, e até mesmo provável, que outras empresas, verificando a participação da Promon em consórcios com empresas que participavam do cartel, supusessem que a Promon também participaria do esquema. Entretanto, reforça que, no seu entender, todas as evidências demonstram o contrário.
Alega que o Sr. Paulo Roberto Costa teria reconhecido, em seu Termo de Colaboração 63, que Promon não participou do cartel. Destaca ainda que o ex-diretor de abastecimento, também declarou à CGU que nunca recebeu ou tratou de qualquer pagamento de propinas com a Promon e que nenhuma empresa do cartel jamais lhe falou sobre a participação daquela empresa em ajuste ilícito, destacando o seguinte trecho (peça 78, p. 17) :
[Paulo Roberto Costa]: A Promon não é uma empresa do tamanho de uma Odebrecht, de uma Andrade Gutierrez, de uma Queiroz Galvão, é uma empresa muito menor. Iniciou a sua atividade na área só de projeto, e depois que ela entrou na parte de construção. Então ela [Promon] é uma empresa oriunda só na área de projeto. Comigo, Paulo Roberto Costa, na Diretoria de Abastecimento, nunca ninguém me procurou sobre esse assunto, e nunca ninguém de outras empresas, que eu coloquei como empresas do cartel, me falou da Promon. [...] Então quando tinha um consórcio que a Promon participava, na área do Abastecimento, eu nunca fiz contato com a Promon. Agora, se a Promon tinha um consorcio que participava, por exemplo, com a Queiroz Galvão e com a UTC, aí eu sei da UTC quem é que participava, e da Queiroz Galvão quem é que participava. Agora Promon comigo nunca participou. Agora pode ter participado com o Barusco,
 Desse modo, argumenta que por ser o pagamento de vantagem indevida a ex-funcionários da Petrobras o modus operandi do cartel, tal como restaria demonstrado em todas as esferas de investigação, inclusive no âmbito de acordos de colaboração e leniência, não haveria dúvidas quanto à ausência de participação da Promon em eventual fraude à licitação, uma vez que os colaboradores negaram que a mesma tenha negociado qualquer vantagem.
Nesse ponto a defesa passa à refutação pontual de evidências e documentos colacionados nos autos pela Unidade Técnica.
Com relação à Nota Técnica 38/2015/ASSTEC-SG/SGA2/SG/CADE e ao Histórico de Conduta do CADE, alude a Defesa que se trata de documentos já analisados pela CGU, cuja conclusão seria pela ausência de qualquer demonstração de ilícito praticado pela Promon. Além disso, argumenta que, assim como qualquer outro documento, a Nota Técnica não pode ser avaliada de forma dissociada dos demais elementos postos sob análise. 
Ainda sobre a supracitada Nota Técnica afirma que seria mero documento inicial de instauração do processo perante o CADE, antes do contraditório, não representando uma posição final do órgão antitruste sobre o tema, não podendo, portanto, ser tomada como prova e conclui que os elementos lá indicados não se prestam a provar a prática de quaisquer atos ilícitos por parte da empresa.
Acrescenta, seguindo essa linha argumentativa, que haveria divergências sobre o início da atuação do cartel e da suposta participação da Promon. Informa que, segundo a Nota Técnica 38/2015/ASSTEC-SG/SGA2/SG/CADE, após a "fase preliminar" o cartel teria tido seu início, entre 2003 e 2004, supostamente formado por nove empresas cadastradas pela Petrobras: Camargo Corrêa, Andrade Gutierrez, Construtora Norberto Odebrecht, Mendes Junior, MPE, Promon Engenharia, SOG Óleo e Gás, Techint e UTC.
Todavia, afirma que o Histórico de Conduta Toyo/Setal, no qual a própria Nota Técnica teria sido baseada, apresenta versões contraditórias sobre o início do suposto "Clube das 9", vez que se em um ponto informam que essa formação se deu em no final dos anos 90, em um segundo momento afirma que teria sido entre os anos de 2003-2004. Apesar da contradição, continua a defendente, a Nota Técnica teria adotado o segundo momento, qual seja, 2003-2004, para caracterizar o início do suposto "clube", com intensificação devido a reuniões no âmbito da ABEMI. 
Acrescenta ainda que a Nota Técnica não estabelece com precisão como tal grupo teria se formado, como as empresas teriam começado a trocar informações concorrencialmente sensíveis entre si, quem teria convidado quem para participar deste suposto grupo. Aduz que a supracitada Nota técnica apenas faz alusão a aspectos como expertise técnica e inscrição no cadastro de fornecedores da Petrobras, os quais seriam apenas elementos que caracterizam parcialmente nove empresas e que as habilitam a receber convites para determinados tipos de serviços e que, portanto, não seriam fatores que as tornariam integrantes de um cartel.
Alega que a própria Nota Técnica em comento, ao caracterizar a organização do Cartel em vertentes, quais sejam, a interna (reuniões presenciais com representantes das nove empresas envolvidas) e a externa (contatos com os titulares das Diretorias de Abastecimento e de Engenharia e Serviços da Petrobras) deixa evidenciado que a Promon não participava do cartel, uma vez que, segundo a defesa, uma vertente não existiria sem a outra, ou seja, alega que o suposto ajuste anticompetitivo entre as empresas só poderia se efetivar se houvesse uma contrapartida das diretorias da Petrobras, instrumentalizada por meio de propina e que, conforme também já restaria demonstrado pela defendente, a empresa nunca pagou qualquer tipo de propina ou se envolveu em qualquer tipo de esquema de corrupção na Petrobras.
Outro ponto destacado pela defesa, diz respeito à Evidência 25 - "Ata manuscrita por Marcos Pereira Berti". Argumenta que a evidência colacionada pela Unidade Técnica é frágil. Ressalta que não há garantias de que o documento seja de fato uma ata e que tenha sido escrito na data aposta ao mesmo, além do que, no seu entender, não haveria nada no documento que indique qual consórcio venceria ou qual empresa apresentaria proposta de cobertura. Pelo contrário, segundo a defesa, pelo fato de abaixo de "UCR", constar as siglas "PROM/SK" e "QG/G", isso significaria a formação de consórcio entre a Promon e a Skanska (item 55 da peça 64) . Contudo, pelo fato de a Promon não ter apresentado proposta para aquele certame, as informações não se prestariam a provar nada em relação à empresa.
Segundo a defesa, o Quadro 7 (correspondente à Evidência 10 da Nota Técnica) , intitulada "Proposta de fechamento do Bingo Fluminense" (item 62 da peça 64) também não apresenta qualquer elemento apto a imputar-lhe responsabilidade. Não haveria qualquer cadeia probatória, vez que, nos seus dizeres, não é possível saber por quem foi produzido, quando e em qual contexto, não sendo possível pressupor a data de sua elaboração pela simples indicação das datas 26/5/2009 e 26/6/2009.
Advoga que a simples indicação de "SK/PRO/VX" ao lado de "UDA + UDV" no referido documento nada comprovaria, vez que não haveria cadeia de custódia, ou seja, um registro metódico e cronológico desde a obtenção da evidência, perpassando por perícias e registos minuciosos de todo o trâmite, desde a obtenção de tal evidência. Alega que por isso não há comprovação da data de confecção da planilha, não haveria prova inequívoca de quem criou o documento ou mesmo se as datas apostas aos mesmos são às de elaboração, de modo que não poderiam ser consideradas suficientes para declarar a empresa inidônea e impor a grave sanção de proibição de contratar com o Poder Público.
Esclarece que as parcerias entre as empresas muitas vezes já começavam a ser ajustadas legitimamente, a partir da divulgação, pela própria Petrobras, do seu plano de licitações. Dessa maneira, quando o convite fosse emitido, as empresas já podiam iniciar a preparação de suas propostas imediatamente, o que, no caso da Promon, não seria possível em licitações de grande porte, já que a empresa dependia de parcerias com empreiteiras, empresas de construção civil e de montagem industrial para dividir os riscos do eventual contrato.
Ainda sobre o supracitado documento, argumenta que caso se considere a última data indicada, qual seja, 26/6/2009, como a data de sua elaboração, o convite para a UDAV do Comperj já havia sido emitido, especificamente em 15/9/2008, sendo possível que a informação sobre as empresas que poderiam estar elaborando propostas fosse já conhecida pelo mercado.
A peça de defesa traz ainda argumentos atinentes ao estabelecimento de parcerias e a celebração de acordos entre as empresas, os quais seriam lícitos e que, portanto, através desses contatos legítimos, os empreendimentos em que a Promon tinha interesse de participar acabavam se tornando conhecidos e podem ter sido mapeados por outras empresas. 
Segue aduzindo que pela lógica da Nota Técnica de tomar a data indicada nos documentos por seu valor de face, no item 10 da já citada Evidência 25 - "Ata manuscrita por Marcos Pereira Berti", que a Nota Técnica afirma que se trata, com toda certeza, de 29/8 de 2009, data, portanto, posterior àquelas indicadas na Evidência 10, abaixo de "UDAV", concluindo que as evidências nada provam em relação à Promon.
A Defesa chama a atenção ao fato da Unidade Técnica ter considerado como evidências no presente processo as denúncias oferecidas pelo MPF e as sentenças da 13ª Vara Criminal da Justiça Federal em Curitiba, a exemplo da Ações Penal 5083351-89.2014.404.7000 uma vez que nenhum funcionário da Promon, tampouco a pessoa jurídica em si, constaram como investigados ou interessados no âmbito das apurações policiais em discussão (peça 85) .
Relembra então, no seu entender, que a Ação Civil Pública referente a possíveis atos ímprobos relacionados às obras do Comperj concluiu pelo afastamento de imputação de responsabilidade à Promon, pois inexistia elementos que indicassem a prática dos atos ilícitos pela empresa, conforme decisão prolatada pela Justiça Federal do Paraná e confirmada pelo Tribunal Regional Federal da 4ª Região. 
Advoga ainda, em relação às licitações do Comperj, que o relatório da Comissão Interna de Apuração instaurada pela Petrobras, documento DIPDABAST 70-2014 (peça 15) , bem como os relatórios das Comissões de Licitação das obras UDAV, UHCC, UCR e UHDT, os quais foram indicados nesses autos como evidências da prática de ato ilícito, não apontariam qualquer irregularidade em relação à Promon.
Aduz ainda, finalizando o presente tópico, que a aplicação de qualquer sanção administrativa exige requisito subjetivo para sua aplicação, ou seja, requer a comprovação de dolo ou culpa por parte do agente, o que não teria ocorrido no caso em tela, ancorando-se para isso na doutrina de Marçal Justen Filho (peça 78, p. 22-23) .
III.1.7 - Da impossibilidade de imputação de penalidade por ato omissivo no caso concreto 
Nesse tópico, a defesa busca apresentar os motivos pelos quais a Promon não apresentou propostas nos certames UHCC, UCR e UHDT do Comperj, uma vez que, no seu entender, a conduta da empresa na licitação em que se sagrou vencedora, qual seja, para a execução das obras da UDAV, já teria havido análise pelo Poder Judiciário, conforme decisões que consignou nos autos, suspostamente afastando qualquer responsabilidade da Promon.
Ressalta novamente a posição da CGU no Processo Administrativo de Responsabilização PAR que concluiu pelo seu arquivamento.
Alude que a não apresentação de propostas nos certames da UHCC, UCR e UHDT teria sido considerada, erroneamente, conduta ilícita e anticompetitiva pela Unidade Técnica.
Em sequência, apresenta uma série de motivos pelos quais a empresa não apresentou propostas nos certames acima indicados, como se segue: i) não dispor de recursos financeiros para elaborá-la ou mesmo não ter os profissionais necessários disponíveis para fazer uma proposta naquele momento; ii) quantidade de projetos que a empresa consegue efetivamente conduzir ao mesmo tempo; iii) análise de risco da oportunidade, que não justificaria o esforço; iv) questões relativas a expertise da empresa; v) porte da empresa; e vi) fato de a Petrobras não ser o único cliente da Promon.
Apresenta, nesse sentido, tabela onde lista os supostos convites recebidos de todos os clientes que não só a Petrobras, no biênio 2009/2010. Por tal tabela à peça 78, p. 25, verifica-se que o percentual de propostas declinadas pela empresa é superior a 75%, o que, na lógica argumentativa apresentada, comprova que a regra não é apresentar propostas em todos os convites.
Aduz que essas considerações são fundamentais para o entendimento acerca da participação ou não da empresa nas licitações da Petrobras. 
Informa ainda que considerando o intervalo entre a emissão dos convites das licitações objetos do Comperj e data para a apresentação da proposta a empresa teria recebido cerca de 200 convites, somente da Petrobras, o que comprovaria ser impossível elaborar propostas para todos conforme documentos apresentados (peça 86) .
Desse modo, segundo a defendente, restaria claro que não se pode imputar qualquer ilicitude na atuação da empresa, visto que não há qualquer dever legal que a obrigue a participar de qualquer licitação promovida pela Petrobras, sendo tal escolha uma decisão comercial da empresa ao avaliar o empreendimento licitado, seus riscos, sua capacidade e disponibilidade de recursos financeiros.
Alude ainda que ao considerar o direito sancionador, relativo à improbidade administrativa, seria imprescindível a demonstração do elemento subjetivo do agente, ou seja, dolo ou culpa, o que, no seu entender, não restou demonstrado com relação a Promon.
Reforça que para ocorrência de responsabilização do agente por omissão, no caso em tela, faz-se necessário demonstrar intenção deliberada de fraudar as licitações vez que não há obrigatoriedade de apresentação de propostas.
Portanto, a Promon não detinha qualquer dever de participação nos certames em que foi convidada, inexistindo assim qualquer elemento capaz de imputar-lhe responsabilidade nas licitações em apreço.
Reforça novamente que não há nos autos qualquer elemento que evidencie o interesse da Promon em fraudar os procedimentos licitatórios em discussão, conforme já teria sido provado no âmbito do poder judiciário, bem como na CGU.
Conclui, então, que inexiste prova do ato volitivo por parte da empresa. Ademais, valendo-se de decisões do próprio TCU em outros processos, aduz que inexiste qualquer jurisprudência para a responsabilização por ato omissivo, visto que as empresas condenadas por esta Corte somente o foram porque apresentaram propostas, o que tornaria descabida a imputação proposta nos presentes autos.
III.1.8 - Da impossibilidade de imposição de sanções na hipótese de dúvida sobre o ato ilícito 
Sobre este item, a Defesa alude que os depoimentos prestados pelos ex-dirigentes da Petrobras, conforme anteriormente destacado, as decisões judiciais, bem como os pareceres da CONJUR e do Ministério Público Federal, atestariam a não participação da Promon nos ilícitos apurados nestes autos.
Advoga que as decisões proferidas em outras esferas analisaram basicamente os mesmos documentos constantes destes autos, sendo que, no mínimo, esta Corte de Contas deveria reconhecer que tais decisões lançam dúvida razoável sobre a prática de ilícitos pela empresa.
Nesse sentido, conclui que a empresa não poderia ser responsabilizada, sob pena de restar violado o princípio do in dubio pro reo.
Sustenta tal argumento apresentando trechos de julgados do Supremo Tribunal Federal-STF no âmbito do REsp 1.259.350/MS (peça 78, p. 30) , Superior Tribunal de Justiça-STJ, nos autos do RMS 37.031/SP (peça 78, p. 30-31) , bem como ensinamentos doutrinários, lançando mão da doutrina de Gregório Edoardo Raphael Selingardi Guardia sobre direitos e garantias constantes dos processos judicial e administrativo (peça 78, p. 31-33) .
Reforça tal argumento recordando que foi esse o posicionamento esposado pela CGU nos autos do Processo Administrativo de Responsabilização-PAR, destacando novamente o trecho do Parecer conclusivo que pugnou pelo arquivamento do processo naquele órgão (peça 78, p. 32) .
Somado a isso, conclui que não haveria prova da participação da Promon nos ilícitos e nem elemento subjetivo que prove o contrário, motivo pelo qual não poderia penalizar a empresa.
III.1.9 -Impossibilidade de imputação de penalidade pela mera condição de consorciada
Aduzindo que restaria demonstrada a ausência de ilícitos praticados pela responsável, passa argumentar que não se poderia admitir sua responsabilização por atos que tenham sido eventualmente praticados exclusivamente por pessoa jurídica que com ela tenha formado consórcio.
Nesse sentido, sustenta que a mera participação em um consórcio não implica, por si só, na responsabilidade solidária por ato ilícito, tal como já fora decidido, inclusive com relação à própria empresa, citando novamente o Agravo de Instrumento 5046411-08.2016.4.04.0000, no qual o TRF4 reconheceu não ser possível imputar responsabilidade solidária à Promon por ato ímprobo, fundado na simples condição de consorciada (peça 78, p. 33-34) .
Sob esse prisma, faz constar novamente trechos da decisão proferida no bojo da Ação Civil Pública 5011396-27.2016.4.04.7000 da 2ª Vara Federal de Curitiba e da decisão do Ministério da Transparência e Controladoria-Geral da União (CGU) no âmbito do Processo Administrativo de Responsabilização (PAR) 00190.004165/2015-55 (peça 78, p. 34-35) . 
Sustentando a impossibilidade de responsabilização pela mera condição de consorciada, cita também decisão desta Corte de Contas, conforme Acórdão 1083/2019-TCU-Plenário, destacando trecho do voto do emitente Ministro Relator Benjamin Zymler (peça 78, p. 35-36) .
Acerca da Decisão do TCU, destaca que os precedentes judiciais indicados nos fundamentos da referida decisão seriam justamente aqueles invocados nesta oportunidade, argumentando que se referidos precedentes foram suficientes para fundamentar a não aplicação de penalidades a outras empresas consorciadas, não haveria motivos para que não sejam aplicados à própria Promon.
Finaliza o tópico salientando o entendimento consolidado do Superior Tribunal de Justiça de que não há litisconsórcio necessário entre o agente público e os terceiros beneficiados com o ato ímprobo e que, portanto, não haveria relação jurídica unitária que imponha obrigação de o juiz decidir a lide de modo uniforme para todas as partes. Desse modo, conclui que também não caberia responsabilização da Promon.
III.1.10 - Da prescrição da pretensão punitiva do Tribunal de Contas da União à luz da jurisprudência do STF 
A defesa alude que no julgamento do Mandado de Segurança 32.201/DF, o Supremo Tribunal Federal teria reconhecido ser de 5 (cinco) anos a prescrição da pretensão punitiva do TCU, superando o entendimento então vigente nesta Corte de Contas, consubstanciado no Acórdão 1441/2016-TCU-Plenário, quanto à aplicação do prazo geral de 10 (dez) anos com base no art. 205 do Código Civil. 
Alega que a decisão da Suprema Corte se funda na adequada compreensão de que a prescrição da pretensão punitiva do TCU é regulada integralmente pela Lei nº 9.873/1999.
Faz constar trecho do voto do Ministro Relator Luís Roberto Barroso nos autos daquele processo (peça 78, p. 37-38) : 
A Lei nº 8.443/1992 (Lei Orgânica do TCU) , ao prever a competência do órgão de contas federal para aplicar multas pela prática de infrações submetidas à sua esfera de apuração (art. 58) , deixou de estabelecer prazo para o exercício do poder punitivo. 
Ainda assim, é praticamente incontroverso o entendimento de que o exercício da competência sancionadora do TCU é temporalmente limitado. A prescrição é instituto diretamente ligada ao princípio geral da segurança das relações jurídicas, que tem por decorrência, salvo hipóteses excepcionais, a regra da prescritibilidade, em qualquer ramo jurídico (nesse sentido, é antiga a jurisprudência do STF, ilustrada, v. g., no MS 20069, Rel. Min. Cunha Peixoto) . 
Essa premissa, a propósito, deriva da norma do art. 37, § 5º, da Constituição, segundo a qual cabe à lei estabelecer os prazos de prescrição para ilícitos praticados por qualquer agente, servidor ou não, que causem prejuízos ao erário, restando ressalvadas apenas as respectivas ações de ressarcimento. [...] 
Pois bem. A meu ver, a prescrição da pretensão sancionatória do TCU é regulada integralmente pela Lei nº 9.873/1999 - que regulamenta a prescrição relativa à ação punitiva pela Administração Pública Federal, direta e indireta. Essa conclusão está embasada em dois fundamentos. 
Primeiro fundamento: a Lei nº 9.873/1999, se corretamente interpretada, é diretamente aplicável à ação punitiva do TCU, não se fazendo necessária colmatação de suposta lacuna através de analogia. 
Esse fundamento decorre do caráter geral da Lei nº 9.783/1999 em matéria de direito administrativo sancionador, sendo sua disciplina aplicável a qualquer ação punitiva da Administração Pública Federal, exceto àqueles âmbitos em que existente uma regulamentação própria. [...] 
Segundo fundamento: ainda que não fosse diretamente aplicável à ação punitiva do TCU, a Lei nº 9.873/1999 representa a regulamentação mais adequada a ser aplicada por analogia. 
Informa ainda que a decisão faz uma avaliação histórica a respeito das razões que inspiraram a edição da Lei n. 9.873/1999 e conclui, a partir da exposição de motivos da Medida Provisória 1.708/1998, posteriormente convertida na Lei de Processo Administrativo, que se trata de norma que uniformizaria a questão da prescrição no âmbito da Administração Pública Federal.
Acrescenta que tal posicionamento foi acompanhado Ministro Marco Aurélio Mello, que anuiu com o entendimento do Ministro Relator quanto ao prazo prescricional de 5 (cinco) anos fundado no art. 1º da Lei n. 9.873/1999.
Defende que a decisão proferida pelo Supremo Tribunal Federal no Mandado de Segurança 32.201/DF não teria reconhecido a prescrição a partir de alguma circunstância personalíssima e exclusiva do impetrante, naquele caso concreto, o que poderia justificar sua não aplicação no caso da Promon, mas, continua a Defesa, se assentou em premissas abstratas relativas ao limite temporal da pretensão punitiva do Tribunal de Contas União.
Prossegue a defesa firmando desta feita que não faria sentido que os órgãos judiciais e administrativos, cujas decisões se sujeitam à revisão do Supremo Tribunal Federal, se recusem a observar os entendimentos emanados de sua jurisprudência, o que, em última análise, contraria o princípio da segurança jurídica.
Com efeito, destaca a decisão do Exmo. Ministro Gilmar Mendes no âmbito do Agravo de Instrumento 461.289/DF16, que assim dispôs: " (...) se ao STF compete, precipuamente, a guarda da CF, é certo que a interpretação do texto constitucional por ele fixada deve ser acompanhada pelos demais tribunais, em decorrência do efeito definitivo outorgado à sua decisão. Não se pode diminuir a eficácia das decisões do STF com a manutenção de decisões divergentes".
Segue sua linha argumentativa exemplificando casos em que o TCU, conforme jurisprudência, teria seguido entendimentos emanados pela Suprema Corte, fazendo alusão ao princípio da segurança jurídica. Destaca nesse sentido o Mandado de Segurança 34.793/DF, relativo à impossibilidade de o TCU, por ato próprio, decretar diretamente a indisponibilidade de bens de empresas em recuperação judicial, entendimento que fora estendido a diversos outros casos que não compunham diretamente o objeto do Mandado de Segurança, mas cuja discussão jurídica era idêntica.
Nesse sentido destaca os seguintes Acórdãos desta Corte de Contas:
Acórdão 1639/2018-TCU-Plenário
Relator: Ministro Vital do Rêgo
Voto
4. Ao promover as medidas associadas à indisponibilidade de bens dos responsáveis, a Secretaria de Fiscalização de Infraestrutura de Petróleo (SeinfraPetróleo) identificou que algumas empresas arroladas encontram-se em processo de recuperação judicial, situação que motivou tratamento peculiar em consonância com a decisão monocrática do Exmo Ministro Edson Fachin no Mandado de Segurança MS 34.793, de 29 de junho de 2017, no qual houve entendimento, em caráter liminar, de que o juízo apropriado para manejar tal media (sic) seria o juízo da vara de falências."
5. Nesse passo, nos termos da decisão do Ministro Edson Fachin, este Tribunal deverá requisitar à Advocacia-Geral da União as providências da medida cautelar de indisponibilidade perante a 2ª Vara de Falências e Recuperações Judiciais do Foro Central da Comarca de São Paulo. 
Acórdão 2014/2017-TCU-Plenário 
Relator: Ministro Bruno Dantas 
Voto 
De todo modo, as mencionadas empresas informaram, na mesma petição, que ingressaram com pedido de recuperação judicial na 2ª Vara de Falências e Recuperações Judiciais da Comarca de São Paulo. Em consulta aos autos do processo 1069420-76.2017.8.26.0100, verifiquei que o referido juízo deferiu, em 17/8/2017, o processamento da recuperação judicial da UTC Participações S.A., da UTC Engenharia S.A. e de outras empresas do grupo empresarial (peça 219) . 
Recentemente, em decisão monocrática proferida no bojo do MS 34.793/DF, o Exmo. Ministro Luiz Edson Fachin, do Supremo Tribunal Federal, suspendeu decisão do TCU que decretou cautelarmente a indisponibilidade de bens de empresa em recuperação judicial. Na ocasião, o eminente relator do mandado de segurança determinou que, pretendendo efetivar a medida cautelar de indisponibilidade de bens em face da impetrante, o TCU deveria requisitar à Advocacia-Geral da União que formule pedido perante o foro competente para apreciar as medidas de constrição patrimonial. 
Não obstante a referida medida ter sido proferida em sede de mandado de segurança, portanto, com eficácia inter partes, julgo apropriado adotar este mesmo procedimento ao caso aqui examinado. 
Por fim, a defesa faz constar tabela que concatenaria os marcos iniciais e finais da prescrição pretendida nestes autos (peça 78, p. 40-41) .
III.1.11 -Do desmembramento do processo para análise da manifestação da Promon 
Sobre o desmembramento do processo, alude a defesa que a Promon possui situação fática e jurídica bastante singular em relação as demais pessoas jurídicas chamadas a se manifestar nestes autos, esclarecendo que (peça 78, p. 41) :
 (...) tendo em vista que (i) não se trata de uma "empreiteira", mas de uma empresa especializada na execução de projetos de engenharia de ponta e em gerenciamento de empreendimentos; (ii) existem análises convergentes da CGU, do Poder Judiciário e do MPF no sentido de que não há que se imputar à empresa o pagamento de vantagens indevidas ou a prática de outros ilícitos tendentes a fraudar as licitações realizadas pela PETROBRAS mediante a frustração de sua competitividade; (iii) há depoimentos dos próprios ex-gestores da PETROBRAS afirmando que a PROMON nunca pagou propina e que a PROMON não praticou qualquer ato irregular perante a PETROBRAS
Desse modo, como forma de conferir maior racionalidade à análise das questões trazidas nessa oportunidade, se revelaria oportuno a constituição de processo específico para análise dos elementos ora apresentados especificamente pela Promon.
Nesse sentido a defesa destaca que tal procedimento já fora adotado por esta Corte de Contas, citando Acórdãos que ordenaram desmembramento de processos na REPAR (Acórdão 2319/2017-TCU-Plenário) e RNEST, mediante Despacho do Ministro Relator.
Por fim, argumenta que no caso específico da Promon, o desmembramento mostra-se adequado para que todos os elementos trazidos pela defesa sejam devidamente analisados.
III.1.12 -Conclusão
A Defesa encerra a peça de razões de justificativa requerendo o seguinte, in verbis (peça 78, p. 43) : 
148. Diante do exposto, requer-se, preliminarmente, que seja autuado processo em apartado por esse E. Tribunal de Contas da União, para análise da presente manifestação, em consonância com o ocorrido quanto às discussões da REPAR e da RNEST, de modo a permitir uma análise individualizada do cenário no qual a empresa está inserida e dar celeridade às discussões.
149. Requer, no mérito, o arquivamento do presente processo sem aplicação de penalidades, eis que foram trazidos com a presente manifestação elementos bastantes para comprovar a regularidade da conduta da PROMON e a ausência da prática de atos ilícitos.
150. Na eventualidade de não serem acolhidos os elementos aqui colacionados, requer o reconhecimento da prescrição da pretensão punitiva do TCU em relação aos supostos atos ilícitos ora discutidos, na forma do entendimento firmado pelo Supremo Tribunal Federal.
151. Por derradeiro, no caso de não serem acolhidos os argumentos ora apresentados quanto à ausência de comprovação da autenticidade do conteúdo e das datas de preenchimento dos documentos relacionados à Instrução, incluindo de sua cadeia de custódia, requer-se desde já a produção de prova pericial sobre esses documentos, o que se faz em atenção aos princípios do contraditório e da ampla defesa, nos termos do art. 5º, LV, da CR/88, do art. 2º da Lei n. 9.784/1999 e da Súmula Vinculante n. 3, do Supremo Tribunal Federal.
III.2 - Análise das alegações de defesa
Antes de passar a análise dos argumentos apresentados, cumpre registrar que as referências de peças e páginas porventura constantes dos trechos transcritos da instrução anterior (peça 66) , referem-se ao processo original, qual seja, o TC Processo 010.816/2017-8. 
Conforme se depreende da leitura da peça de defesa ora analisada, as alegações tiveram como argumento central a suposta inexistência de provas da participação da Promon nos ilícitos praticados pelo cartel, o que a afastaria do polo passivo deste processo.
Esse argumento central, sustentado pela defesa, assenta-se, em grande medida, na ausência de provas do pagamento de propina, pela Promon, aos ex-dirigentes da Estatal ou a qualquer outro funcionário da Petrobras, o que é reforçado, diversas vezes, por trechos de depoimentos dos ex-dirigentes da Estatal que negam ter recebido vantagem indevida diretamente da Promon ou de alguém à sua ordem.
Sobre a estrutura textual, verifica-se que o item I ressalta a cronologia processual e traz algumas inferências sobre os fatos narrados. Desse modo, o item não carece de análise, vez que as inferências lá aventadas são trabalhadas pela Defesa em outros pontos, oportunamente analisados nesta instrução. 
O segundo tópico chama atenção para designação da empresa no presente processo. De fato, conforme consulta ao sistema de CNPJ da Receita Federal, acessado em 6/5/2020, a designação correta da empresa é Promon Engenharia LTDA e não S.A., como constou da instrução anterior.
 Ressalte-se que a correta denominação (Promon Engenharia LTDA) constou no Ofício 0985/2019-TCU/SeinfraOperações, de 2/9/2019 (peça 69) e consta neste processo apartado.
Superado esse ponto, verifica-se que os itens III e IV, a saber, "III. Breve Introdução" e "IV. Breves esclarecimentos sobre o perfil e a trajetória da Promon", também prescindem de análise, haja vista que narram características específicas da empresa, seu histórico e sua atuação no cenário nacional, aspectos estes considerados quando das análises dos argumentos apresentados na peça de defesa.
Com efeito, a análise argumentativa empreendida nesta Instrução se inicia a partir do item III.1.5 apresentado pela defesa, qual seja, "Do reconhecimento, nas mais diferentes esferas, da ausência de ato ilícito praticado pela Promon" (peça 78, p. 9) .
III.2.1- Do reconhecimento, nas mais diferentes esferas, da ausência de ato ilícito praticado pela Promon
A defesa inicia sua exposição argumentativa apresentando o resultado das apurações empreendidas no âmbito do Ministério da Transparência e Controladoria Geral da União (CGU) .
Informa, em síntese, que a CGU instaurou o Processo Administrativo de Responsabilização (PAR) 00190.004165/2015-55 para a análise da atuação da Promon em licitações da Petrobras. Destaca que o processo foi instruído com praticamente os mesmos documentos apontados na Instrução da Unidade Técnica e que a conclusão daquele órgão foi pelo arquivamento, em face da suposta insuficiência de elementos aptos à comprovação dos ilícitos pela responsável, conforme trecho da referida decisão, destacado pela defesa à peça 78, p. 10.
Com base nisso e, ressaltando o princípio da independência das instâncias e a autonomia constitucional do Tribunal, aduz que o entendimento esposado pela CGU também deveria ser adotado por essa Corte.
 Passando-se à análise, o primeiro ponto a ser salientado, ante aos fatos e argumentos aduzidos pela defesa, diz respeito ao fato que o Processo Administrativo de Responsabilização-PAR (00190.004165/2015-55) contou com manifestação formulada por Comissão Processante e Independente, legalmente constituída, que após analisar diversos fatos, provas e indícios, bem como confrontá-los com a defesa apresentada pela Promon naquela oportunidade, emitiu conclusão que se alinha com às conclusões da Unidade Técnica.
Com efeito, aquela comissão propôs aplicação de sanção por entender que o conjunto de elementos era suficiente para imputar responsabilização à empresa, tal como resta destacado no Parecer 00299/2018/CONJUR-CGU/CGU/AGU (peça 79, p. 6) :
 (...) 
Todos os argumentos foram devidamente avaliados pela CPAR no seu relatório final (fls. 181-243) , que concluiu pela responsabilização da empresa PROMON em razão de tipificações distintas: i) a prática de atos lesivos visando  frustrar os objetivos da licitação (art. 88, inciso II, Lei 8.666/93) e ii) a demonstração de não possuir idoneidade para contratar com a Administração Pública em virtude de atos ilícitos praticados (art. 88, inciso III, Lei 8.666/93) . Desse modo sugeriu, a aplicação da penalidade de SUSPENSÃO do direito de licitar e contratar com a Administração Pública, pelo prazo de 02 (dois) anos, com fulcro no disposto no artigo 87, III, da Lei 8.666/93.
Ademais, compulsando-se os autos, verifica-se que o Parecer 00299/2018/CONJUR-CGU/CGU/AGU (peça 79) discordou da posição da Comissão Processante, embasando-se, em grande medida, no fato de não haver, até aquele momento, prova inequívoca do pagamento de propina por parte da Promon.
Ao que parece, o resultado de tal apuração orbitou, basicamente, em torno da premissa de que, na ausência de comprovação de pagamento de propinas diretamente pela Promon ou operadores em nome dela, não haveria comprovação inequívoca da participação da empresa no Cartel, mas tão somente razoável dúvida. O trecho daquele documento é aqui novamente reproduzido para melhor entendimento (peça 79, p. 31) :
 (...) 
108. Com as provas constantes dos autos - fruto de delações premiadas e de documentos entregues por delatores sem provas autônomas que os corroborem - não nos parece que há certeza acerca da culpa dos presentantes/representantes/prepostos na espécie. A Administração não conseguiu provar, além da dúvida razoável, o envolvimento da PROMON nos ilícitos praticados pelas empresas líderes dos consórcios. Não há elementos seguros que indiquem que além de um nexo de causalidade havia reprovabilidade na atuação da PROMON ao participar dos consórcios sob análise neste processo. A análise do mérito da conduta aqui não dá a certeza de que a PROMON agia para fraudar licitações. Temos certeza que algumas empresas dos consórcios agiam, mas não dá para afirmar que a PROMON agia em conluio com elas. Aqui temos que aplicar o in dubio pro reo. Ademais, o fato de nunca ter se provado qualquer pagamento de propina por parte da PROMON depõe a favor da tese de que a empresa não teria envolvimento com ilícitos praticados pelas empresas líderes (ou no mínimo, dificulta defender que há provas de que ela soubesse dos ilícitos) .
Com efeito, entende-se que foi por via da dúvida e da aplicação do princípio do in dubio pro reo que a Promon foi afastada de responsabilização naquele processo. Dito de outro modo, não houve conclusão de que a empresa não participou do cartel ou que não cometeu os ilícitos a ela imputados.
Contudo, ocorre que ausência inequívoca de comprovação de pagamento de propina não é capaz de conduzir, por si só, ao entendimento de que a empresa não tenha participado do cartel, e por conseguinte, das fraudes às licitações das obras do Comperj, conforme explicitou o próprio Parecer 00299/2018, ou seja, em face da dúvida é que se optou, naquele momento, por afastar a responsabilização da empresa.
Nesse sentido, o próprio o Parecer 00299/2018 deixa assente importante observação sobre este ponto, respaldando tal entendimento, como se segue (peça 79, p. 32) :
 (...) 
110. É certo que, futuramente, podem surgir novos elementos probatórios, que permitam à Administração reavaliar a atuação da empresa no suposto esquema de ilícitos descoberto pela Operação Lava Jato. Contudo, por todas as ponderações constantes deste Parecer, o arquivamento é medida que se impõe em respeito ao princípio do in dubio pro reo.
No entanto, este processo de Representação é lastreado por diversas provas e indícios, ordenados de forma lógica e coerente que advogam no mesmo sentido, qual seja, da ativa participação da Promon no cartel e nas fraudes verificadas, de modo que não subsiste eventual lacuna de dúvida nestes autos.
 A instrução de peça 66 colacionou um amplo rol de provas e indícios, de modo que a presente Representação se constitui de um vasto e robusto conjunto probatório que demonstra de forma inconteste a ocorrência de fraudes, a atuação do cartel e a participação da Promon. 
Pode-se citar, dentre outros, as seguintes evidências e documentos que compõe todo esse arcabouço probatório:
Tabela 3 - Conjunto probatório do envolvimento da Promon nas fraudes às licitações no Comperj.
	Peça
	Objeto
	Descrição

	8, p. 10-23
	Relatório de Fiscalização n. 387/2015
	Sobrepreço em virtude de preços superiores aos de mercado

	10, p. 2-26
	Auto de Apreensão da Polícia Federal na Sede da Engevix
	Inúmeras evidências da atuação do cartel, incluindo a Promon

	11 a 14
	Histórico de Conduta do Cade
	Confirmação da existência de cartel nas licitações das obras da Petrobras e detalhamento do modus operandi do cartel

	15, p.4-7
	Relatório de apuração da Petrobras sobre licitações do Comperj
	Diversas fragilidades e inconsistências tanto na concepção dos empreendimentos, quanto na condução dos processos licitatórios

	16, p. 1-5
	Termo de Colaboração 1, Paulo Roberto Costa
	Confirmação da existência de cartel nas licitações das obras da Petrobras e pagamento de propinas 

	17, p. 1-5
	Termo de Colaboração 1, Paulo Roberto Costa
	Confirmação da atuação do cartel nas licitações das obras da Petrobras 

	18, p. 2
	Termo de Colaboração 5, Pedro Barusco
	Identificação das empresas participantes do Cartel e atuação no Comperj, incluindo Promon

	19, p. 2
	Termo de Colaboração 2, Pedro Barusco
	Identificação das empresas participantes do "núcleo duro" e modus operandi do Cartel, incluindo Promon

	20, 1-5
	Termo de Colaboração 2, Dalton dos Santos Avancini
	Detalhamento da atuação do cartel, incluindo obras do Comperj

	24, p. 5-11
	Termo de Colaboração 1 Augusto Ribeiro de Mendonça Neto
	Reconhecimento da atuação do cartel em licitação de obra do Comperj, incluindo Promon

	62 a 64
	Nota Técnica n. 38/2015/ASSTEC-SG/SGA2/SG/CADE e Anexos
	detalhamento das principais licitações fraudadas da Petrobras, incluindo as do Comperj, apresentando as evidências consistentes 

Além disso, o posicionamento do TCU é no sentido de que o conjunto de indícios é suficiente para imputação de penalidades, conforme excerto de jurisprudência, consignada no Acórdão 333/2015-TCU-Plenário, relatoria do Ministro Bruno Dantas, que assevera:
A prova indiciária, constituída por somatório de indícios que apontam na mesma direção, é suficiente para caracterizar fraude a licitação por meio de conluio de licitantes, não se exigindo prova técnica inequívoca para tanto.
Sobre a comprovação dos ilícitos, nesse contexto de ambiente cartelizado, vale acrescentar as relevantes considerações do Exmo. Ministro Relator em seu Voto, aplicáveis ao caso em tela, conforme se segue, in verbis:
 (...) 
22. O conluio entre as licitantes ocorrido na Tomada de Preços 2/2001 foi evidenciado pela apresentação de propostas de preços coincidentes na quase totalidade de itens da planilha orçamentária, conforme consta do seguinte trecho do relatório integrante do acórdão recorrido: [...]
28. No tocante à alegação de que não é cabível a aplicação do artigo 46 da Lei 8.443/1992 a este caso concreto, uma vez que não haveria nos autos a comprovação da fraude, ressalto que, há tempos, a prova indiciária é admitida por este Tribunal e, inclusive, pelo STF para caracterizar a fraude. Por elucidativo, transcrevo o seguinte trecho do voto condutor do Acórdão 57/2003-TCU-Plenário, em que o relator, Ministro Ubiratan Aguiar, discutiu essa questão:
'5. (...) . Entendo que prova inequívoca de conluio entre licitantes é algo extremamente difícil de ser obtido, uma vez que, quando 'acertos' desse tipo ocorrem, não se faz, por óbvio, qualquer tipo de registro escrito. Uma outra forma de comprovação seria a escuta telefônica, procedimento que não é utilizado nas atividades deste Tribunal. Assim, possivelmente, se o Tribunal só fosse declarar a inidoneidade de empresas a partir de 'provas inquestionáveis', como defende o Analista, o art. 46 se tornaria praticamente 'letra morta'.
6. O Supremo Tribunal Federal, no julgamento do RE nº 68.006-MG, manifestou o entendimento de que 'indícios vários e coincidentes são prova'. Tal entendimento vem sendo utilizado pelo Tribunal em diversas situações, como nos Acórdãos-Plenário 113/95, 220/99 e 331/02. Há que verificar, portanto, no caso concreto, quais são os indícios e se eles são suficientes para constituir prova do que se alega'.
29. Assim, não se exige que haja prova técnica do conluio, até porque, como exposto na jurisprudência acima, 'prova inequívoca de conluio entre licitantes é algo extremamente difícil de ser obtido', visto que os licitantes fraudulentos sempre tentarão simular uma competição verdadeira. Não se pode, portanto, menosprezar a prova indiciária, quando existe no processo somatório de indícios que apontam na mesma direção.
Esse mesmo entendimento foi recentemente reafirmado pelo Plenário do TCU, por meio do Acórdão 823/2019-TCU-Plenário, também relatado pelo Ministro Bruno Dantas que assim dispõe:
A prova indiciária, constituída por somatório de indícios que apontam na mesma direção, é suficiente para caracterizar fraude a licitação por meio de conluio de licitantes, o que conduz à declaração de inidoneidade das empresas para licitar com a Administração Pública Federal (art. 46 da Lei 8.443/1992) .
Com efeito, conforme destacado no trecho do Voto acima referido, a prova inequívoca de conluio entre licitantes é algo extremamente difícil de ser obtido. Em verdade, saliente-se que a ocultação e dissimulação foram algumas das práticas adotadas pelo cartel, somente descortinadas pela Operação Lava Jato, como é agora de conhecimento público.
Citam-se, nesse sentido, as "regras de funcionamento do cartel" que chegaram a ser escritas de forma a simular um regulamento de campeonato de futebol, conforme Histórico de Conduta do CADE (peça 11, p. 40-46) . 
A instrução anterior, contextualizando parte do modus operandi do cartel, assim o consignou (peça 66, p. 4) :
 (...) 
16. Os preços oferecidos à Petrobras nessas licitações eram calculados e ajustados em reuniões secretas promovidas pelas empresas integrantes desse cartel, nas quais se definia quem ganharia determinado contrato. E os valores contratados eram quase sempre próximos ao limite superior de 20% do preço estimado pela Petrobras, demonstrando a agressividade do cartel em maximizar a lucratividade dessas contratações. Esse cartel detinha, inclusive, um regulamento que simulava regras, como de um campeonato de futebol, para definir como as obras seriam distribuídas entre as empresas. Para disfarçar o ilícito, o registro escrito da distribuição de obras era feito, por vezes, como se fosse a distribuição de prêmios de um bingo (peça 8) .
Além disso, cumpre registrar que o referido parecer, ao informar que os documentos apresentados são "...fruto de delações premiadas e de documentos entregues por delatores sem provas autônomas que os corroborem...", deixou de considerar as provas autônomas, constantes desses autos, essenciais ao deslinde do caso, ou seja, ou tais provas não constaram daqueles autos ou não foram analisadas quando da elaboração do supracitado Parecer.
Nesse sentido, registre-se que as delações são comprovadas por provas autônomas, obtidas por meio de apreensão  (peça 10) e que, portanto, não foram produzidas pelos próprios delatores, mas que mesmo assim complementam, reforçam e comprovam suas afirmações, bem como explicam de forma coerente os acontecimentos verificados nas licitações da Petrobras. 
Desta feita, cite-se, por exemplo, as planilhas e demais evidências apreendidas na sede da empresa Engevix (peça 10) que corroboram de maneira independente os fatos narrados pelos colaboradores. 
Ademais, não se pode olvidar que a colaboração premiada é um meio de obtenção de prova, conforme dispõe art. 3º da Lei 12.850/2013, com redação dada pela Lei 13.964/2019, sendo, portanto, instrumento legítimo para construção ou reforço de provas da prática dos ilícitos aqui discutidos.
A análise comparativa das provas apreendidas na sede da Engevix, bem como o detalhamento de sua intrínseca relação com as informações constantes dos termos de colaboração e acordos de leniência firmados, está consignada na instrução anterior, sendo também oportuna e pontualmente abordados nesta instrução. Em que pese isso, de modo à melhor compreensão dos fatos, cabe aqui replicar alguns trechos daquela instrução, os quais apresentam o encadeamento lógico, coerente e necessário à credibilidade das narrativas dos colaboradores (peça 66) :
 (...) 
III.1. Divisão de mercado das licitações do Comperj 
50. Os documentos juntados aos presentes autos evidenciam que o cartel de empreiteiras se organizou para dividir entre si as grandes obras do Comperj mediante acertos prévios dentro do "Clube". Segundo as provas coletadas no curso da Operação Lava Jato, as empresas cartelizadas se reuniam e, de acordo com os seus exclusivos interesses, definiam quais delas iriam vencer determinados certames. 
51. Nesse sentido, citam-se as alegações do Sr. Pedro José Barusco Filho consignadas no Termo de Colaboração n. 5 (peça 16, p. 5) : 
 (...) QUE verificou que nas obras do COMPLEXO PETROQUÍMICO DO RIO DE JANEIRO - COMPERJ também houve ação do cartel, pois as mesmas empresas foram convidadas para os grandes pacotes, sendo que na primeira tentativa de licitação apresentaram preços excessivos e depois houve uma segunda licitação, isto é, a mesma "tática" utilizada na RNEST; (grifos nossos) 
52. De forma semelhante, reproduzem-se as afirmações do Sr. Augusto Ribeiro de Mendonça Neto no Termo de Colaboração n. 1 (peça 22, p. 3) : 
 (...) QUE uma nova fase (fase 10) , se iniciou com as obras do COMPERJ - COMPLEXO PETROQUÍMICO DO RIO DE JANEIRO, onde o "CLUBE" dividiu e estabeleceu "pacotes" para cada componente, isto é, companhias integrantes do esquema, inclusive por conta de compensação da própria RNEST; QUE esclarece que essa compensação se dava pelo fato de que as grandes companhias já haviam contratado grandes pacotes da RNEST; QUE apesar disso, por coincidência, os primeiros pacotes a serem contratados no COMPERJ eram exatamente dentro do "CLUBE VIP", ou seja, ao invés de as grandes companhias ficarem no final da fila, acabaram sendo as primeiras contratadas para as obras do COMPERJ; (grifos nossos) 
 (...) 
58.No curso da Operação Lava Jato, vários documentos foram apreendidos na sede da empresa Engevix que evidenciam os arranjos anticompetitivos e a divisão das obras do Comperj (peça 8) . Em um dos documentos apreendidos, intitulado "Novos Negócios Comperj", datado de 7/8/2008, consta a discriminação de treze obras desse empreendimento que seriam licitadas entre 2008 e 2009, com a indicação de números que variam de um a três em quinze colunas separadas por siglas de empresas:
Quadro 6 - Planilha elaborada pela UTC e apreendida na Engevix

	Fonte: Auto de infração da PF (peça 8, p. 13) .
59.No Histórico de Conduta elaborado pelo Cade, a empresa Camargo Correa, signatária do Acordo de Leniência, esclarece que da terceira à décima sétima coluna do quadro acima, estabeleceu-se a ordem de preferência de cada empresa na execução das obras (de 1 a 3) , constando a sigla de cada uma das quinze empresas participantes ativamente da conduta até então, não incluindo nessa divisão de licitações a empresa Galvão Engenharia (peça 11, p. 8) .
60.De acordo com a signatário do referido acordo de leniência, as empresas foram codificadas da seguinte forma: (1) "PRO": Promon; (2) "CN": Odebrecht; (3) "UT": UTC; (4) "TC": Techint; (5) "MJ": Mendes Junior; (6) "AG": Andrade Gutierrez; (7) "CC": Construtora Camargo Correia - CCCC; (8) "ST": Toyo Setal; (9) "ME": MPE; (10) "GQ": Queiroz Galvão; (11) "EI": lesa; (12) "AO": OAS; (13) "KS": Skanska; (14) "VX": Engevix; e (15) "DG": GDK (peça 11, p. 8) . 
61.Os significados das informações constantes do referido quadro foram apresentados pelo signatário do Acordo de Leniência celebrado com o Cade da seguinte forma (peça 11, p. 8-11) :
a. Na terceira linha, o pacote "UDA + UDV + COQUE + ARMAZ.COQUE" da licitação do COMPERJ tinha sido solicitado pelas empresas Mendes Júnior, Andrade Gutierrez, MPE, Queiroz Galvão, lesa e Engevix como sua primeira opção dentre os vários pacotes, tendo ainda a Skanska solicitado como sua terceira opção; o envio da carta-convite dessa licitação estava previsto para outubro de 2008.
b. Na quarta linha, os possíveis três pacotes relacionadas às unidades de hidrotratamento (HDTs) da licitação do COMPERJ foram solicitados pelas empresas Promon, Odebrecht, Techint, Setal, OAS e Skanska como primeira opção, como segunda opção pela Mendes Júnior, Andrade Gutierrez e Queiroz Galvão; o envio das cartas-convite estava previsto para janeiro de 2009;
c. Na quinta linha, os pacotes de HCC e Craqueamento Hídrico da licitação do COMPERJ foram solicitados por UTC (como terceira opção) , Techint (como segunda opção) , CCCC (como terceira opção) e Engevix (como terceira opção) ; o envio das cartas-convite estava previsto para 2009;
d. Na sexta linha, o pacote do PFCC - Petroquímico (Unidade de Craqueamento Catalítico Petroquímico) da licitação do COMPERJ foi solicitado como segunda opção pelas empresas Promon, Setal, OAS e Skanska; o envio das cartas-convite estava previsto para 2009; 
e. Na sétima linha, os pacotes da Unidade de Tratamento de GLP, DEA, URE e UGH da licitação do COMPERJ foram solicitados como terceira opção por Promon e Techint; o envio das cartas convite estava previsto para 2009;
f. Na oitava linha, o pacote Steam Cracker da licitação do COMPERJ foi solicitado como segunda opção pela Odebrecht, como primeira opção pela UTC, como terceira opção pela Mendes Júnior, como primeira opção pela CCCC e como terceira opção pela Lesa; o envio das cartas convite estava previsto para 2009;
g. Na nona linha, o pacote de Aromáticos e HDT Nafta da licitação do COMPERJ foi solicitado como segunda opção pela UTC, como terceira opção pela Andrade Gutierrez, como segunda opção pela CCCC e como segunda opção pela Engevix; o envio das cartas-convite estava previsto para 2009;
h. Na décima linha, o pacote Offsites (50 tanques e tubovias) da licitação do COMPERJ foi solicitado como terceira opção pela Odebrecht, Setal, MPE, Queiroz Galvão e OAS; como segunda opção pela lesa e como primeira opção pela GDK; o envio das cartas-convite estava previsto para 2009;
i. Na décima primeira linha, os pacotes para duas UREs da licitação do COMPERJ foram solicitados como segunda opção pelo MPE e como segunda opção pela GDK; o envio das cartas-convite estava previsto para 2009;
j. Na décima segunda linha, os pacotes relacionados aos terminais da licitação do COMPERJ não tinham sido solicitados por nenhuma empresa até então; o envio das cartas-convite estava previsto para 2009;
k. Na décima terceira linha, os pacotes da unidade de sistema de resfriamento e o pacote da unidade de ar comprimido da licitação do COMPERJ não tinham sido solicitados por nenhuma empresa até então; o envio das cartas-convite estava previsto para 2009;
1. Na décima quarta linha, os pacotes de adutoras da licitação do COMPERJ não tinham sido solicitados por nenhuma empresa até então; o envio das cartas-convite estava previsto para 2009;
m. Na décima quinta linha, o pacote de parque de esferas de GLP da licitação do COMPERJ não tinha sido solicitado por nenhuma empresa até então; o envio das cartas-convite estava previsto para 2009;
n. Na décima sexta linha, o pacote da unidade de produção de polietileno da licitação do COMPERJ não tinha sido solicitado por nenhuma empresa até então; não havia previsão para o envio das cartas convite;
o. Na décima sétima linha, o pacote da unidade de produção de polipropileno da licitação do COMPERJ não tinha sido solicitado por nenhuma empresa até então; não havia previsão para o envio das cartas convite;
p. Na décima oitava linha, o pacote da unidade de produção de etilenoglicol da licitação do COMPERJ não tinha sido solicitado por nenhuma empresa até então; não havia previsão para o envio das cartas convite;
q. Na décima nona linha, o pacote de unidade de produção de PTA da licitação do COMPERJ não tinha sido solicitado por nenhuma empresa até então; não havia previsão para o envio das cartas convite;
r. Na vigésima linha, o pacote da unidade de produção de PET da licitação do COMPERJ não tinha sido solicitado por nenhuma empresa até então; não havia previsão para o envio das cartas convite;
s. Na vigésima primeira linha, o pacote de produção de estireno da licitação do COMPERJ não tinha sido solicitado por nenhuma empresa até então; não havia previsão para o envio das cartas convite.
Os trechos acima replicados representam apenas parte da ordenação lógica sequencial dos fatos, depoimentos, provas e indícios que, em suma, explicam de forma contundente e com riqueza de detalhes, como o cartel arquitetou ou influenciou os resultados verificados nos eventos conhecidos, quais sejam, os resultados das licitações e as posteriores contratações.
Desse modo, data venia, discorda-se do posicionamento final adotado pelo Ministério da Transparência e Controladoria Geral da União, seguindo entendimento esposado pelo Parecer 00299/2018/CONJUR-CGU/CGU/AGU, o qual embasou-se, precipuamente, na ausência de comprovação do pagamento de propina pela empresa e na equivocada avaliação acerca da inexistência de provas autônomas que corroborassem os documentos entregues pelos delatores. 
Como já elucidado, a ausência de prova inequívoca do pagamento de propina não afasta os demais indícios e provas no sentido da participação da responsável no esquema fraudulento, conforme entendimento desta Corte. Também resta comprovado que os documentos entregues pelos delatores são corroborados por provas obtidas pela Polícia Federal autonomamente.
Nesse sentido, à luz do princípio da independência das instâncias e da autonomia constitucional do TCU, esta Unidade Técnica considera que tais argumentos aduzidos pela defesa não merecem prosperar.
Outro argumento continuamente destacado pela defesa, fins de afastar a responsabilização da empresa, diz respeito a algumas decisões judiciais em que a Promon teria sido afastada do polo passivo. Nesse sentido, cita Ação Civil Pública 5011396-27.2016.4.04.7000, submetida à apreciação do Tribunal Regional Federal da 4ª Região (TRF4) por meio do Agravo de Instrumento 5046411-08.2016.4.04.0000.
De igual modo, aduzindo que não se trata de decisão isolada, informa que na Ação Civil Pública 5051170-64.2016.4.04.7000, também submetida à apreciação do Tribunal Regional Federal da 4ª Região (TRF4) e que contou ainda com a concordância do MPF, restaria comprovada a suposta ausência de ilícitos imputáveis à Promon.
Preliminarmente, cumpre destacar que a Decisão proferida no bojo da Ação de Improbidade Administrativa 5011396-27.2016.4.04.7000, em relação à responsável, está fundamentada no fato de que o chamamento da Promon àqueles autos se deu unicamente por ter a empresa integrado consórcio com outras empresas processadas ou que assumiram participar do cartel, em contratos examinados naquela ação, conforme se verifica, in verbis, peça 80, p. 36-37:
 (...) 
Há, como se vê, um argumento principal e outro alternativo, sendo que o fundamento alternativo sequer estaria sustentado na eventual improbidade, pois, evidentemente, se indemonstradas condutas materiais que enquadrassem estas rés nos arts. 9º, 10 e 11 da Lei 8.429/92, não caberia, sob nenhuma ótica, a aplicação das penalidades do art. 12 da mesma Lei, a única penalidade que se pode aplicar a partir da ação de improbidade.
Quanto ao argumento principal, vê-se que as rés Skanska Brasil Ltda., Construtora Queiroz Galvão S/A, Niplan Engenharia S/A, NM Engenharia e Construções Ltda., e, finalmente, Promon Engenharia Ltda. foram apontadas como rés nesta ação de improbidade por integrarem Consórcios vencedores em Contratos celebrados com a Petrobras, mencionados em inicial. 
A inicial, neste ponto, não se sustenta
Foi o mesmo entendimento do juízo da 3ª Turma do Tribunal Regional Federal da 4ª Região no julgamento do Agravo 504641108.2016.4.04.0000, cujo Voto Condutor do decisum inclusive incorporou o trecho acima destacado às suas razões, culminando, em ambos os casos, no afastamento da Promon do polo passivo daquela ação. 
Assim, pela simples leitura de tal Despacho, percebe-se que não foram analisadas, no âmbito daquela ação, as provas/indícios elencados nos presentes autos, como aduziu a defesa, vale dizer, as planilhas, manuscritos, provas obtidas por apreensão e depoimentos dos colaboradores. Ademais, todo o encadeamento lógico desses elementos não foi afastado pelo judiciário, motivo pelo qual, não se sustenta o argumento aduzido pela defesa de restara comprovada a ausência de ilícitos imputáveis a Promon. 
Conforme assinalado pelo Magistrado, o que se tinha naquela ação, era apenas propositura de responsabilização balizada exclusivamente no fato de ter a Promon integrado consórcios com empresas fraudadoras, situação bem diferente da que se verifica no âmbito desta Corte de Contas, cujo processo alberga um amplo rol de provas e indícios, conforme já destacado.
No que tange à Ação Civil Pública 5051170-64.2016.4.04.7000 (peça 81) , igualmente como ocorrido na Ação já analisada, verifica-se que o Juízo da 5ª Vara Federal de Curitiba, ao rejeitar a ação em relação à Promon, deixa claro que isso se deu pelo fato de que, naqueles autos e naquele momento processual, havia apenas a afirmação da União sobre a participação da Promon no consórcio, sem outras provas, motivo pelo qual, entendeu o magistrado que tal circunstância não era suficiente para imputar responsabilidade à empresa, conforme destaca-se in verbis, peça 81, p. 17:
 (...) 
A União afirma que a PROMON participou do cartel e obteve proveito econômico por participar do consórcio com a Camargo Correa, nos contratos 0800.0043403.08.2 e 0800.0029655.07.2 e a MPE também teria participado do Cartel e se beneficiado do contrato 0800.0029655.07-02. 
A simples menção de que pode ter se beneficiado, sem nenhum início de prova a respeito, não é suficiente para inclui-la dentre os responsáveis pelos atos de improbidade, como dispõe o artigo 3º da LIA. Assim fosse, todos os contratados efetuados na construção das refinarias teriam que ser incluídos no polo passivo da demanda.
 Por fim, o Juízo da 5ª Vara Federal de Curitiba acrescenta que naquela oportunidade não havia sido imputado nenhum ato concreto aos dirigentes da Promon, chamando atenção para a ausência de comprovação do pagamento de propina, como se segue (peça 81, p. 19) : 
 (...) 
Além disso, verifico que não foi imputado nenhum ato concreto aos dirigentes das empresas Promon, da MPE Montagens e Projetos Especiais S/A e da Worley-Parsons Engenharia S/A que pudesse ser reputado como ato improbo. Ainda há investigação sobre a presença das duas primeiras empresas no cartel e a petição inicial apenas refere a uma investigação preliminar do CADE, ainda não finalizada. Portanto, por mais que o juízo de admissibilidade de ação de improbidade deva se fundar em aspectos mínimos de autoria e materialidade, não verifico nos autos o preenchimento desses níveis mínimos, razão pela qual a ação deve ser rejeitada em relação a tais empresas por patente ilegitimidade passiva para a causa.
Conforme se verifica, não foram analisados os elementos e indícios consignados no presente processo, como argumentou a defendente.
Em que pese a Defesa alegar que as decisões acima referidas tenham se assentado sobre os mesmos elementos ora analisados, não é isso que se verifica na perfunctória análise, por exemplo, da Ação Civil Pública 5051170-64.2016.4.04.7000, uma vez que ali são indiciados diversos outros agentes que não somente a Promon, além de que a ação se baseia, em grande medida, como já dito, nas provas referentes ao pagamento de propina aos ex-diretores da Petrobrás, o que, de fato, não ficou comprovado até o momento em relação à empresa.
Reforça-se que a imputação proposta pela Unidade Técnica se funda em um amplo rol de indícios e provas de fraudes cometidas nas licitações da Petrobras e não somente no fato da empresa ter participado do consórcio com empresas fraudadoras ou ter pago, ou não, propinas a agentes da Petrobras.
 Vale ressaltar novamente que não há, em tais decisões judiciais, tomando-se por base os elementos consignados pela defesa, qualquer análise criteriosa sobre o conjunto de provas e indícios colacionados nos presentes autos e que se possa dizer com certeza que foram analisados pelo judiciário.
Desse modo tais decisões judiciais não impossibilitam a análise aqui empreendida, vez não há análise que descaracterize o conjunto probatório constante destes autos.
Por todo o exposto, destaca-se que não consta, em nenhum dos processos judiciais indicados pela defendente, o reconhecimento inequívoco da ausência de participação da empresa em conluio para fraudar as licitações da Petrobras, contrariamente ao alegado pela defesa. O afastamento da empresa do polo passivo das ações se deu por motivos específicos, atinentes à cada processo, conforme elucidado nos parágrafos anteriores, e com base nos elementos de prova constantes, naquela época, naqueles processos. 
Não bastasse essas constatações, importante reforçar o princípio da independência das instâncias.
A melhor doutrina ensina que as esferas penal e administrativa são independentes, havendo vinculação, todavia, quando, na instância penal, for negada a autoria do delito ou ficar patente a inexistência do fato em discussão. Somente nesses casos tal decisão deve repercutir na esfera administrativa.
Com efeito, conforme resta demonstrado, as decisões judiciais apresentadas pela Defesa, não se deram por negativa de autoria e nem por inexistência do fato, mas por motivos outros, necessários ao deslinde do processo em âmbito judicial, como por exemplo, a insuficiência de provas do pagamento de propinas a agentes públicos.
A ilegalidade tratada nestes autos tem natureza administrativa e decorre do poder-dever de fiscalização desta Corte de Contas e independe de eventual apuração e condenação da empresa responsável na esfera penal ou cível.
Nesse sentido, a jurisprudência desta Corte de Contas, consolidada no Acórdão 6903/2018-TCU-Segunda Câmara, relatoria da Exma. Ministra Ana Arraes que assim dispõe:
A sentença proferida pelo juízo cível, sob qualquer fundamento, não vincula a decisão administrativa proferida pelo TCU, em razão do princípio da independência das instâncias. Apenas a sentença absolutória no juízo criminal fundada no reconhecimento da inexistência material do fato ou na negativa de autoria tem habilidade para impedir a responsabilização civil e administrativa do agente.
Ainda nesse sentido, o Acórdão 344/2015-TCU-Plenário, relatoria do Exmo. Ministro Walton Alencar Rodrigues, assim assevera:
A independência entre as instâncias permite que uma mesma conduta seja valorada de forma diversa, em ações de natureza penal, civil e administrativa. A ação por improbidade administrativa, de natureza civil, não vincula o juízo de valor formado na seara administrativa. Apenas a sentença absolutória no juízo penal fundada no reconhecimento da inexistência material do fato tem habilidade para repercutir no TCU e afastar a imposição de obrigações e sanções de natureza administrativa.
 No voto condutor do supracitado Acórdão, o eminente Relator, fazendo referência à julgado do STF, sedimenta o entendimento do TCU acerca do tema, in verbis:
 (...) 
A propósito do tema, excerto do voto proferido pelo e. ministro Eros Grau, no julgamento do Mandado de Segurança 25.880, em que a impetrante pretendia invalidar acórdão desta Corte que a condenara em débito, sob o argumento de que a tomada de contas especial versava sobre os mesmos fatos tratados em ação civil pública, in verbis:
"6. A existência de ação civil pública para apuração dos mesmos fatos tratados pela decisão do TCU ora atacada não elide a competência da Corte de Contas para julgar a impetrante. O ajuizamento de ação civil pública não retira a competência do TCU para instaurar a tomada de contas especial e condenar o responsável a ressarcir ao erário valores indevidamente percebidos; há independência entre as instâncias civil, administrativa e penal."
Em razão desse e de outros fundamentos, a Excelsa Corte negou a segurança pretendida. [...]
A independência entre as instâncias permite que uma mesma conduta seja valorada de forma diversa, em ações de natureza penal, civil e administrativa. Apenas a sentença absolutória no juízo penal fundada no reconhecimento da inexistência material do fato tem habilidade para repercutir no TCU e afastar a imposição de obrigações e sanções de natureza civil e administrativa (CPP, arts. 66, caput, e 386, I) .
Como resta claro, a própria Constituição Federal outorgou ao TCU competência para imputar responsabilidade, prevendo, inclusive, a aplicação de sanções aos responsáveis, sendo certo, com base na independência das instâncias penal e administrativa, que evidências/provas consideradas insuficientes para o prosseguimento de uma ação no âmbito judicial, podem ser suficientes para o prosseguimento de processo no âmbito desta Corte de Contas, tal como ocorre no caso em tela.
Assim, em homenagem ao princípio da independência das instâncias e a autonomia constitucional do TCU, bem como também ao princípio da verdade material, entende-se que as decisões em outras esferas não maculam a análise empreendida, de modo que os argumentos aduzidos pela defesa não merecem prosperar.
III.2.2 - Elementos adicionais aptos a comprovar a regularidade da conduta da Promon
Continuando sua exposição de argumentos, passa a defesa a tecer inferências sobre os depoimentos prestados pelos Srs. Pedro José Barusco Filho e Paulo Roberto Costa, os quais, no seu entender, conduziriam à conclusão de que a Promon não participou dos atos ilícitos aqui tratados.
Conforme anteriormente destacado, a defendente faz constar trechos de depoimentos prestados com fins de sustentar tal argumento, alegando, em suma, que o pagamento de propina era o modus operandi do cartel e, portanto, inexistindo evidências/provas que ligassem diretamente a Promon à tais condutas (pagamento de propina) , afastada também estaria sua responsabilização no presente processo. 
Insta reforçar que o chamamento da Promon aos autos tem por embasamento um amplo rol de indícios e provas, conforme Tabela 3, ou seja, não é lastreado somente por depoimentos dos ex-funcionários da estatal. Ademais, registre-se que inexiste prova inequívoca, extraída de tais depoimentos, que afaste a Promon das irregularidades atinentes às fraudes aos processos licitatórios, como tenta demonstrar a defesa.
Além disso, o fato dos ex-diretores declararem que nunca receberam propina diretamente da Promon ou de seus operadores, ou mesmo a declaração de que não sabiam se a empresa tinha conhecimento dos atos ilícitos comprovadamente perpetrados por outras empresas consorciadas com aquela, não tem o condão de reduzir ou afastar a relevância probatória de todos os demais indícios e elementos de convicção colacionados nos presentes autos, os quais advogam em sentido contrário ao alegado pela defesa.
Os trechos dos depoimentos destacados, analisados em conjunto com demais provas e indícios, de fato, tendem a afastar a empresa de apenas um dos diversos ilícitos atribuídos ao cartel, qual seja, o pagamento de propina a ex-funcionários da Petrobras, prática reconhecida pelos próprios colaboradores.
No entanto, tal como consignado na Matriz de Responsabilização da Instrução anterior à peça 66 e elucidado alhures, a irregularidade atribuída à Promon diz respeito ao "... conluio entre as empresas com o objetivo de fraudar as licitações para implantação do Comperj, para favorecer as empresas cartelizadas, por meio da combinação de preços, da quebra de sigilo das propostas, da divisão de mercado, da oferta de propostas de cobertura para elevar os valores praticados e forçar a Petrobras a subir os valores máximos estimados e da combinação prévia de resultados e consequente direcionamento das licitações" (peça 66, p. 52) .
Desse modo, não se discute nesse processo se a empresa pagou ou não propina aos ex-funcionários da Petrobras; o que de fato se analisa é a própria associação em cartel com fins de se apurar a ocorrência de fraude cometida nas licitações para implantação do Comperj, mediante condutas como: combinar  preços; dividir mercados; apresentar proposta de cobertura; suprimir propostas; e simular aparente competição, conforme relatado na Instrução anterior à peça 66 (seção IV. RESPONSABILIZAÇÃO E INDIVIDUALIZAÇÃO DA CONDUTA) .
Além disso, o mesmo colaborador citado pela defesa, qual seja, Sr. Pedro José Barusco Filho, ex-Gerente Executivo de Engenharia da Petrobras, informa em outro depoimento que a Promon participava ativamente do Cartel, conforme se verifica, no Termo de Colaboração 5 (peça 18, p. 2) , firmado em 24/11/2014, que ao ser indagado se existia um cartel na Petrobras, trouxe os seguintes esclarecimentos:
 (...) afirma que a atuação do cartel na Petrobras já se dava há muito tempo, mas foi facilitada a partir de 2006 até 2011, em razão do grande volume de obras de grande porte, sendo que o critério técnico de seleção das empresas da Petrobrás costumava sempre indicar as mesmas empresas do cartel e outras que eram "simpatizantes", o que proporcionava as ações do cartel no sentido de dividir entre si as obras; que as empresas que compunham uma espécie de "núcleo duro" do cartel eram em torno de 14 (quatorze) , isto é, a Camargo Correa, a Andrade Gutierrez, a Odebrecht, Setal/SOG-Óleo e Gás, a OAS, a UTC, a Skanska, a Promon Engenharia, a Techint, a Queiroz Galvão, a Engevix, a Mendes Júnior, a Schahin e a MPE; que essas eram as empresas mais convidadas, as mais atuantes dentro da Petrobras; que havia também empresas simpatizantes que aceitavam "a conversa com o cartel" acima referido e, eventualmente, participavam de licitações, atuando em conjunto com as empresas do "núcleo duro", isto é, a Carioca, a Tomé Engenharia, a TKK, a Engesa, a Jaraguá, a Alusa, a GDK, dentre outras; que embora não tenha participado de reuniões com as empresas do cartel, o que eles faziam entre si era definir entre eles quem ganharia determinada licitação; que, basicamente, no tocante ao cartel, a ação era no sentido de haver um direcionamento em favor de determinadas empresas ou, além do direcionamento, também praticar preços excessivos, como se deu de modo mais evidente na Rnest; (...)  (grifos acrescidos) 
Percebe-se que não há inconsistências entre tais depoimentos, como também pretendeu demonstrar a defesa. Ao afirmarem que não receberam propina diretamente da Promon, os ex-diretores não contradizem os demais depoimentos, nos quais afirmam que a empresa participava do cartel. Frise-se, os colaboradores apenas afirmaram que não tratavam sobre propinas com a Promon.
Por todo o exposto, tais alegações não devem ser acatadas.
Tratando-se agora especificamente sobre os documentos e evidências colacionados nos autos, a defesa alude que tanto o Histórico de Conduta do CADE, quanto a Nota Técnica 38/2015/ASSTEC-SG/SGA/SG/CADE nada comprovariam em relação à empresa, conforme teria sido evidenciado pela análise da CGU. Acrescenta que as informações lá constantes não se prestariam a comprovar que a Promon participava do cartel e que esses documentos seriam meras peças iniciais, que não representariam uma posição final do CADE sobre o tema, não podendo, portanto, serem tomados como prova.
Como se observa, a defesa tenta deslegitimar as provas e indícios aqui colacionados, aduzindo, simploriamente, que não se prestariam a tal finalidade. 
Importa primeiramente salientar que os documentos ingressaram nos presentes autos respeitando todo o procedimento formal que rege o compartilhamento de provas (peça 65) . Além disso, aqueles documentos são corroborados por depoimentos e demais elementos, os quais, conjuntamente considerados, delineiam não somente o modus operandi do cartel, mas também revelam seus partícipes.
Com efeito, não há quaisquer óbices na utilização das evidências, informações e conclusões consignadas no Histórico de Conduta do CADE ou na Nota Técnica 38/2015/ASSTEC-SG/SGA/SG/CADE.
Sobre o assunto, faz importante destacar trechos da peça 65 acerca da utilização de tais informações. Naquele Despacho, ainda em 2014, o magistrado, ao autorizar o compartilhamento de documentos, faz interessantes e elucidativas inferências acerca do tema, in verbis (peça 65) :
 (...) 
Ora, é crítica recorrente às instituições encarregadas da prevenção e investigação de crimes a falta de adequada cooperação e compartilhamento de informações. Frases como 'o Estado desorganizado contra o crime organizado' tomaram-se até mesmo clássicas. A cooperação entre as diversas instituições públicas, com o compartilhamento das informações, é um objetivo político válido e que se impõe caso se pretenda alguma eficácia na investigação e persecução de crimes complexos, como os crimes de colarinho branco ou os crimes praticados por organizações criminosas. Tal objetivo favorece interpretações do sistema legal no sentido de admitir o compartilhamento de provas, desde que preenchidos os requisitos que autorizam a adoção do método especial de investigação e desde que o compartilhamento vise apenas atender ao interesse público.
 (...) 
Não se pode dizer, ademais, que o compartilhamento com as esferas administrativas seria desnecessário diante da perspectiva de um processo criminal. Os ritmos do processo criminal e do administrativo são diferenciados, aquele infelizmente sujeito a enormes delongas em vista, principalmente, das múltiplas instâncias do sistema judiciário. Além disso, são diferenciadas as cargas probatórias necessárias em um e outro processo. O que pode não ser suficiente para uma condenação criminal, que reclama prova acima de qualquer dúvida razoável, pode mostrar-se mais do que suficiente para a responsabilização administrativa no âmbito do mercado de ações.  (grifos acrescidos) 
Ainda sobre essa temática, antes da detida análise dos demais argumentos apresentados pela defesa, contrários às provas e elementos colacionados nos autos, faz-se oportuno acrescentar, o elucidativo posicionamento do Ministério Público Federal, no bojo da Ação Penal 5036528-23.2015.404.7000, no que tange a crimes complexos e sua demonstração por meio da prova indiciária, uma vez que essa temática permeará às análises efetivadas:
 (...) 
3.1. PRESSUPOSTOS TEÓRICOS 
3.1.1. Crimes Complexos e sua demonstração por meio da prova indiciária 
Antes de se passar à análise das provas, para, a partir delas, concluir pela presença de juízo de convicção, suficiente para uma condenação criminal, da existência dos crimes e da sua autoria, é necessário, ainda que brevemente, abordar algumas premissas teóricas relevantes.26 
Tratam os presentes autos de complexo esquema criminoso praticado em variadas etapas e que envolveu diversas estruturas de poder, público e privado. 
A análise dos fatos engloba a existência de um cartel que se relacionava de forma espúria com diretorias da maior estatal do país por mecanismo de corrupção que era praticado com elevado grau de sofisticação, envolvendo a realização de acordo prévio e genérico de corrupção que posteriormente era concretizado em situações específicas com a utilização de diversos e velados mecanismos (encontros e trocas de mensagens pelas mais diversas formas, recurso a intermediários, prática de atos funcionais aparentemente lícitos, celebração de contratos ideologicamente falsos, entrega de dinheiro em espécie, operações de compensação, etc.) . 
O ponto aqui é que disso tudo flui que os crimes perpetrados pelos investigados são de difícil prova. Isso não é apenas um "fruto do acaso", mas sim da profissionalização de sua prática e de cuidados deliberadamente empregados pelos réus. 
Ficou bastante claro que os envolvidos buscavam, a todo momento, aplicar técnicas de contrainteligência a fim de garantir sua impunidade em caso de identificação pelos órgãos de repressão penal do Estado. Nesse sentido, citam-se como exemplos: a frequente utilização de códigos em conversas telefônicas e telemáticas, o registro documental de atividade ilícitas de forma dissimulada (como são prova as anotações referentes às atividades do cartel na forma de campeonato esportivo ou mesmo de "bingo") , as anotações em agendas de códigos e iniciais de nomes de modo cifrado, e a atuação conjunta entre os denunciados relacionados a diferentes empreiteiras, inclusive com aparente conhecimento prévio dos futuros passos da investigação policial27. 
Se é extremamente importante a repressão aos chamados delitos de poder e se, simultaneamente, constituem crimes de difícil prova, o que se deve fazer? A solução mais razoável é reconhecer a dificuldade probatória e, tendo ela como pano de fundo, medir adequadamente o ônus da acusação, mantendo simultaneamente todas as garantias da defesa. 
Nesse sentido, no julgamento da AP 470, que não coincidentemente era, também, um caso de lavagem de dinheiro envolvendo corrupção, assim se manifestou a Ministra Rosa Weber, fazendo uma perspicaz analogia com o crime de estupro: 
"A lógica autorizada pelo senso comum faz concluir que, em tal espécie de criminal - idade [crimes contra os costumes], a consumação sempre se dá longe do sistema de vigilância. No estupro, em regra, é quase impossível uma prova testemunhal. Isso determina que se atenue a rigidez da valoração, possibilitando-se a condenação do acusado com base na versão da vítima sobre os fatos confrontada com os indícios e circunstâncias que venham a confortá-la. Nos delitos de poder não pode ser diferente. Quanto maior o poder ostentado pelo criminoso, maior a facilidade de esconder o ilícito, pela elaboração de esquemas velados, destruição de documentos, aliciamento de testemunhas etc. Também aqui a clareza que inspira o senso comum autoriza a conclusão (presunções, indícios e lógica na interpretação dos fatos) . Dai a maior elasticidade na admissão da prova de acusação, o que em absoluto se confunde com flexibilização das garantias legais (...) A potencialidade do acusado de crime para falsear a verdade implica o maior valor das presunções contra ele erigidas. Delitos no âmbito reduzido do poder são, por sua natureza, em vista da posição dos autores, de difícil comprovação pelas chamadas provas diretas. (...) A essa consideração, agrego que, em determinadas circunstâncias, pela própria natureza do crime, a prova indireta é a única disponível e a sua desconsideração, prima facie, além de contrária ao Direito positivo e à prática moderna, implicaria deixar sem resposta graves atentados criminais a ordem jurídica e à sociedade (fl. 52.709-11) ". 
A Ministra bem diagnosticou a situação: em crimes graves e que não deixam provas diretas, ou se confere elasticidade à admissão das provas da acusação e se confere o devido valor à prova indiciária, ou tais crimes, de alta lesividade, não serão jamais punidos e a sociedade é que sofrerá as consequências. (Grifos no original) 
Importa registrar novamente que o TCU admite prova indiciária, em consonância com o posicionamento esposado pelo MPF acima referido, conforme consignado nos excertos dos Acórdão 333/2015-TCU-Plenário e 823/2019-TCU-Plenário, ambos de relatoria do Ministro Bruno Dantas. 
Outro argumento apresentado pela defesa, ainda com relação à Nota Técnica e ao Histórico de Conduta do CADE, consiste em aduzir que tais documentos apresentam divergências quanto à "data de início do cartel" e "quais empresa o compunham" (peça 78, p. 18-19) . Acrescenta que os elementos consignados naqueles documentos apenas fariam sentido para empresas que pagaram propina aos ex-diretores da Petrobras, o que não foi comprovado com relação à Promon.
Sobre os aludidos documentos, verifica-se que a defesa tece inferências frágeis, considerando-se todo o contexto no qual as provas se inserem, qual seja, de atuação de empresas em conluio e do amplo rol probatório que sustenta a imputação proposta.
Vale dizer, se está diante de um caso amplamente comprovado de ilícitos praticados por grupo de empresas organizadas, as quais orquestravam fraudes às licitações da Petrobras. Trata-se, portanto, de um esquema de grandes proporções e que contava com sofisticadas práticas, cuja finalidade precípua era de ocultar suas ações, de modo que deliberadamente os atos praticados não eram registrados, ou quando tinham registros, eram camuflados ou ocultados. Nesse sentido, é até mesmo esperado que haja ínfimas diferenças, quanto a alguns elementos, como as datas de início das atividades ilícitas, conforme ressaltado pela defendente.
Ademais, os documentos descrevem a atuação do cartel como um todo e não somente com relação as empresas que comprovadamente pagaram propina aos ex-diretores da Petrobras. Como analisado anteriormente, o pagamento de propina é apenas um dos ilícitos praticados, no caso discutido no âmbito penal, seara diferente da ora discutida no presente processo. 
Como dito, por certo haverá mínimas divergências entre os depoimentos coletados, por motivos óbvios, vez que as escusas atividades desenvolvidas pelo cartel ocorriam ao arrepio da lei e logicamente não se revestiam de atos formais que as caracterizassem, muito menos seriam levadas a registro, de modo que não haveria como se provar, com exatidão, as datas exatas de início dessas atividades, qual empresa teria convidado a outra ou mesmo quando tais convites teriam ocorrido.
Tal como já destacado pelo MPF (Ação Penal 5036528-23.2015.404.7000) , tais crimes são de difícil prova, que não decorrem por puro acaso, mas sim são resultado da profissionalização de sua prática e de cuidados deliberadamente empregados pelos partícipes.
Em verdade, não é necessário tal rigor probatório, conforme alegado pela defesa. Não há modificação substancial para o caso em tela saber se o "clube" passou a se reunir no final dos anos 90 ou a partir de 2003/2004 como alegado. De igual modo não se vislumbra necessidade de saber "quem convidou quem" para participar do cartel uma vez que não seria possível combinar preços, dividir mercado, oferecer proposta de "cobertura" ou combinar resultados de forma isolada.
Destaca-se a exatidão das informações constantes das reuniões do Cartel mediante documentos apreendidos em operações policiais, para a escolha dos vencedores de certames, e dos demais participantes que iriam apresentar proposta de cobertura ou omitir a proposta, com os resultados reais destas licitações.
Ademais, os documentos atacados pela defesa, como dito, são convergentes no sentido de comprovar a participação da Promon no esquema fraudulento, uma vez que apresentam variados indícios nesse sentido, de modo que não resta prejudicada sua força probante, quando coletivamente considerados.
Nessa linha, a jurisprudência desta Corte de Contas, cristalizada no Acórdão 2735/2010-TCU-Plenário, relatoria do ministro Benjamin Zymler que dispõe: "Indícios concatenados e harmônicos constituem prova indireta ou indiciária. Indícios vários e coincidentes são prova."
Nesse mesmo sentido o Acórdão 337/2019-TCU-Plenário, relatoria do Ministro Augusto Nardes:
A inidoneidade para participar de licitação na Administração Pública Federal (art. 46 da Lei 8.443/1992) pode ser declarada diante da existência de vários indícios de conluio entre os participantes do certame, independentemente de o licitante ter colhido algum benefício, bastando que tenha concorrido para a fraude ou dela participado.
Desse modo não merecem prosperar tais argumentos.
Agora tratando-se da Evidência 25 - "Ata manuscrita por Marcos Pereira Berti", argumenta a defendente que a evidência é frágil, que não há garantias que o documento seja de fato uma ata. Além disso, apresenta uma outra possível interpretação, aduzindo que abaixo de "UCR", as siglas "PROM/SK" e "QG/G" significariam um possível consórcio entre a Promon e a Skanska, todavia a Promon não apresentou proposta naquele certame.
Ressalte-se novamente que a existência do cartel é fato comprovado, de modo que as evidências devem ser valoradas com fulcro nessa premissa.
Partindo-se desse ponto, faz-se necessário trazer à baila a origem da evidência em comento e sua interpretação a partir dos demais elementos conhecidos ou indiciários. Nesse sentido, o Anexo à Nota Técnica 38/2015/ASSTEC-SG/SGA2/SG/CADE esclarece que a supracitada evidência foi produzida em um contexto de "negociação" entre as empresas cartelizadas, como se segue (peça 64, p. 47-50) : 
 (...) 
352. No dia 29 de agosto de 2009, houve reunião entre representantes das empresas integrantes do cartel. Marcos Pereira Berti (Diretor Comercial da SOG/Setal) fez anotações durante o encontro, nas quais são relatadas diversas negociações relacionadas a licitações para implantação do Comperj. Já reproduzido anteriormente, a Evidência nº 25 traz, a partir do item 6, uma série de informações que facilitam a compreensão acerca do funcionamento do cartel àquela época. 
353. A reunião, ressalte-se, estava sendo realizada em um contexto específico: alguns dias após o cancelamento dos bids e autorização para os rebids das licitações dos pacotes da UDA+UDAV e COQUE/UCR do Comperj147, e algumas semanas antes da data de entrega das propostas comerciais do bid para as licitações dos pacotes de HCC e de HDT´s do Comperj148 .
 (...) 
356. Como relatado anteriormente, a reunião ocorria às vésperas da apresentação de propostas comerciais para os pacotes de HCC e HDT´s do Comperj - agendadas, respectivamente, para 30 de outubro e 27 de novembro de 2009 - e, na oportunidade, foram indicadas quais empresas participariam do certame e quais consórcios seriam formados. E, de fato, como se depreende da Tabela 21 abaixo, foram exatamente tais consórcios que apresentaram propostas:
EVIDÊNCIA Nº 25. ATA MANUSCRITA POR MARCOS PEREIRA BERTI (EXCERTO) 
 (...) Conforme se verifica nas tabelas abaixo, tanto nos bids quanto nos rebids - realizados em data posterior à elaboração da planilha - sagraram-se vencedores exatamente os consórcios aos quais a planilha indicava que estavam destinadas as licitações, nos termos do acordo colusivo:
Com efeito, além de elucidar questões acerca do funcionamento do cartel à época, a evidência em comento demonstra, considerada coletivamente com os demais indícios, que o cartel atuou manipulando o resultado das licitações do Comperj e mais, corrobora a tese de que a Promon era conhecedora e participava dos ilícitos verificados.
Além disso, como consignado na Instrução anterior, essas anotações eram uma primeira tentativa de distribuição das licitações entre as empresas cartelizadas, conforme consignado (peça 66, p.14-15) :
 (...) 
57. Os signatários afirmam que o documento acima representa a primeira tentativa de escolha dos participantes das principais licitações do Comperj e que a lista das empresas/consórcios pode ter sido alterada posteriormente, quando da efetiva apresentação de propostas. Extrai-se do documento que (peça 9, p. 51) :
i. para o pacote específico da UDAV seriam formados os seguintes consórcios: (i) Mendes Junior e UTC, (ii) Queiroz Galvão e Galvão Engenharia, e (iii) Techint e Andrade Gutierrez, tendo sido definido que o consórcio Promon/Skanska/Engevix venceria e os demais apresentariam propostas de cobertura;
Novamente ressalta-se que é o somatório de indícios que dá credibilidade à interpretação esposada pela unidade técnica. Nesse sentido o Supremo Tribunal Federal, conforme trecho do voto proferido pelo Ministro Luiz Fux no âmbito da Ação Penal nº 470:
 (...) 
Isso é especialmente importante em contextos associativos, no qual os crimes ou infrações administrativas são praticados por muitos indivíduos consorciados, nos quais é incomum que se assinem documentos que contenham os propósitos da associação, e nem sempre se logra filmar ou gravar os acusados no ato de cometimento do crime. Fato notório, e notoria non egent probatione, todo contexto de associação pressupõe ajustes e acordos que são realizados a portas fechadas. 
Neste sentido, por exemplo, a doutrina norte-americana estabeleceu a tese do "paralelismo consciente" para a prática de cartel. Isso porque normalmente não se assina um "contrato de cartel", basta que se provem circunstâncias indiciárias, como a presença simultânea dos acusados em um local e a subida simultânea de preços, v. g., para que se chegue à conclusão de que a conduta era ilícita, até porque, num ambiente econômico hígido, a subida de preços, do ponto de vista de apenas um agente econômico, seria uma conduta irracional economicamente. Portanto, a conclusão pela ilicitude e pela condenação decorre de um conjunto de indícios que apontem que a subida de preços foi fruto de uma conduta concertada. 
No mesmo diapasão é a prova dos crimes e infrações no mercado de capitais. São as circunstâncias concretas, mesmo indiciárias, que permitirão a conclusão pela condenação. Na investigação de insider trading (uso de informação privilegiada e secreta antes da divulgação ao mercado de fato relevante) : a baixa liquidez das ações; a frequência com que são negociadas; ser o acusado um neófito em operações de bolsa; as ligações de parentesco e amizade existentes entre os acusados e aqueles que tinham contato com a informação privilegiada; todas estas e outras são indícios que, em conjunto, permitem conclusão segura a respeito da ilicitude da operação.
Assim, em face da estrita relação de complementariedade com as demais provas, indícios e com resultados das licitações da Petrobras, não há como aceitar a interpretação ou os argumentos pretendidos pela defesa, com vista a desconsiderar a evidência.
Acerca da Evidência 10, considerando-se como referência a Nota Técnica 38/2015/ASSTEC-SG/SGA2/SG/CADE, a defesa apresenta basicamente os mesmos argumentos, quais sejam, de que não há elementos aptos a imputar-lhe responsabilidade, que não há comprovação de quem elaborou a referida planilha nem a certeza de em que data foi produzida, argumentos estes já enfrentados. 
Ainda sobre a supracitada evidência, apresenta novos argumentos que, em síntese, advogam que as várias informações constantes poderiam ser de conhecimento público, alude que parcerias entre as empresas eram ajustadas a partir da divulgação pela Petrobras, do seu plano de negócios, e que, considerando-se a data aposta ao documento, tais informações poderiam ser apenas uma espécie de mapeamento das parcerias de possíveis interessados em licitar com a Petrobras.
Prima facie, novamente cabe ressaltar a origem desta evidência. A referida planilha foi apreendida na sede da empresa em Engevix, sendo, portanto, uma prova independente. Além disso, conforme de verifica na sentença judicial, o próprio dirigente da Engevix confirmou a autenticidade desse documento, como se segue (peça 44, p. 33) .
 (...) 
209. Ilustrativamente, entre o material probatório mais relevante, encontram­se tabelas e documentos que retratariam a divisão dos contratos da Petrobrás entre as empreiteiras componentes do cartel. Parte de tais documentos foi apreendida na sede da empresa Engevix (item 301) . Ora, o próprio acusado Gerson Almada, dirigente da Engevix, reconheceu, em seu interrogatório judicial (evento 473) , a autenticidade desses documentos.
Não bastasse isso, seu conteúdo informacional é convergente com as demais provas e depoimentos, vale dizer, coincidem com as informações prestadas pelos colaboradores o que reforça sobremaneira o valor probante desta evidência. Há um extenso e rico detalhamento das informações constantes dessa planilha, conforme destacado pela unidade Técnica na ulterior instrução (§§ 62 a 64 da peça 66) .
 (...) 
63. As obras, no quadro acima, são chamadas de "prêmio" e as empresas favorecidas com a divisão de licitações, denominadas de "Jogadores A", incluindo a empresa "Galvão Engenharia" e membros esporádicos não integrantes do "Clube das 16", como as empresas Schahin ("SCH") e Carioca ("CAR") , segundo a Camargo Correa, signatária de acordo de leniência com o Cade (peça 11, p. 12) .
64. Os significados das informações constantes do referido quadro foram apresentados pelo signatário do acordo de leniência celebrado com o Cade (peça 11, p. 12-13) :
a. Na terceira linha, a licitação do pacote "UDA + UDV", unidade "U-2100" do COMPERJ, ocorreu em setembro de 2008, e foi alocada para o consórcio formado por (i) Skanska, (ii) Promon e (iii) Engevix;
b. Na quarta linha, a licitação do pacote da Unidade de Coque e Armazenamento de Coque, unidade "U-2200" do COMPERJ, aconteceu em outubro de 2008 e foi alocada para o consórcio formado por (i) Techint e (ii) Andrade Gutierrez;
c. Na quinta linha, a licitação dos pacotes de duas unidades de hidrotratamento, "U-2500" e "U-2600" do COMPERJ, aconteceria em julho de 2009 e foi alocada ao consórcio formado por (i) Queiroz Galvão, (ii) lesa e (iii) Galvão Engenharia;
d. Na sexta linha, a licitação do pacote de Steam Cracker, unidade "U-3200" do COMPERJ, aconteceria em setembro de 2009 e foi alocada ao consórcio formado por (i) UTC, (ii) Odebrecht e (iii) Mendes Júnior;
e. Na sétima linha, a licitação do pacote Offsites da licitação do COMPERJ aconteceria em outubro de 2009 e foi alocada ao consórcio formado por (i) GDK, (ii) Carioca e (iii) e MPE;
f. Na oitava linha, a licitação do pacote da unidade HCC Petroquímica, unidade "U-2400" do COMPERJ, aconteceria em junho de 2009 e seria alocada ao consórcio formado por (i) CCCC e (ii) Schahin:
g. Na nona linha, a licitação do pacote da unidade PFCC Petroquímica, unidade "U-3100" do COMPERJ, aconteceria em agosto de 2009 e seria alocada ao consórcio formado por (i) OAS, (ii) Setal e (iii) TO (terceira empresa não identificada pela Compromissária - possivelmente a Tomé) ;
h. Na décima linha, a licitação da unidade de aromáticos, unidade "U-3 100" do COMPERJ, aconteceria em julho de 2009 e seria alocada ao consórcio formado por (i) Skanska, (ii) Promon e (iii) Engevix;
i. Na décima primeira linha, a licitação do pacote da unidade de HDT Nafta - Coque, unidade "U-2300" do COMPERJ, aconteceria em julho de 2009 e seria alocada ao consórcio formado por (i) UTC, (ii) Odebrecht e (iii) Mendes Júnior;
j. Na décima segunda linha, a licitação dos pacotes das unidades de HDT Nafta, unidade "U-3500", HDT C4, unidade "U-3600", e unidade de produção de Butadieno, unidade "U-3550", do COMPERJ, aconteceria em setembro de 2009 e foi alocada para o consórcio formado por (i) Queiroz Galvão, (ii) lesa e (iii) Galvão Engenharia;
k. Na décima terceira linha, a licitação dos pacotes UGH e PSA do COMPERJ aconteceria em novembro de 2009 e foi alocada ao consórcio formado por (i) OAS, (ii) Setal e (iii) TO (terceira empresa não identificada pela Compromissária - possivelmente a Tomé) ;
1. Na décima quarta linha, a licitação do pacote das unidades de Tratamento de GLP, DEA, UREs, UTAAs e UTGR do COMPERJ aconteceria em julho de 2009 e foi alocada ao consórcio formado por (i) Queiroz Galvão, (ii) lesa e (ii) Galvão Engenharia;
m. Na décima quinta linha, a licitação do pacote das unidades adutoras do COMPERJ aconteceria em maio de 2009 e não havia sido alocada a um consórcio ainda;
n. Na décima quarta linha, a licitação do pacote da unidade ETDI do COMPERJ aconteceria em data não conhecida à época e seria alocada ao consórcio formado por (i) CCCC e (ii) Schahin.
Desse modo, as alegações de que o documento não contém qualquer informação apta à responsabilização da empresa não prospera. O fato de a prova ter sido obtida por meio de apreensão, confirmada pelo dirigente da empresa, também refuta os argumentos da defesa no sentido de ausência de comprovação da autenticidade e de incerteza quanto ao período de elaboração.
Ademais, o argumento de que a planilha poderia ser apenas uma espécie de monitoramento de mercado, embasado em informações já públicas, é, de certa forma, descabido. Fosse aquela planilha fruto de uma regular junção de informações públicas ou mercadológicas/comerciais, por certo seu título não seria "Proposta de Fechamento do Bingo Fluminense" e não teria sido citada nos depoimentos como produto das tratativas do cartel. 
Nesse enfoque, Deltan Martinazzo Dallagnol, (DALLAGNOL, Deltan Martinazo. A visão moderna da prova indício) ensina que o valor da prova só pode ser aferido diante de uma realidade específica e concreta que proporcione uma checagem da melhor hipótese que explique uma determinada evidência. A necessidade de fundamentação e ordenação lógica confere relevante credibilidade à prova indireta, conforme detalha Dallagnol (2015, p.121) :
 (...) no caso da prova direta, o julgador se apoia na imediação da colheita da prova, em vez de expor os caminhos racionais utilizados na escolha e valoração da prova. Já na prova indireta, a segurança é bastante maior porque o juiz se sente compelido a detalhar os passos inferenciais que conduziram sua convicção a favorecer determinada hipótese fática em detrimento de suas concorrentes. A necessidade de maior fundamentação da prova indireta, para o magistrado, converte a prova indireta em mais fundamentada, e, portanto, mais garantista ao estar menos exposta a voluntarismos interpretativos.
Com efeito, não se pode olvidar que tal evidência tem guarida em um contexto incontroverso de funcionamento do cartel, de modo que a realidade concreta advoga no sentido da interpretação conferida pela unidade técnica e não a tentada pela defesa.
Caso não se considerasse o contexto, por certo, tal elemento nem mesmo estaria sendo analisado e, portanto, nem seria evidência, já que isoladamente considerada seria somente uma planilha qualquer, que possibilita inúmeras interpretações e inferências.
Desta feita, em que pese não se tratar de prova direta da participação da responsável, verifica-se que as provas indiretas apresentadas pela Unidade Técnica estão em consonância com os fatos conhecidos e incontestes, pelo que, juntamente com os demais elementos de convicção constante dos autos, conclui-se que a Promon participou das fraudes ora apuradas.
Assim, considera-se relevante e comprovado o conteúdo probante da referida evidência, de modo que os argumentos aduzidos pela defesa no sentido contrário não merecem prosperar.
No trecho seguinte de suas razões de justificativa, a defesa novamente alude que a Unidade Técnica não poderia utilizar como evidência dos ilícitos os relatórios da Comissão Interna de Apuração da Petrobras (peça 15) e das Comissões de Licitação das obras UDAV, UHCC, UCR e UHDT, bem como ter adotado cópias dos processos judiciais em que a Promon não é parte, uma vez que, no seu entender, tais documentos não trazem qualquer informação ou indício de fraude que se atribua à empresa. Ademais, relembra, que a Promon fora afastada do polo passivo de alguns daqueles processos.
Como se verifica, os argumentos não são inéditos. Como já detalhado em outro ponto desta instrução, vários dos documentos colacionados nos autos visam compor um arcabouço que comprova, de maneira coerente, a atuação do cartel nas licitações da Petrobras, com a participação da Promon nos ilícitos apurados.
Dito isso, verifica-se que o Relatório Final da Comissão Interna de Apuração DIP DABAST 70/2014 (peça 15) identifica e caracteriza as irregularidades em diversos certames, aponta falhas na gestão da Petrobras que podem ter contribuído para a ocorrência de ações criminosas, hoje comprovadas pela Operação Lava Jato.
Os demais relatórios das Comissões de Licitação das obras UDAV, UHCC, UCR e UHDT são elementos materialmente relevantes para que se constate quais as empresas participaram em cada certame, quem apresentou ou não propostas, dentre outros elementos necessários ao deslinde do presente processo. 
Nesse sentido, entende-se que os documentos são oportunos e aptos ao fim que se destinam, conforme análise anterior (peça 66) .
Finalizando o tópico, aduz a defesa que a aplicação de qualquer sanção administrativa exige requisito subjetivo para sua aplicação, ou seja, requer a comprovação de dolo ou culpa por parte do agente, o que não teria ocorrido em relação à Promon (peça 78, p. 22-23) .
Em síntese, a defesa alude que não há nos autos elementos aptos a comprovar o dolo ou culpa, o que, conforme sua argumentação, conduziria à conclusão de que a empresa não cometeu tais ilícitos e, mais ainda, que desconhecia as atividades do cartel, já que se associou a empresas que assumiram participação nas fraudes. 
Vale ressaltar que a comprovação da existência cartel, bem como seu funcionamento, são fatos incontestes, conforme farto arcabouço documental, inclusive reconhecido pela própria Promon, vez que um dos fundamentos sustentados para afastá-la do polo passivo de ações de improbidade no âmbito judicial foi o argumento de que a mera participação em consórcios, com empresas que comprovadamente participavam do cartel, não seria suficiente para imputar responsabilidade. 
Nesse sentido, para que esse argumento seja válido, por esse raciocínio, qual seja, o de que a Promon não atuava de forma cartelizada, natural esperar outros resultados nas licitações analisadas, vez que o cartel não conseguiria manipular os resultados e ter-se-ia propostas de mercado, haja vista, a existência de pelo menos uma empresa, regularmente habilitada e convidada pela Petrobras, que não participava do esquema.
Contudo, não é isso que se verifica nos documentos acostados aos autos, em que as auditorias realizadas pelo TCU apontaram sobrepreço e demais irregularidades, inclusive em licitação vencida pela Promon, como é o caso da UDAV (peça 66, p. 2-3) , que registrou:
 (...) 
8.	Com base nas conclusões dos trabalhos executados na esfera daquela inspeção, o Plenário desta Corte prolatou o Acórdão 632/2017-TCU-Plenário, de relatoria do Ministro Vital do Rêgo, determinando a conversão do processo TC Processo 009.834/2010-9 em tomadas de contas especial (TCE) para cada contrato analisado, para fins de apuração dos indícios de prejuízos preliminarmente quantificados, que totalizavam, até aquele momento, R$ 544 milhões (valores históricos) , conforme Quadro 1:
Quadro 1 - Indícios de sobrepreço apontados no relatório de auditoria 
	Contrato
	Objeto
	Sobrepreço (R$) 

	0800.0056801.10.2
	UDAV - Unidade de Destilação Atmosférica e a Vácuo
	79.769.676,969

	0800.0057282.10.2
	UCR - Unidade de Coqueamento Retardado
	260.536.618,39

	0800.0060702.10.2
	UHDT - Unidade de Hidrotratamento de Destilados Médios
	99.311.296,73

	0800.0056936.10.2
	UHCC - Unidade de Hidrocraqueamento Catalítico
	104.388.883,35

As licitações que originaram esses contratos, após o compartilhamento das provas obtidas no âmbito da operação Lava Jato, estão sendo ou já foram analisadas sob esse prisma, qual seja, de ambiente cartelizado e de fraudes sistemáticas às licitações da Petrobras.
O trecho seguinte, extraído da Instrução anterior (peça 66) , delineia o procedimento adotado pelas empresas cartelizadas para aumentar substancialmente o valor dos contratos (peça 66, p. 11-12) :
 (...) 
43. Cabe ressaltar que o ajuste prévio entre as empreiteiras propiciava a apresentação de proposta, sem concorrência real, de preço próximo ao limite máximo aceitável pela Petrobrás, frustrando o propósito da licitação de, através de concorrência, obter o menor preço (Ação Penal 5083351-89.2014.4.04.7000/PR, peça 42, p. 39) . A Petrobrás tem como padrão admitir a contratação por preço no máximo 20% superior à sua estimativa e no mínimo 15% inferior a ela. Acima de 20%, o preço é considerado excessivo; abaixo de 15%, a proposta é considerada inexequível. Esses percentuais se davam, normalmente, para projetos com grau de maturidade enquadrados na classe 2, podendo ser diferentes, a depender da maturidade dos projetos adotados pela estatal em suas licitações.
44. Com base nesse regulamento, conjuntamente com a atuação do cartel e o favorecimento por meio de pagamento de propina, possibilitava que a empresa cartelizada apresentasse, via de regra, proposta próxima do teto (+20%) das estimativas elaboradas pela estatal, em alguns casos até mesmo o superando, conforme apontado no Relatório Final da Comissão Interna de Apuração instituída pelo DIP DABAST 70/2014, constituída especificamente para analisar procedimentos de contratação adotados na implantação do Comperj (peça 13,. p. 24-25 e 70-71) . Por vezes, novas licitações eram feitas (intituladas Rebid) , tendo em vista a apresentação, pelos licitantes cartelizados, de preços superiores ao limite máximo fixado pela estatal na licitação. Alguns casos chegaram a ter uma segunda repetição da licitação, o que também era denominado Tribid.
Ademais, quando a Petrobras convidava empresas que não compunham o chamado "clube", a atuação do cartel se dava de forma "associativa", vale dizer, o cartel procurava tais empresas para "negociar" propostas, conforme explicitado na instrução anterior (peça 66, p. 7) , fruto das investigações conduzidas no âmbito da operação lava jato:
 (...) 
29.Como não estavam contempladas algumas das grandes empreiteiras brasileiras, a partir do ano de 2006, admitiu-se o ingresso de outras companhias no denominado "Clube", o qual passou a ser composto por dezesseis empresas, denominado assim de "Clube das 16", com a entrada de mais sete grandes grupos empresariais: 10) Construtora OAS S/A; 11) Engevix Engenharia; 12) Galvão Engenharia S/A; 13) GDK S/A; 14) Iesa Óleo e Gás; 15) Construtora Queiroz Galvão S/A; e 16) Skanska Brasil Ltda. (peça 9, p. 2) .
30.Outras empresas também participaram e venceram, de forma esporádica, determinadas licitações na Petrobras, mediante negociação com o "clube" e pagamento de propina para os funcionários da empresa estatal, como: 17) Alusa Engenharia S/A (atualmente Alumini Engenharia S/A; 18) Carioca Christiani Nielsen Engenharia S/A; 19) Construcap CCPS Engenharia; 20) Fidens Engenharia S/A; 21) Jaraguá Equipamentos Industriais Ltda.; 22) Schahin Engenharia Ltda.; e 23) Tomé Engenharia S/A (peça 9, p. 2) .
Ainda sobre essa lógica, caso a Promon fosse um entrave à atuação do cartel, já que não participava dele e desconhecia sua atuação, por certo também deveria haver evidências nesse sentido ou se chegaria a essa conclusão com base nos cruzamentos de informações, provas e indícios coletados pela investigação, contudo, não é isso que se verifica.
O que se tem de fato é uma série de provas e indícios convergentes, vários inclusive obtidos pela Polícia Federal por meio de apreensões, quanto à atuação e participação da Promon nas fraudes perpetradas. Nesses documentos, conforme demonstrado na peça 66, a Promon figura como partícipe do cartel. 
Conforme delineado, os fatos e indícios constantes dos autos são suficientes para justificar a presunção de que a Promon participou das fraudes às licitações do Comperj sob exame, vez que há elementos de juízo suficientemente robustos para basear essa conclusão.
Desta feita, ao contrário do que alega a defesa, demonstrou-se de forma substancial o elemento subjetivo existente na conduta comissiva da Promon, uma vez que restou comprovada sua participação nas fraudes às licitações da Petrobras, mediante combinação de preços, quebra de sigilo das propostas, divisão de mercado, oferta de propostas de cobertura para justificar o menor preço ofertado, combinação prévia de resultados e consequente direcionamento das licitações e ausência de formulação de proposta para beneficiar a empresa escolhida pelo cartel. 
Há, por assim dizer, elementos seguros, conforme análise desta Unidade Técnica, que comprovam, além do nexo de causalidade, própria reprovabilidade na atuação da empresa, visto que participou do esquema fraudulento em conluio com as demais empresas, tudo evidenciado conforme diversas provas e indícios colacionados nos autos, frutos de depoimentos, acordos de colaboração premiada, acordos de leniência, provas obtidas em processos judiciais, provas apreendidas, bem como a concatenação lógica e ordenada desses elementos.
Fins de ilustrar tal fato, reproduz-se aqui partes específicas da instrução de peça 66 onde fica evidenciada a participação da empresa e que não foi afastada pelas razões de justificativa ora analisadas:
 (...) 
46. Conforme revelado por meio de colaborações e apurado no curso das investigações da Lava Jato, os principais empregados da Petrobras corrompidos pelo "Clube" foram os Srs. Paulo Roberto Costa, ex-Diretor de Abastecimento da Petrobras, Renato Duque, ex-Diretor de Serviços da Petrobras, e o então Gerente Executivo de Engenharia, Pedro Barusco. Nesse sentido, reproduz-se abaixo seguintes trechos extraídos das provas "emprestadas" no âmbito da Operação Lava Jato:
Sr. Paulo Roberto da Costa - Termo de Colaboração n. 1 (peça 14, p. 3-4) :
 (...) QUE as empresas se reuniam normalmente em São Paulo, ou eventualmente na sede da ABEME no Rio de Janeiro, para decidir com quem ficaria cada uma das obras, definindo os percentuais de pagamento de propinas e os responsáveis por cada uma das obras e contratos; (...) QUE portanto, a propina sai de uma percentual do lucro da empresa, previamente estabelecido, que devido a falta de concorrência efetiva fica sempre no limite daquele admitido pela empresa contratante; (...) QUE como dito anteriormente a média de percentual pago a título de propina para os grupos políticos era em regra de 3% do valor total da obra, podendo ser reduzido a 2% ou 1,5% dependendo do andamento obra; (grifos nossos) 
Sr. Pedro José Barusco Filho - Termo de Colaboração n. 2 (peça 17, p. 2) :
 (...) QUE durante o período em que trabalhou com RENATO DE SOUZA DUQUE, principalmente as empresas do chamado "cartel" pagavam propina e o declarante gerenciava o pagamento de tais propinas também em favor RENATO DE SOUZA DUQUE; QUE dentre as empresas do "cartel" o declarante cita a título exemplificativo a CAMARGO CORREA, a ANDRADE GUTIERREZ, a ODEBRECHT, a OAS, a QUEIROZ GALVÃO, a ENGEVIX, a IESA, a MENDES JUNIOR, a MPE, a SETAL, a SKANSKA, a UTC, a PROMON e a GALVÃO ENGENHARIA; QUE essas empresas comporiam o "núcleo duro', sendo que havia outras também que eventualmente pagaram propina em contratos firmados com a PETROBRAS; (grifos nossos) 
 (...) 
64. Os significados das informações constantes do referido quadro foram apresentados pelo signatário do acordo de leniência celebrado com o Cade (peça 11, p. 12-13) :
a. Na terceira linha, a licitação do pacote "UDA + UDV", unidade "U-2100" do COMPERJ, ocorreu em setembro de 2008, e foi alocada para o consórcio formado por (i) Skanska, (ii) Promon e (iii) Engevix;
 (...) 
71. O Contrato 0800.0056801.10.2, datado de 8/3/2010, foi firmado entre a Petrobras e a Consórcio Skanska-Promon-Engevix após a realização da terceira rodada de apresentação de propostas comerciais em virtude da desclassificação dos licitantes decorrente de preços excessivos (peças 23 a 25) , conforme sintetizado no quadro a seguir:
 (...) 
72. Observa-se que, em todas as rodadas de licitação (Bid e Rebid) , somente consórcios formados exclusivamente por empresas do cartel apresentaram propostas de preços. Além disso, há de se ressaltar que, nas reuniões do "Clube" em que eram repartidas as obras entre as empreiteiras, já havia sido definido e documentado que o consórcio formado pelas empresas Skanska, Promon e Engevix seria o escolhido do cartel para vencer esse certame, que contou com o apoio dos referidos empregados da Petrobras (peças 8, p. 2, 3 e 13; 9, p. 48-50; 11, p. 8-12; e 12, p.5) .
Vale ainda acrescentar, interessante o posicionamento do MPF, conforme recente documento produzido pela 3ª Câmara de Coordenação e Revisão do Ministério Público Federal, disponível em http://www.mpf.mp.br/atuacao-tematica/ccr3/publicacoes, acerca responsabilização administrativa, criminal e cível pela prática de cartel:
 (...) 
1.3 Responsabilidade administrativa, criminal e cível pela prática de cartel 
A prática de cartel é um ilícito responsabilizado em três distintas esferas jurídicas, ensejando simultaneamente a responsabilização administrativa, criminal e cível. 
¿ Responsabilidade administrativa 
A responsabilidade administrativa pela prática de infrações contra a ordem econômica é prevista na Lei nº 12.529/2011, que as define em seu art. 36, caput. Por sua vez, o art. 36, § 3º traz uma lista exemplificativa de condutas que podem caracterizar infração à ordem econômica caso configurem alguma das hipóteses previstas no art. 36, caput. Entre tais condutas, a prática de cartel se encontra prevista no art. 36, § 3º, inciso I. 
Na esfera administrativa, consolidou-se o entendimento pacífico na jurisprudência do Tribunal Administrativo do Cade de que os cartéis clássicos caracterizam um ilícito pelo seu objeto, não sendo necessária para a sua configuração e consequente condenação uma análise posterior dos efeitos da prática ilícita no mercado examinado, tendo em vista que os efeitos deletérios à concorrência e à economia são considerados intrínseca e naturalmente existentes. Ou seja, presumem-se absolutamente os efeitos negativos da colusão, independentemente da sua efetiva aferição fática. É uma categoria jurídica similar ao crime formal do Direito Penal no que tange aos efeitos do ato ilícito. 
Destaque-se também que na seara administrativa a responsabilidade antitruste das pessoas jurídicas independe de culpa ou dolo, sendo, portanto, objetiva. Assim, a conduta do agente (ação ou omissão: nexo causal) que causa o resultado antijurídico concorrencial previsto na norma pode até ser lícita; contudo, uma vez verificado o resultado antijurídico (ainda que potencial) decorrente dessa conduta (independentemente de dolo ou culpa) , caracterizado estará o ilícito administrativo concorrencial. (Grifos no original) 
Por todo o exposto, tais argumentos não merecem prosperar.
III.2.3 - Da impossibilidade de imputação de penalidade por ato omissivo no caso concreto
Em síntese, a defesa alude que a não apresentação de propostas nos certames da UHCC, UCR e UHDT não seria equivalente a um ato ilícito, porquanto a empresa não teria qualquer obrigação de apresentar propostas em todos os certames para os quais foi convidada. Ademais, argumenta que o poder judiciário já teria reconhecido ausência de regularidades imputáveis à empresa, referindo-se, nesse caso, à licitação para a execução das obras da UDAV (Promon sagrou-se vencedora em consórcio com a Skanska e Engevix) . 
A peça de defesa continua com a exposição de diversos motivos técnicos que, segundo ela, foram ensejadores da não apresentação de propostas nos referidos certames do Comperj. 
Apresenta detalhes com relação  à sistemática de tomada de decisão acerca da apresentação ou não de propostas, destacando-se: i) não dispor de recursos financeiros para elaborá-la ou mesmo não ter os profissionais necessários disponíveis para fazer uma proposta naquele momento; ii) quantidade de projetos que a empresa consegue efetivamente conduzir ao mesmo tempo; iii) análise de risco da oportunidade, que não justificaria o esforço; iv) questões relativas a expertise da empresa; v) porte da empresa; e vi) fato de a Petrobras não ser o único cliente da Promon.
	Exibe ainda uma tabela onde lista os supostos convites recebidos de todos os seus clientes (que não só a Petrobras) , no biênio 2009/2010, e informa que à época das licitações do Comperj tinha recebido mais de duzentos convites, somente da estatal. Aduz, por fim, que inexiste qualquer jurisprudência do TCU para a responsabilização por ausência de formulação de proposta.
Feito esse breve apanhado, destaca-se que os argumentos referentes ao suposto reconhecimento da ausência de ilícitos imputáveis à empresa pelo poder judiciário já foram enfrentados anteriormente nesta instrução e, conforme aquela análise, constatou-se que a Promon fora afastada do polo passivo de tais ações por motivos outros, afetos ao processo judicial e que não impedem a análise empreendida nestes autos, em homenagem ao princípio da independência das instâncias.
No que tange aos demais argumentos, destaca-se que podem ser motivos coerentes e pertinentes os apresentados pela defesa, a fim de justificar a ausência de apresentação de propostas nos certames da UHCC, UCR e UHDT. No entanto, conforme resta comprovado nos autos, os fatos e condutas aqui tratados precisam ser analisados sob o prisma de um ambiente cartelizado, e as provas, em conjunto.
Nesse sentido, os argumentos apresentados pela defesa parecem desconexos dos elementos ensejadores do chamamento da empresa aos autos. Não fosse o contexto no qual se inserem (ambiente cartelizado) , de fato não estar-se-ia analisando-se abstenções de apresentação de propostas nos certames supracitados, haja vista, como bem ressaltado pela defendente, inexiste tal obrigatoriedade.
Todavia, as negociações ilícitas no âmbito do cartel e a sofisticação das fraudes descobertas no âmbito da operação Lava Jato devem ser consideradas, ainda que frente ao legítimo direito da empresa em não apresentar propostas naqueles certames, independentemente de serem pertinentes os motivos comerciais, operacionais ou empresariais. 
Em outras palavras, a empresa poderia até deter motivos legítimos para deixar de apresentar proposta. Mas, essa legitimidade fica maculada a partir do momento em que contactava outros concorrentes e comunicava essa ausência de proposta às demais empresas e ainda registrava isso em planilhas, conforme documentos apreendidos na sede da Engevix, de modo a se beneficiar em outros certames que pudessem ter maior interesse para sua atuação comercial, e beneficiando outras empresas do cartel ao não participar, mesmo que potencialmente, das concorrências necessárias às licitações.
Deve-se observar que se tornou pública a existência de um esquema criminoso que atuava na Petrobras que envolvia a prática de crimes contra a ordem pública, corrupção e lavagem de dinheiro, com a formação de um poderoso cartel, autodenominado de "Clube" do qual participaram as empresas Odebrecht, Engevix, OAS, UTC, Camargo Correa, Techint, Andrade Gutierrez, Mendes Júnior, Promon, MPE, Skanska, Queiroz Galvão, Iesa, Galvão, GDK e Setal. Algumas empresas inclusive confirmaram não só a existência do cartel, mas deram detalhes de sua operacionalização em seus acordos de Leniência. A instrução anterior chamou atenção para a magnitude dos valores envolvidos (peça 66) :
 (...) 
47. Para que se tenha uma noção da ordem de grandeza dos altíssimos valores de propinas pagos aos referidos agentes, cumpre-se salientar que o Sr. Pedro Barusco, depois de firmar acordo de colaboração com o MPF, admitiu que recebeu em torno de 97 milhões de dólares de propina em decorrência do cargo que ocupava na Diretoria de Serviços da Petrobras e dos contratos que foram celebrados pelas empresas cartelizadas com a estatal (https://www2.camara.leg.br/camaranoticias/noticias/POLITICA/483027-EM-DEPOIMENTOS-A-JUSTICA,-BARUSCO-ADMITIU-TER-RECEBIDO-US$-97-MILHOES-EM-PROPINA.html) .
48. As provas obtidas foram tão consistentes que a própria Petrobras reconheceu o prejuízo da corrupção em seus balanços. Em abril de 2015, a estatal assumiu em suas demonstrações contábeis a existência de pagamentos indevidos identificados no âmbito da Operação Lava Jato, de R$ 6,194 bilhões. De acordo informações publicadas na grande mídia, já teriam retornados aos cofres da estatal em função das investigações da Operação Lava Jato, como ressarcimento dos danos, mais de R$ 2,5 bilhões (https://oglobo.globo.com/brasil/petrobras-recebe-r1-bilhao-recuperado-pela-operacao-lava-jato-22962734) .
De forma exemplificativa, vale aqui reproduzir trechos das informações prestadas pela empresa Camargo Corrêa, conforme destacado na instrução anterior de peça 66:
59. No Histórico de Conduta elaborado pelo Cade, a empresa Camargo Correa, signatária do Acordo de Leniência, esclarece que da terceira à décima sétima coluna do quadro acima, estabeleceu-se a ordem de preferência de cada empresa na execução das obras (de 1 a 3) , constando a sigla de cada uma das quinze empresas participantes ativamente da conduta até então, não incluindo nessa divisão de licitações a empresa Galvão Engenharia (peça 11, p. 8) .
60. De acordo com a signatário do referido acordo de leniência, as empresas foram codificadas da seguinte forma: (1) "PR": Promon; (2) "CN": Odebrecht; (3) "UT": UTC; (4) "TC": Techint; (5) "MJ": Mendes Junior; (6) "AG": Andrade Gutierrez; (7) "CC": Construtora Camargo Correia - CCCC; (8) "ST": Toyo Setal; (9) "ME": MPE; (10) "GQ": Queiroz Galvão; (11) "EI": lesa; (12) "AO": OAS; (13) "KS": Skanska; (14) "VX": Engevix; e (15) "DG": GDK (peça 11, p. 8) .
Como resta comprovado, esse complexo esquema de fraudes em licitações da Petrobras, que perdurou por anos, segundo as investigações, requer uma análise sistêmica das condutas de cada empresa licitante. Desse modo, diferentemente do que alegou a defesa, a Unidade Técnica não fez uma mera atribuição de ilicitude à conduta de não apresentação de propostas, mas sim, comprovou que tal conduta se inseria no modus operandi do cartel para aqueles certames. 
A comprovação de que o cartel atuou também nas licitações do Comperj está fartamente detalhada na Instrução anterior à peça 66, parágrafos 49 a 107. Aquela análise revela as tratativas entre as empresas e os ex-diretores da estatal e elucida como foi orquestrada a divisão das licitações do Comperj entre as empresas cartelizadas, dentre as quais, a Promon. 
Com base nas informações dos ex-diretores da Petrobras, consignadas em Termos de Colaboração (peças 16 a 19) , evidenciou-se que a atuação se deu da mesma forma que nas obras da Rnest, ou seja, resumidamente, o cartel definia previamente quem venceria qual licitação, buscando sempre que os valores contratados ficassem situados próximo ao limite superior máximo calculado pela Petrobras, muitas vezes acertado mediante novas tentativas de licitação efetuadas pela Petrobras (denominadas Rebid) , dado tamanho sobrepreço imposto nas propostas comerciais.
Por seu turno, o Histórico de Conduta do CADE (peça 11 a 14) e a Nota Técnica 38/2015/ASSTEC-SG/SGA2/SG/CADE com seu Anexo (peças 62 a 64) complementam as informações prestadas pelos ex-diretores, apresentando ainda mais detalhes dessas ilícitas atividades. 
Naqueles documentos são apresentadas evidências consistentes, tais como mensagens eletrônicas, tabelas e planilhas de divisão de preferência de obras, além de anotações manuscritas entregues por colaboradores. Vale aqui ressaltar novamente que os acontecimentos narrados por colaboradores foram confirmados e/ou reforçados por provas obtidas por meio de busca e apreensões, devidamente autorizadas pela justiça competente, ou seja, foram comprovadas de maneira independente e convergem aos termos de colaboração prestados por diversos responsáveis envolvidos nos ilícitos.
Como bem já relatado, foi apreendida na sede da empresa Engevix (uma das empresas integrantes do cartel) uma planilha intitulada "Proposta de Fechamento do Bingo Fluminense" datada de 25/6/2009, onde são listadas obras do Comperj, conforme consignado na instrução anterior (peça 66, p. 17-18) . Nesse documento se verifica referência à empresa Promon, comprovando as informações prestadas pelos colaboradores.
Em outro documento, também apreendido na sede da Engevix, constata-se que reuniões eram efetivadas para que os interesses de cada empresa fossem compatibilizados (peça 66, p. 19-20) :
65. A PF apreendeu também na sede da Engevix um documento datado de 14/8/2009, intitulado de "Reunião do Bingo", com a indicação das obras das unidades UCR ("Coque") , UDAV (UDA/UDV) , HCC e HDTs, todas do Comperj, que seriam divididas entre as empresas participantes do "Clube das 16", conforme reprodução abaixo:
Quadro 8 - Documento elaborado pela UTC e apreendido na Engevix
 
Fonte: Auto de infração da PF (peça 8, p. 3) .
66. Ressalta-se que os documentos acima mencionados eram apresentados nas reuniões do "Clube" de forma propositiva, não representando uma decisão final sobre a alocação dos projetos (peça 11, p. 12) , pois algumas licitações não foram realizadas ou ocorreram com proporções diferentes, a exemplo da licitação das obras da unidade HCC, vencida pela Alusa, empresa não participante da divisão das obras do Comperj, conforme será abordado adiante.
67. Cumpre registrar ainda que o Relatório Final da Comissão Interna de Apuração DIP DABAST 70/2014, constituída especificamente para analisar procedimentos de contratação adotados na implantação do Comperj, identificou irregularidades em diversos certames. Esse relatório declara que as falhas de gestão, planejamento e coordenação na execução do projeto e não conformidades podem ter contribuído para facilitar a ocorrência de ações criminosas sob investigação pela Operação Lava Jato (peça 13, p. 71) .
68. Dentre as irregularidades apontadas no referido relatório final, destacam-se: antecipação da contratação das unidades de processos (UDAV, UCR, UHCC e UHDT) , inclusão de empresas nos processos licitatórios sem justificativas consistentes; comissão de licitação com membros sem a devida qualificação e experiência em contratações de grande porte; licitações da UDAV, UCR e UHCC iniciados sem que os projetos básicos estivessem concluídos; e revisões de estimativas de preços após abertura das propostas com justificativas inconsistentes (peça 13, p. 70-71) .
A instrução anterior apresenta ainda análise comparativa entre os resultados das licitações do Comperj, objeto do processo originário, com os indícios e provas da atuação do cartel colacionados nos autos, cujo conhecimento por parte deste Tribunal se deu somente após o compartilhamento das provas obtidas no âmbito da Operação Lava Jato.
Assim, com relação à licitação para as Unidades de Destilação Atmosférica e a Vácuo (UDAV) , vencida pelo consórcio formado pelas empresas Skanska, Promon e Engevix, no valor de R$ 1.115.000.000,00, restou comprovada a participação da empresa nos ilícitos, vez que o resultado da licitação, já havia sido acordado no âmbito do cartel. 
Todo esse encadeamento lógico foi assim delimitado pela instrução anterior (peça 66) :
 (...) 
72. Observa-se que, em todas as rodadas de licitação (Bid e Rebid) , somente consórcios formados exclusivamente por empresas do cartel apresentaram propostas de preços. Além disso, há de se ressaltar que, nas reuniões do "Clube" em que eram repartidas as obras entre as empreiteiras, já havia sido definido e documentado que o consórcio formado pelas empresas Skanska, Promon e Engevix seria o escolhido do cartel para vencer esse certame, que contou com o apoio dos referidos empregados da Petrobras (peças 8, p. 2, 3 e 13; 9, p. 48-50; 11, p. 8-12; e 12, p.5) .
73. No Histórico de Conduta da Setal/Sog elaborado pelo Cade, são apresentadas anotações manuscritas feitas em reunião realizada com os participantes do cartel com indicação expressa dos ajustes anticompetitivos relacionados à licitação da UDAV, que ocorreria por meio dos seguintes consórcios: i) Mendes Junior e UTC, (ii) Queiroz Galvão e Galvão Engenharia, e (iii) Techint e Andrade Gutierrez, tendo sido definido que o consórcio Promon/Skanska/Engevix venceria e os demais apresentariam propostas de cobertura (peça 9, p. 48-51 e 61-62) . Insta observar que o mesmo grupo de empresas que entraria nessa licitação, em consórcio, previamente definido nas reuniões do cartel, foi o que promoveu a proposta vencedora do certame.
74. Desta forma, o resultado desse certame foi concordante das provas obtidas nas investigações da Operação Lava Jato por meio de apreensões de documentos pela PF realizadas na sede da Engevix relacionados às licitações de obras do Comperj. Dentre os documentos apreendidos, constam planilhas com informações sobre a divisão da licitação das obras da UDAV entre as empresas cartelizadas (...) 
Conclui-se que cartel detinha informações privilegiadas e pôde alocar as licitações conforme interesse e capacidade técnica de cada empresa, haja vista que seus objetivos eram, dentre outros, obter fraudulentamente os contratos, maximizar os lucros de cada empresa de forma que os valores contratados ficassem situados próximo ao limite superior máximo calculado pela Petrobras, evitando uma possível concorrência em desfavor da estatal. Para efetivar essa "alocação ótima" de empreendimentos considerava-se, dentre outros aspectos, as características inerentes a cada empresa cartelizada.
Além disso, em sentença condenatória proferida nos autos do Processo 5083351-89.2014.404.7000, o então juiz titular da 13ª Vara da Justiça Federal em Curitiba/PR julgou comprovada a existência de um esquema criminoso envolvendo a empresa Engevix, seus executivos e dirigentes da Petrobras, dentre outros. Consta da sentença a participação fraudulenta da referida empresa especificamente quanto à licitação da UDAV do Comperj, sagrando-se vencedora do certame através de prévios ajustes de preferências realizados entras as empreiteiras (Ação Penal 5083351-89.2014.4.04.7000/PR, peça 44, p. 53-56 e 64-66) . Esse fato conclui que o referido certame foi objeto de ajuste prévio, o que coaduna com as evidências colacionadas aos autos.
Por todo exposto, os argumentos apresentados pela defesa não merecem prosperar.
III.2.4 - Da impossibilidade de imposição de sanções na hipótese de dúvida sobre o ato ilícito
Embasada nos depoimentos prestados pelos ex-dirigentes da Petrobras, no Parecer 299/2018/CONJUR-CGU/AGU e em algumas decisões proferidas no âmbito judicial (Ações Públicas em primeira e segunda instâncias) , sustenta a defesa que há, minimamente, razoável dúvida sobre a prática de eventual ato ilícito pela Promon, de sorte que ela não poderia ser responsabilizada, sob pena de restar violado o princípio do in dubio pro reo.
Verifica-se que os documentos apontados pela defesa fins de sustentar sua argumentação já foram analisados, de modo que nesse momento apenas será apresentado um resumo daquelas conclusões, sem prejuízo de comentários adicionais pertinentes, frente ao aludido pela empresa defendente.
Desta feita, pelas análises procedidas, concluiu-se que os depoimentos dos ex-diretores da Petrobras tendem a afastar a Promon de apenas uma das condutas ilícitas praticadas pelo cartel, qual seja, o pagamento de propina diretamente àqueles, mas sob nenhum aspecto prejudica ou contradiz os demais elementos colacionados nos autos, nem mesmo lança qualquer dúvida sobre a responsabilização proposta. 
Verificou-se ainda que o Parecer 299/2018/CONJUR-CGU/AGU proferido no âmbito do Processo Administrativo de Responsabilização-PAR, que concluiu pelo arquivamento do processo, além de não vincular o TCU, se embasou, em grande medida, na premissa de que o pagamento de propina diretamente ou por algum preposto da Promon, seria fator determinante para responsabilização da empresa o que, como visto, não é necessário à finalidade do presente processo, visto que os demais indícios e provas contra a empresa são suficientes e convergentes, no sentido da responsabilização proposta, em conformidade como os Acórdão 333/2015-TCU-Plenário, 823/2019-TCU-Plenário e 1223/2015- TCU-Plenário.
Nesse mesmo enforque, as decisões judiciais colacionadas nos autos pela defendente não foram aptas a afastar as conclusões da Unidade Técnica e, em homenagem ao princípio da independência das instâncias, de forma alguma, aquelas decisões prejudicam ou inviabilizam a análise aqui empreendida. 
Vale relembrar que Promon fora afastada do polo passivo das ações por insuficiência de elementos atinentes ao processo judicial, não sendo constatada a negativa de autoria ou inexistência dos fatos, circunstâncias estas que vinculariam esta Corte de Contas, conforme Acórdão 6903/2018-TCU-Segunda Câmara e 344/2015-TCU-Plenário.
Assim, após minucioso escrutínio das extensas provas replicadas nestes autos, concluiu-se que estão presentes todos os elementos necessários à responsabilização da empresa, constatou-se que o cartel se reunia previamente e alocava as licitações entre as empresas cartelizadas de modo a compatibilizar seus escusos interesses. 
Além disso, a Promon foi constantemente apontada como uma das empresas atuantes no grupo, tal como consignado em diversos documentos, conforme restou demonstrado. 
Nesse sentido, entende-se que não restam dúvidas quanto à participação da Promon nos ilícitos perpetrados, conforme tentou demonstrar a defesa. As provas e indícios, somados às conhecidas circunstâncias, autorizam essa conclusão pela prática de fraude às licitações, de modo que não cabe aplicação, nesse caso, do princípio do in dubio pro reo, uma vez que não resta dúvida de sua participação nas fraudes cometidas às licitações do Comperj.
Outro ponto de extrema atenção e que afasta por completo quaisquer dúvidas quanto à participação da empresa nos ilícitos, é o fato de que os depoimentos dos colaboradores e as informações prestadas em sede de acordos de leniência são corroborados por diversas provas independentes. 
É cediço que uma das premissas para celebração de Acordos de Leniência é a de que se obtenha informações e documentos que comprovem o ilícito, inteligência dada pelo art. 16, inciso II da Lei 12.846/2013, como se segue:
Art. 16. A autoridade máxima de cada órgão ou entidade pública poderá celebrar acordo de leniência com as pessoas jurídicas responsáveis pela prática dos atos previstos nesta Lei que colaborem efetivamente com as investigações e o processo administrativo, sendo que dessa colaboração resulte:
I - a identificação dos demais envolvidos na infração, quando couber; e
II - a obtenção célere de informações e documentos que comprovem o ilícito sob apuração.
Além das provas apresentadas diretamente pelos colaboradores, sem as quais não haveria sequer a celebração de tais acordos, as informações constantes daqueles depoimentos e acordos são comprovadas por provas independentes, obtidas diretamente pela Polícia Federal em regular processo investigativo, ou seja, provas não produzidas diretamente no âmbito dos acordos de colaboração e que, ainda assim, guardam estrita complementariedade. 
Essa relação de complementariedade fica evidente quando se analisa os documentos apreendidos na sede da empresa Engevix. À luz do princípio da razoabilidade, verifica-se que seria impossível aceitar outra interpretação que não a postulada pela Unidade Técnica, para, por exemplo, a planilha intitulada "Bingo Fluminense", constante do Auto de Preensão da PF (peça 10, p. 2) . Primeiro porque, como constatado, as informações lá constantes não se referem a um bingo ou evento semelhante. Segundo que fossem as informações públicas ou obtidas de forma lícita não haveria necessidade de dissimular um "bingo". 
Como confirmado pelas próprias empresas signatárias dos Acordos de Leniência, tais documentos materializavam o resultado das reuniões do cartel que, por óbvio, não poderiam ser levadas a registro, sendo, portanto, o "Bingo Fluminense", no exemplo acima citado, um meio de dissimular o real conteúdo informacional constante daqueles documentos.
Além dessa confirmação por parte dos colaboradores, as informações constantes daqueles documentos guardam complementariedade com as demais provas já apresentadas e com os resultados observados nas licitações, conforme consignado na instrução anterior a título exemplificativo, replica-se aqui os seguintes trechos elucidativos (peça 66, p. 20-22) :
 (...) 
71. O Contrato 0800.0056801.10.2, datado de 8/3/2010, foi firmado entre a Petrobras e a Consórcio Skanska-Promon-Engevix após a realização da terceira rodada de apresentação de propostas comerciais em virtude da desclassificação dos licitantes decorrente de preços excessivos (peças 23 a 25) , conforme sintetizado no quadro a seguir:
 (...) 
b) tabela denominada "Proposta de Fechamento do Bingo Fluminense", datada 25/6/2009, em que há apontamento das siglas "SK/PRO/VX", correspondentes ao consórcio formado pelas empresas Skanska, Promon e Engevix, relacionadas às obras "UDA + UDV" (peça 8, p. 2) ; e
c) quadro intitulado "Reunião do Bingo", datado de 14/8/2009, em que há apontamento das siglas "SK/PRO/VX", correspondentes ao consórcio formado pelas empresas Skanska, Promon e Engevix, em primeiro plano, relacionadas às obras "UDA/UDV", bem como as siglas dos demais consórcios que apresentariam propostas de cobertura (peça 8, p. 3) .
Desse modo, os argumentos aduzidos pela Defesa não merecem prosperar.
III.2.5 - Impossibilidade de imputação de penalidade pela mera condição de consorciada
Nesse tópico, em síntese, alude a defesa que uma vez que já demonstrada a ausência de ilícitos praticados diretamente pela Promon, também que não caberia sua responsabilização por fatos que tenham sido eventualmente praticados por outra pessoa jurídica com a qual tenha se consorciado, conforme Acórdão 1083/2019-TCU-Plenário.
Para reforçar tal argumento, relembra que esse foi o posicionamento esposado na decisão do Agravo de Instrumento 5046411-08.2016.4.04.0000, no qual o TRF4 reconheceu não ser possível imputar  responsabilidade solidária à Promon por ato ímprobo, fundado na simples condição de consorciada (peça 78, p. 33-34) , bem como no bojo da Ação Civil Pública 5011396-27.2016.4.04.7000 da 2ª Vara Federal de Curitiba e da decisão do Ministério da Transparência e Controladoria-Geral da União (CGU) no âmbito do Processo Administrativo de Responsabilização (PAR) 00190.004165/2015-55 (peça 78, p. 34-35) .
De fato, o argumento aduzido pela defesa no sentido de que não cabe responsabilização apenas pela mera participação em consórcio com a empresa comprovadamente fraudadora é válido, conforme delimitado no Acórdão 1083/2019-TCU-Plenário, relatoria do ministro Benjamin Zymler, cujo enunciado de jurisprudência dispõe:
A condição de consorciada, por si só, não é apta a subsidiar a aplicação da sanção por fraude à licitação (art. 46 da Lei 8.443/1992) , caso o ilícito tenha sido cometido por outra empresa integrante do consórcio, em decorrência do caráter personalíssimo da pena, segundo o qual nenhuma sanção passará da pessoa do condenado (art. 5º, inciso XLV, da Constituição Federal) .
Conforme se verifica no voto apresentado pelo eminente relator, tal entendimento tem guarida em um cenário onde não há provas suficientes para se firmar o entendimento de que houve participação da empresa na fraude à licitação:
 (...) 
29.Compulsando o conjunto probatório trazido ao processo, entendo que ele não permite afirmar, acima de qualquer dúvida razoável, que houve participação da sociedade empresária [empresa] em suposta fraude à licitação das obras de terraplenagem, mediante a prática de pelo menos um dos atos indicados na oitiva: ajuste de preços, combinação de preços, quebra de sigilo das propostas, divisão de mercado, oferta de propostas de cobertura para justificar o menor preço ofertado, combinação prévia de resultados e consequente direcionamento das licitações e ausência de formulação de proposta para beneficiar a empresa escolhida pelo cartel.
30.Embora haja evidências nos autos de que a sociedade empresária [construtora] obteve informações privilegiadas de agentes públicos da Petrobras acerca do orçamento estimativo do certame e que estabeleceu tratativas com dirigentes da companhia para aumentá-lo (item 25, letra c, supra) , não há prova nos autos de que a sociedade empresária [empresa] tomou parte desse ajuste ou mesmo que teve ciência de sua ocorrência.
Contudo, esse não é o cenário fático delineado nos autos.
Destaca-se em primeiro lugar que, contrariamente ao que alega a Defesa, resta comprovada a prática de ilícitos pela Promon no âmbito das licitações em análise, conforme farto arcabouço probatório colacionado nestes auto e acostados como se segue: peças 7 e 8- Relatório de Auditória, que apontou, dentre outros achados, o sobrepreço nas contratações; peça 10 - Auto de Apreensão da Polícia Federal na Sede da Engevix; peças 11 a 14 - Histórico de Conduta do Cade; peça 15-  Relatório de apuração da Petrobras sobre licitações do Comperjt;  peça 16 a 24 - depoimento e termos de colaboração; peças 37 a 42- proposição de ação por ato de improbidade administrativa; peças 46, 49,52, 56, 58 e 60- sentenças condenatórias; peças 43, 45, 47, 48, 50, 51, 53, 55, 57, 59 e 61- Denúncias do MPF;  peças 62 a 64- Nota Técnica n. 38/2015/ASSTEC-SG/SGA2/SG/CADE  e Anexos.
 Ademais, a Promon não foi chamada aos autos simplesmente por ter se consorciado com a empresa comprovadamente fraudadora, mas sim por ser partícipe de um grande esquema que praticou fraudes em licitações conduzidas pela Petrobras, sagrando-se vencedora inclusive em alguns certames eivados de concorrência.
Com efeito, conforme restou demonstrado pelas análises efetivadas, há elementos suficientes para se concluir pela participação da Promon no esquema de fraudes orquestrado pelo cartel. A imputação de responsabilidade proposta é embasada em amplo conjunto probatório convergente no sentido do cometimento dos ilícitos.
Dessa forma, não há que se aplicar o entendimento esposado no Acórdão do TCU supramencionado, pois a imputação de responsabilidade não se pauta somente pela condição de consorciada, como tentou demonstrar a defesa.
Não bastasse todos esses apontamentos, impende também destacar que a expertise técnica e a grande experiência em projetos industriais, bem como as demais características técnicas destacadas pela defesa ora em análise, levam ao lógico raciocínio de que a Promon era profunda conhecedora do mercado em que atuava.
Nesse sentido, por uma simples ordenação lógica desse raciocínio conclui-se que uma empresa tão qualificada e competente conhecia muito bem as estimativas de custos dos projetos licitados pela Petrobras, tanto que era uma empresa cadastrada na estatal e concorria nas licitações, seja ou não de forma consorciada com outra empresa, uma vez que fora convidada para todas as licitações objeto deste processo, dada pré-qualificação do cadastro de fornecedores da Petrobras, pré-qualificação essa que não a impunha condicionante de atuar em consórcio. Se assim o fosse, não teria sido convidada para os referidos certames.
Também é sabido que a fraude levada a cabo pelo cartel visava, dentre outros benefícios, auferir lucros muito superiores aos que seriam obtidos em um mercado concorrencial. Por certo também, resta patente que empresas do ramo conheciam os custos associados aos empreendimentos licitados pela Petrobras, conhecimento necessário à atuação e capacitação para figurar no cadastro da estatal.
Desta maneira, difícil aceitar o argumento de que a Promon, empresa com tamanha capacidade técnica e expertise em sua área de atuação, se consorciava com empresa reconhecidamente fraudadora, apenas por questões técnicas, e que desconhecia as práticas delituosas, mesmo auferindo lucros muito superiores aos de mercado, do qual teria enorme experiência.
Vale ainda destacar que não se trata de uma empresa nova no mercado, mais ainda, não se trata de uma associação para execução de tarefa ou projeto específico, o que poderia justificar o suposto desconhecimento dos meios escusos de pelos quais as licitações foram vencidas e dos valores globais licitados. Trata-se de grandes empreendimentos para os quais as empresas participantes do consórcio eram plenamente capacitadas junto a Petrobras. 
Desta feita, os argumentos apresentados não merecem prosperar.
III.2.6 - Da prescrição da pretensão punitiva do Tribunal de Contas da União à luz da jurisprudência do STF
Em síntese, a defesa alega prescrição da pretensão punitiva do TCU, fundamentando tal argumento em decisão proferida pelo Supremo Tribunal Federal, em sede de Mandado de Segurança n. 32.201/DF, que teria reconhecido ser de 5 (cinco) anos o prazo prescricional, o que teria superado o entendimento então vigente nesta Corte de Contas, consubstanciado no Acórdão 1441/2016-TCU-Plenário, Relatoria do Ministro Benjamin Zymler.
Reforça que decisão da Suprema Corte se funda na adequada compreensão de que a prescrição da pretensão punitiva do TCU é regulada integralmente pela Lei 9.873/1999, valendo-se para isso de trecho do Voto do Ministro Relator daquele processo.
Após discorrer sobre os motivos que supostamente fundamentariam a adoção do prazo prescricional de 5 anos, a defesa então apresenta alguns argumentos que propugnam pela fixação do marco inicial da contagem de prazo como sendo, em síntese, a data de celebração dos respectivos contratos. 
Nessa linha, apresenta ainda uma tabela na qual consta, sob esse prisma, os marcos iniciais e finais da contagem do prazo prescricional para as fraudes ocorridas nas licitações do Comperj: UDAV estaria prescrito em 8/3/2015; UHCC prescrito em 8/3/2015; UCR em 1º/4/2015 e; UHDT teria prescrito em 10/9/2015 (peça 78, p. 40-41) . 
Observa-se que os argumentos da defesa, no que toca à prescrição quinquenal, assentam-se em interpretação evocada a partir do julgamento de um caso concreto do STF, qual seja, o Mandado de Segurança 32.201/DF.
Todavia, no âmbito desta Corte de Contas, vige, após a prolação do Acórdão 1441/2016-TCU-Plenário (Ministro Relator, Benjamin Zymler) , o entendimento de que o prazo prescricional da pretensão punitiva do TCU segue o prazo geral de prescrição, indicado no art. 205 do Código Civil, ou seja, prazo decenal.
Cabe registrar que o paradigmático Acórdão retro solucionou incidente de uniformização de jurisprudência suscitado em sede de recurso de reconsideração, haja vista a importância do tema e a notória divergência jurisprudencial, prevalente até aquele momento, fatos estes consignados inclusive nos Votos Revisores apresentados. 
Vale dizer, aquele julgamento foi precedido por amplo e irrestrito debate, considerando-se diversos aspectos formais e materiais, em consonância com os mandamentos constitucionais, de modo que não assiste razão à defendente no sentido de afastar tal entendimento com base em julgamento de um caso concreto no âmbito do STF.
Nesse sentido, excerto do Voto expresso pelo Exmo. Ministro Walton Alencar Rodrigues por ocasião da prolação do referido Acórdão 1441/2016-TCU-Plenário, nos autos do processo TC 030.926/2015 7, que tratou de buscar resolver incidente de uniformização de jurisprudência sobre o assunto em questão que, nos termos do art. 91 do Regimento Interno do TCU, assevera:
 (...) 
Essa, aliás, a dicção do art. 4º da Lei de introdução às normas do direito brasileiro, que transcrevo, in verbis: "Art. 4º Quando a lei for omissa, o juiz decidirá o caso de acordo com a analogia, os costumes e os princípios gerais de direito".
No caso em exame, não há lacuna a ser preenchida por analogia com o direito público ou civil, mas regra de incidência direta, assentada no art. 205 do Código Civil.
Por essas razões, afasto-me das conclusões trazidas pelo Relator, no sentido de que o Tribunal haveria de subordinar seu poder-dever de impor sanções à prescrição quinquenal, por ser esse o prazo preponderante "no microssistema do Direito Público".
Manifesto-me, pois, pela incidência da regra geral de prescrição assentada no Código Civil, aplicável a todos os casos em que a lei sobre ela não dispuser explicitamente.
 (...) 
Ainda que se pretendesse afastar da regra geral de prescrição, consagrada na legislação civil codificada, para buscar guarida na analogia, não se poderia adotar como premissa a existência de prazo geral de prescrição, a regular todas as matérias de direito público, porque tal entender não se mostra compatível com a necessária ampliação dos prazos prescricionais para infrações potencialmente mais graves. Essa a regra fundamental a permear o ordenamento jurídico pátrio.
O Código Penal estabelece prazos prescricionais maiores para crimes com penas privativas de liberdade mais longas, e menores, para ilícitos mais singelos. De igual sorte, a legislação civil codificada assenta a ocorrência de prazos prescricionais mais dilatados nos casos em que a pretensão do autor visa a proteger bem jurídico mais caro à sociedade.
Também na seara do direito administrativo, observa-se tal solução. A Lei 8.112/1990 fixa diferentes prazos prescricionais para ações disciplinares, consignando prazo de prescrição maior para as infrações mais graves, puníveis com demissão, cassação de aposentadoria ou disponibilidade e destituição de cargo em comissão, e menor para as infrações que suscitam apenas advertência.
Por essa razão, não é adequado padronizar o prazo prescricional de cinco anos na seara do direito administrativo. É certo que a infração que desperta o poder-dever de sanção do Tribunal, consagrado nos artigos 57 e 58 da Lei 8.443/1992 é muito mais grave que singela infração de trânsito, por exemplo.
Aliás, a própria fixação administrativa pelo TCU de prazo prescricional por demais exíguo conteria, até mesmo, negar vigência a previsão constitucional do art. 71, inciso VIII, segundo a qual incumbe ao TCU "aplicar aos responsáveis, em caso de ilegalidade de despesa ou irregularidade de contas, as sanções previstas em lei, que estabelecerá, entre outras cominações, multa proporcional ao dano causado ao erário".
Necessário, portanto, que o interesse do Estado em reprimir as condutas lesivas ao Erário ou contrárias ao interesse público encontre abrigo em prazo prescricional mais amplo que o assentado em normas destinadas a sancionar os autores de infrações administrativas menos graves aos olhos da sociedade.
Com efeito, assim é firmada a posição desta Corte de Contas no que concerne ao prazo prescricional, conforme Acórdão 1441/2016-TCU-Plenário, relatoria do Ministro Benjamin Zymler que assevera:
 (...) 
9.1.1. a pretensão punitiva do Tribunal de Contas da União subordina-se ao prazo geral de prescrição indicado no art. 205 do Código Civil;
9.1.2. a prescrição a que se refere o subitem anterior é contada a partir da data de ocorrência da irregularidade sancionada, nos termos do art. 189 do Código Civil;
9.1.3. o ato que ordenar a citação, a audiência ou oitiva da parte interrompe a prescrição de que trata o subitem 9.1.1, nos termos do art. 202, inciso I, do Código Civil;
9.1.4. a prescrição interrompida recomeça a correr da data em que for ordenada a citação, a audiência ou oitiva da parte, nos termos do art. 202, parágrafo único, parte inicial, do Código Civil.
Portanto, não se pode acolher as alegações da Defendente, contrárias ao prazo prescricional estabelecido nos itens 9.1.1 a 9.1.4 do Acórdão 1441/2016-TCU-Plenário que prevê prazo decenal.
Neste sentido, os prazos para a prescrição da pretensão punitiva no TCU, nos termos do Acórdão 1441/2016-TCU-Plenário, começam a contar a partir da data de celebração dos contratos da seguinte forma:
	Quadro 1 - Data da celebração dos contratos do Comperj
	Contrato
	Objeto
	Data da Celebração
	Peça

	0800.0056801.10.2
	UDAV
	8/3/2010
	Peça 25

	0858.0056936.10.2
	UHCC
	8/3/2010
	Peça 28

	0800.057282.10.2
	UCR
	1/4/2010
	Peça 31

	0800.0060702.10.2
	UHDT
	10/9/2010
	Peça 34

Portanto, não serão acolhidas as alegações da defesa contrárias ao prazo prescricional estabelecido nos itens 9.1.1 a 9.1.4 do Acórdão 1441/2016-TCU-Plenário que prevê prazo decenal, que para o caso em questão começou a contar na data das assinaturas dos contratos acima detalhadas, sendo interrompido em 5/4/2017, data que foi ordenada a oitiva das empresas, nos termos do Acórdão 632/2017-TCU-Plenário, subitem 9.2.11, exarado nos autos do TC Processo 009.834/2010-9 (peça 3) .
III.2.7 - Do desmembramento do processo para análise da manifestação da Promon 
Acerca do pedido para desmembramento, verifica-se que esta sistemática já é a adotada. 
Do processo original que resultou no chamamento da empresa, qual seja, o TC Processo 010.816/2017-8, constituiu-se o apartado TC Processo 006.778/2020-8, processo específico para análise dos elementos ora apresentados pela Promon.
III.2.8 - Conclusão
Nessa parte final, conforme acostado à peça 78, há diversas solicitações formuladas com base nos argumentos apresentados ao longo de suas razões de justificativa. Todos esses pontos foram devidamente analisados, exceto um, que versa sobre a requisição de produção de prova pericial, como se segue, in verbis (peça 78, p. 43) :
 (...) 
151. Por derradeiro, no caso de não serem acolhidos os argumentos ora apresentados quanto à ausência de comprovação da autenticidade do conteúdo e das datas de preenchimento dos documentos relacionados à Instrução, incluindo de sua cadeia de custódia, requer-se desde já a produção de prova pericial sobre esses documentos, o que se faz em atenção aos princípios do contraditório e da ampla defesa, nos termos do art. 5º, LV, da CR/88, do art. 2º da Lei n. 9.784/1999 e da Súmula Vinculante n. 3, do Supremo Tribunal Federal.
Verifica-se, com base na jurisprudência desta Corte de Contas que o pedido formulado pela defesa não se coaduna com entendimento atual.
Nesse sentido o Acórdão 130/2008-TCU-Plenário, relatoria do Ministro Aroldo Cedraz que dispõe:
A produção de provas nos autos de controle externo é feita sob a forma escrita, sem a necessidade de convocação de testemunhas ou peritos, para conferir ao processo a necessária agilidade. A produção de provas periciais e testemunhais decorre do Código de Processo Civil (CPC) , cuja aplicabilidade, aos processos do TCU é apenas subsidiária.
Ainda nesse sentido, o Acórdão 2491/2016-TCU-Primeira Câmara, relatoria do Ministro Walton de Alencar Rodrigues que assevera:
O processo de controle externo não admite a produção de prova pericial, não cabendo aplicação analógica das disposições referentes à prova do processo civil, pois a Lei 8.443/1992 e o Regimento Interno do TCU dispõem, exaustivamente, acerca dos meios de prova disponíveis aos responsáveis.
As provas produzidas perante o Tribunal de Contas da União, inclusive as declarações, devem ser sempre apresentadas na forma documental.
Com efeito, as normas contidas tanto na Lei 8.443/1992 quanto no Regimento Interno do TCU disciplinam e operacionalizam a aplicação dos princípios constitucionais do contraditório e da ampla defesa nos processos desenvolvidos nesta Corte de Contas, de forma a preservar a viabilidade do controle externo das despesas públicas, que também tem sede constitucional.
Não se harmonizam com esse controle, cujo caráter é eminentemente administrativo, as formalidades do processo judicial, o que poderia gerar atrasos que privariam sua atuação de qualquer eficácia. Por isso, a legislação preferiu, legitimamente, a aceitação somente de provas sob a forma escrita, dispensando a convocação de testemunhas ou peritos, o que confere ao processo a necessária agilidade. Destaque-se ainda que a produção de provas periciais e testemunhais não advém da Constituição, mas decorre do Código de Processo Civil, cuja aplicabilidade nos processos deste Tribunal é subsidiária.
Dessa forma, a jurisprudência desta Corte informa que a exigência contida no art. 162 do Regimento Interno do TCU, o qual determina que as provas produzidas perante o TCU devam sempre ser apresentadas de forma documental, o que exclui a produção de prova testemunhal e pericial, é absolutamente constitucional e legal, encontrando-se preservados todos os princípios emanados da Constituição que lhe digam respeito, dentre os quais a ampla defesa e o contraditório. Nesse sentido são os Acórdão 352/2017-TCU-Primeira Câmara, rel. BENJAMIN ZYMLER; 1623/2017-TCU-2ª Câmara, rel. AUGUSTO NARDES; 1481/2016-TCU-Plenário, rel. ANA ARRAES; 3535/2015-TCU-2ª Câmara, rel. AUGUSTO NARDES; 1.292/2018-TCU-1ª Câmara, rel. BRUNO DANTAS; 1.856/2019-TCU-1ª Câmara, rel. BRUNO DANTAS, entre outros.
 Assim, as alegações da defesa não devem ser acatadas.
III.3 - Da dosimetria da sanção de declaração de inidoneidade
O exame técnico acima demonstrou que a empresa Promon Engenharia participou ativamente de fraudes em licitações do Comperj, objeto deste processo (UDAV, UHCC, UCR e UHDT) , mediante as seguintes condutas: conluio, combinação de preços; quebra de sigilo das propostas; divisão de mercado; oferta de propostas cobertura; combinação prévia de resultados e consequente direcionamento das licitações; para beneficiar a si e as demais empresas participantes do cartel. 
Tais atos ilícitos afrontaram de forma grave e continuada os princípios constitucionais insculpidos no art. 37, caput e inciso XXI, no art. 173, §1º, inciso III, ambos da Constituição Federal (CF/1988) , precipuamente os da legalidade, da impessoalidade, da moralidade e da igualdade de condições aos concorrentes em processo licitatório. Ademais, infringiram o item 1.2 do Decreto 2.745/1998. 
Assim, por sua gravidade, a fraude à licitação enseja aplicação de sanção proporcional, de forma a punir o infrator e repelir intenções futuras de prática de tal ato faltoso. Nesse sentido é a Declaração de Voto do Min. Relator Vital do Rêgo, que acompanha o Acórdão 348/2016-TCU-Plenário: 
5. Aqueles que fraudam certames licitatórios com o objetivo de obter vantagens para si ou para terceiros, atitude que não se coaduna com os valores da nossa sociedade, comportamento que não se harmoniza com os princípios consagrados no nosso ordenamento jurídico, devem ter reprimenda proporcional à gravidade de todas as irregularidades que vierem a ser por eles perpetradas em desfavor da regra constitucional da licitação. (Grifos acrescidos) 
Acerca da dosimetria da sanção, ganha corpo neste Tribunal a tese que versa pela gradação proporcional à conduta. No Acórdão 414/2018-TCU-Plenário, o Exmo. Ministro-Relator Benjamin Zymler acolheu proposta formulada pelo MPTCU, que contempla uma gradação da sanção a ser aplicada, considerando a gravidade da conduta das empresas, nos seguintes termos, constantes do seu Voto: 
91. Sob essa premissa, acolho a argumentação do Ministério Público junto ao TCU no sentido de que a pena máxima deve ser reservada àqueles que praticaram conduta de maior gravidade em cada fraude. Nesse sentido, transcrevo as seguintes ponderações do Parquet: 
"Contudo, a pena máxima não deve recair igualmente sobre todas as empreiteiras, mas somente sobre as que praticaram as condutas mais graves em cada fraude. 
Proponho, então, os critérios seguintes para que se possa sopesar o grau de culpabilidade em função das condutas empregadas. 
A conduta mais gravosa corresponde à apresentação de proposta próxima ao limite admitido pela Petrobras, a fim de vencer o certame e celebrar contrato com preços excessivos. Às empresas que praticaram essa conduta, ou seja, às vencedoras dos certames... 
Às licitantes que apresentaram proposta de cobertura para conferir uma aparência de regularidade ao certame seria imputado prazo menor ... Sanção menor ainda seria imposta às empresas que adotaram conduta omissiva dolosa, que foram convidadas para o certame, mas se abstiveram de oferecer proposta..." (Grifos acrescidos) . 
Nesse sentido, tendo em vista que na licitação para execução das obras da UDAV, a Promon sagrou-se vencedora em consórcio com as empresas Engevix e Skanska e que nas demais licitações objeto deste processo, quais sejam, UHCC, UCR e UHDT, absteve-se de apresentar propostas, conforme apurado, propõe-se que lhe seja aplicada a sanção inidoneidade para participar de licitações com a Administração Pública Federal pelo prazo de 5 (cinco) anos, em sintonia com o Acórdão acima citado. 
IV- CONCLUSÃO
	Cuidam os autos de processo apartado para verificar a ocorrência de fraudes em licitações conduzidas pela Petrobras relacionadas às obras de construção e montagem das UDAV, UHCC, UCR e UHDT, todas do Comperj, tendo como responsável a empresa Promon Engenharia Ltda., em atendimento ao subitem 9.2.11 do Acórdão 632/2017-TCU-Plenário, de relatoria do Ministro Vital do Rêgo.
	Em conformidade com o Acórdão supra mencionado, a instrução anterior (peça 66) destinou-se a: (a) ouvir as empresas e os funcionários da Petrobras envolvidos nos atos que culminaram com as fraudes e restrições à competitividade e (b) na hipótese de confirmação das irregularidades e do estabelecimento dos respectivos nexos de causalidade, as empresas sejam declaradas inidôneas para licitar com a Administração Pública Federal e os funcionários da Petrobras sejam inabilitados para o exercício de cargo em comissão ou função de confiança no âmbito da Administração Pública.
Conforme matriz de responsabilização constante da peça 66, a Promon Engenharia Ltda., empresa que figura como uma das participantes do cartel, foi instada a se manifestar mediante Ofício 0985/2019-TCU/SeinfraOperações, de 2/9/2019 (peça 69) . Com efeito, nesta instrução analisou-se as razões de justificativa (peça 78) e documentos complementares (peças 79 a 86) apresentados pela responsável. 
Na seção "Histórico" desta instrução descreve-se o empreendimento e o modus operandi das fraudes às licitações nas obras do Comperj, as quais ocorriam por meio de: (i) combinação prévia das vencedoras dos certames, viabilizado por meio da supressão de propostas, ou pelo oferecimento de propostas fictícias ou de cobertura; e (ii) pagamento de propinas a agentes públicos para obtenção de favorecimentos nas licitações.
O robusto conjunto probatório acostado aos autos permitiu concluir que a empresa Promon:
	a) participou do conluio entre as empresas para fraudar as licitações da Petrobras; e
	b) participou das fraudes às licitações do Comperj ora em análise.
Acrescente-se que a Promon não logrou êxito em afastar sua responsabilidade no ilícito ora tratado pelos motivos sintetizados a seguir, limitando-se, em sua manifestação, à tentativa de descaracterizar as provas legalmente obtidas, não buscando demonstrar eventual inexistência da fraude, tampouco provar que não teria participado da fraude inquinada, conforme exame técnico.
	A presente Representação se baseou em robusto conjunto probatório que demonstra de forma inconteste a ocorrência das fraudes. Dentre outros, as seguintes evidências e documentos probatórios: peças 7 e 8- Relatório de Auditoria, que apontou, dentre outros achados, o sobrepreço nas contratações; peça 10 - Auto de Apreensão da Polícia Federal na Sede da Engevix; peças 11 a 14 - Histórico de Conduta do Cade; peça 15-  Relatório de apuração da Petrobras sobre licitações do Comperjt;  peça 16 a 24 - depoimento e termos de colaboração; peças 37 a 42- proposição de ação por ato de improbidade administrativa; peças 46, 49,52, 56, 58 e 60- sentenças condenatórias; peças 43, 45, 47, 48, 50, 51, 53, 55, 57, 59 e 61- Denúncias do MPF;  peças 62 a 64- Nota Técnica n. 38/2015/ASSTEC-SG/SGA2/SG/CADE e Anexos.
Os elementos probatórios carreados formam prova indiciária, com vários indícios fortes e convergentes, suficientes para comprovar a ocorrência da fraude à licitação, em consonância com o entendimento constante dos Acórdão 1223/2015-TCU-Plenário (Min. Rel. Ana Arraes) , 333/2015-TCU-Plenário (Min. Rel. Bruno Dantas) e 823/2019-TCU-Plenário (Min. Rel. Bruno Dantas) e, considerando a independência das instâncias, as decisões proferidas no âmbito cível e criminal não vinculam a decisão do TCU, exceto quando a decisão proferida na instância penal taxativamente declare a inexistência do fato ou a negativa da autoria, o que não é o caso.
Foi respeitado o princípio da presunção de inocência, pois foi facultado à Promon o contraditório e a ampla defesa. Além disso, cabe à empresa demonstrar, através de contraprovas, que não participou do esquema delituoso, pois a presente representação se baseou em vários indícios, fortes e convergentes, suficientes para comprovar a ocorrência da fraude à licitação, cuja conduta e clareza quanto ao tipo sancionatório foi devidamente demonstrada, bem como sua participação nas fraudes ocorridas.
A declaração de inidoneidade imposta pelo TCU abrange toda a Administração Pública Federal, sendo a atuação da Administração de forma direta, indireta ou por meio de transferências voluntárias (item 9.2.1 do Acórdão 348/2016-TCU-Plenário, Min. Relator Walton Alencar Rodrigues) .
Portanto, conforme delineado na presente Instrução, resta comprovada a ocorrência de fraudes nas licitações conduzidas pela Petrobras, relacionadas a certames para obras de construção e montagem das Unidades de Destilação Atmosférica e a Vácuo (UDAV) , Hidrocraqueamento Catalítico (UHCC) , Unidade de Coqueamento Retardado (UCR) e Unidade de Hidrotratamento de Destilados Médios (UHDT) , todas do Complexo Petroquímico do Rio de Janeiro (Comperj) , mediante conluio entre as empresas para a prática das seguintes condutas, conforme matriz de responsabilização em anexo: combinação de preços, quebra de sigilo das propostas, divisão de mercado, combinação prévia de resultados e consequente direcionamento das licitações, e ausência de formulação de proposta para beneficiar a empresa escolhida pelo cartel.
	Nesse sentido, propõe-se que lhe seja aplicada a sanção inidoneidade para participar de licitações com a Administração Pública Federal pelo prazo de 5 (cinco) anos, em sintonia com o Acórdão acima citado.
V - PROPOSTAS DE ENCAMINHAMENTO
Diante do exposto, submetem-se os autos à consideração superior, propondo ao Tribunal:
a) rejeitar as razões de justificativa da empresa Promon Engenharia Ltda. (CNPJ 61.095.923/0001-69) , para, no mérito, declarar a sua inidoneidade, assim como a das pessoas jurídicas (controladas, subsidiárias, etc.) cujos estatutos ou contratos sociais forem objeto de alteração para absorver as atividades da empresa penalizada ou de outras sociedades empresariais que vierem a ser criadas para contornar a presente sanção, com fundamento no art. 46 da Lei 8.443/1992, para participar, por 5 (cinco) anos, de licitações na Administração Pública Federal, bem como em certames promovidos na esfera estadual, distrital e municipal cujos objetos sejam custeados com recursos federais repassados por força de convênios ou instrumentos congêneres;
b) comunicar à Secretaria de Logística e Tecnologia de Informação do Ministério do Planejamento, Orçamento e Gestão sobre a declaração de inidoneidade do item "a", atentando para que atenda às recomendações exaradas no item 9.6 do Acórdão 1986/2013-TCU-Plenário;
c) encaminhar cópia do acórdão que vier a ser proferido, acompanhado do Relatório e do Voto que o fundamentam, à empresa responsável, para ciência;
d) encaminhar cópia do acórdão que vier a ser proferido, acompanhado do Relatório e do Voto que o fundamentam à Força-Tarefa do Ministério Público Federal no Paraná, à 13º Vara Federal de Curitiba, à Força-Tarefa da Advocacia-Geral da União no Paraná, ao Ministério da Controladoria-Geral da União (CGU) , ao Conselho Administrativo de Defesa Econômica (Cade) e à Diretoria de Governança, Risco e Conformidade da Petrobras (GRC) , para as medidas consideradas cabíveis.
e) determinar o apensamento, quando do encerramento do presente processo, ao processo da Representação originário (TC Processo 010.816/2017-8) , com vista à consolidação das decisões proferidas em razão dessa Representação decorrente às fraudes às licitações nas obras especificadas do Comperj.
2.	O diretor da Secretaria Extraordinária de Operações Especiais em Infraestrutura, em concordância com as propostas alvitradas pelo auditor, assim se manifestou (peça 90) :
Inicialmente, cabe mencionar a minha anuência com as análises empreendidas, com a excelência que o caso exigia, pelo auditor que subscreve a instrução de mérito desta Representação, acerca das fraudes cometidas pela empresa Promon Engenharia Ltda. nas licitações das unidades UDAV, UHDT, UCR e UHCC do Complexo Petroquímico do Rio de Janeiro - Comperj, formulada pela SeinfraOperações, com fundamento nos arts. 46 e 60 da Lei 8.443/1992, c/c art. 237, inciso VI, do RITCU.
Reforço, apenas, alguns pontos, tratados de maneira contundente na instrução, mas que merecem algumas considerações adicionais, a fim de que eventuais lacunas porventura existentes possam ser devidamente esclarecidas.
I.	Conjunto probatório - elementos oriundos da Operação Lava Jato - OLJ
Não é demais trazer, novamente, o conjunto probatório de elementos e evidências devidamente oferecidos ao contraditório e à ampla defesa da empresa (lista não exaustiva) , e que firmam o entendimento de que a Promon Engenharia Ltda. agiu ativamente nas fraudes cometidas nas licitações das obras do Comperj, por meio de sua atuação junto ao cartel das empreiteiras revelado pela Operação Lava Jato.
A tabela a seguir, extraída da instrução efetuada pelo auditor, traz, em síntese, os elementos que evidenciam, de maneira contextualizada, a participação da responsável na divisão de mercado efetuada pelo cartel das empreiteiras nas obras da Petrobras, em especial, no presente caso, nas obras das unidades UDAV, UHDT, UCR e UHCC do Comperj.
Tabela 1 - Provas e indícios colacionados nos autos.
	Peça
	Objeto
	Descrição

	8, p. 10-23
	Relatório de Fiscalização n. 387/2015
	Sobrepreço em virtude de preços superiores aos de mercado

	10, p. 2-26
	Auto de Apreensão da Polícia Federal na Sede da Engevix
	Inúmeras evidências da atuação do cartel, incluindo a Promon

	11 a 14
	Histórico de Conduta do Cade
	Confirmação da existência de cartel nas licitações das obras da Petrobras e detalhamento do modus operandi do cartel

	15, p.4-7
	Relatório de apuração da Petrobras sobre licitações do Comperj
	Diversas fragilidades e inconsistências tanto na concepção dos empreendimentos, quanto na condução dos processos licitatórios

	16, p. 1-5
	Termo de Colaboração 1, Paulo Roberto Costa
	Confirmação da existência de cartel nas licitações das obras da Petrobras e pagamento de propinas 

	17, p. 1-5
	Termo de Colaboração 1, Paulo Roberto Costa
	Confirmação da atuação do cartel nas licitações das obras da Petrobras 

	18, p. 2
	Termo de Colaboração 5, Pedro Barusco
	Identificação das empresas participantes do Cartel e atuação no Comperj, incluso Promon

	19, p. 2
	Termo de Colaboração 2, Pedro Barusco
	Identificação das empresas participantes do "núcleo duro" e modus operandi do Cartel, incluindo Promon

	20, 1-5
	Termo de Colaboração 2, Dalton dos Santos Avancini
	Detalhamento da atuação do cartel, incluindo obras do Comperj

	24, p. 5-11
	Termo de Colaboração 1 Augusto Ribeiro de Mendonça Neto
	Reconhecimento da atuação do cartel em licitação de obra do Comperj, incluso Promon

	62 a 64
	Nota Técnica n. 38/2015/ASSTEC-SG/SGA2/SG/CADE e Anexos
	Detalhamento das principais licitações fraudadas da Petrobras, incluindo as do Comperj, apresentando as evidências consistentes 

Fonte: instrução elaborada pelo auditor, com base nos documentos acostados aos autos.
Friso que todos esses elementos já foram fornecidos ao contraditório da responsável. E mesmo diante disso, continuam aptos a corroborar a atuação da Promon no cartel e nas fraudes cometidas às licitações em comento. Em síntese, firmam a conclusão da existência do cartel, de sua atuação nas obras do Comperj e da participação da Promon Engenharia Ltda. nessas irregularidades.
Ressalto que a instrução trouxe, de maneira pormenorizada, o conteúdo destas evidências que firmam o entendimento de que a responsável atuou de forma dolosa nas fraudes cometidas nas licitações das obras do Comperj, e que essa atuação trouxe prejuízo bilionário à estatal brasileira de petróleo, cujos resultados parciais das análises destas contratações estão sintetizados na tabela a seguir.
Esses prejuízos foram decorrentes, em sua essência, da ausência de competitividade provocada pelo Cartel nessas obras, cujas análises, em sede preliminar, foram efetuadas no âmbito de fiscalização promovida por este Tribunal no âmbito do TC Processo 009.834/2010-9.

Tabela 2 - Síntese dos superfaturamentos apurados nos contratos fraudados do Comperj, em análise no TCU.
	Contrato
	Valor Inicial (R$) 
	Aditivos (R$) 
	Sobrepreço (R$) 

	0800.0056801.10.2 - UDAV
	1.115.000.000,00
	365.239.712,74
	79.769.676,96

	0800.0057282.10.2 - UCR
	1.938.191.350,00
	688.054.188,89
	260.536.618,39

	0800.0060702.10-2 - UHDT
	977.814.500,00
	448.399.827,34
	99.311.296,73

	0858.0056936.10.2 - UHCC
	1.460.859.527,26.
	769.303.055,88
	104.388.883,35

Fonte: Relatório de Auditoria - peça 112 do TC Processo 009.834/2010-9.
Não obstante, em processo específico (TC Processo 005.081/2015-7) , por meio do Acórdão 3089/2015-TCU-Plenário, de relatoria do Exmo. Ministro Benjamin Zymler, o TCU identificou um prejuízo decorrente da atuação do Cartel em obras da Diretoria de Abastecimento da Petrobras de pelo menos 17% em relação ao valor base estimado pela Petrobras para contratos fraudados, ou 14,5% em relação aos valores contratados, cuja atuação do cartel ensejou a divisão do mercado.
Ao se aplicar esse percentual aos valores orçados para os contratos das unidades supracitadas, chega-se a um montante de sobrepreço de aproximadamente R$ 800 milhões (valores históricos) , nas quatro contratações, somente em termos de valores inicialmente contratados. Isso demonstra o quão danoso foi a atuação do cartel nas obras da Petrobras. 
Dessa forma, a convergência de diversas fontes de evidências (termos de colaboração, acordos de leniência de empresas junto ao MPF e ao CADE, elementos de busca e apreensão na sede de algumas empresas integrantes do cartel, e os resultados efetivos dessas licitações) demonstram, de maneira inequívoca, a divisão de obras entre os integrantes do cartel, maximizando seus lucros. 
II.	Estratégia da defesa nas razões de justificativa apresentadas
A defesa da empresa Promon Engenharia Ltda. buscou, por meio de suas razões de justificativa, atuar na tentativa de descontextualização das provas utilizadas, tratando de forma isolada algumas evidências colacionadas aos autos.
Como bem analisado pelo auditor em sua instrução, demonstrou-se que a referida empresa não logrou êxito em afastar sua responsabilidade nas irregularidades ora tratadas. Em verdade, a empresa, no mérito, se limitou, à tentativa de negar as diversas provas existentes e a se colocar como vítima das demais empresas consorciadas, sem conseguir provar que não teria participado do seu cometimento.
Porém, pelo observado nas licitações envolvendo os quatro certames, a Promon, inscrita no Cadastro de Fornecedores da Petrobras, foi convidada para todos os certames, o que, no entender da Estatal naquela ocasião, conferia à Promon a Aptidão para executar as obras. A associação à uma ou outra empresa visando oferecer preços predispõe da vontade de vencer um certame, e a apresentação da proposta de preços prescinde de competitividade para lograr êxito.
Assim, a Promon, juntamente com as empresas que ela se consorciou, tinha influência ou o total conhecimento dos preços a serem oferecidos, visando lograr êxito no consórcio para a qual escolheu se juntar.  
Conforme disposto no art. 46 da Lei 8.443/1992, não se condiciona a declaração de inidoneidade a nenhuma outra apuração, senão à ocorrência de fraude comprovada à licitação. E, ao se constatar a fraude à licitação, por decorrência lógica, opera-se também a anulação do contrato decorrente.
Nesse contexto, caberia à Administração, no caso a Petrobras (Administração Indireta) , no uso da autotutela administrativa, adotar providências nesse sentido.
Cabe ressaltar que a declaração de inidoneidade prevista no art. 46 da Lei 8.443/1992, decorrente da atuação constitucional de controle externo do TCU, é de natureza distinta da pretensão punitiva constante do Decreto 2.745/1998, que se refere a sanções referentes a infrações e descumprimentos na execução contratual. A declaração de inidoneidade imposta pelo TCU abrange toda a Administração Pública Federal, independente de administração direta ou indireta. 
Outro ponto bem debatido foi a questão alegada na defesa referente à prescrição. Conforme bem observado pelo auditor em sua instrução, não ocorreu a prescrição da pretensão punitiva por não cabimento da aplicação do prazo quinquenal, haja vista que o subitem 9.1.1 do Acórdão 1441/2016-TCU-Plenário (Min. Relator Walton Alencar Rodrigues) assenta que "a pretensão punitiva do Tribunal de Contas da União subordina-se ao prazo geral de prescrição indicado no art. 205 do Código Civil".
O art. 205 do Código Civil (Lei 10.406/2002) estabelece o prazo de dez anos para a prescrição, nos seguintes termos: "Art. 205. A prescrição ocorre em dez anos, quando a lei não lhe haja fixado prazo menor".
Da mesma forma, o Acórdão 679/2020-TCU-Plenário (Min. Relator Vital do Rêgo) ratifica que "A prescrição da pretensão punitiva do TCU subordina-se ao prazo geral de prescrição disposto na Lei 10.406/2002 (Código Civil) , dez anos, contados a partir da data da ocorrência da irregularidade e interrompido pelo ato que ordenar a citação, a audiência ou a oitiva da parte". 
III.	Do arquivamento do PAR na CGU e da absolvição da Promon em processos judiciais
Chama atenção aos argumentos adotados na defesa da Promon acerca do arquivamento do PAR na CGU e sua absolvição em processos judiciais, valendo-se destas decisões para tentar afastar sua participação nas fraudes cometidas nas licitações de obras do Comperj.
Com relação às ações públicas em processos judiciais, conforme bem analisou o auditor, trataram de apuração de crimes, como lavagem de dinheiro e pagamento de propinas, fatos esses não comprovados com relação à Promon, mas que não desconfiguram a sua atuação mediante formação de cartel e conluio entre os licitantes e agentes da Petrobras. Afirmo isso, porque o não pagamento de propina por parte da Promon não altera ou elide os ilícitos de combinação de preços e divisão de mercado previamente às licitações da Petrobras.
Nas licitações para as quais a Promon foi chamada em oitiva decorrente das fraudes (UDAV, UHCC, UCR e UHDT) , embora tenha sido convidada para todos os certames, participou ativamente (com proposta vencedora) em consórcio, conforme tabela a seguir.
Tabela 3: Licitações do Comperj com a participação da Promon.
	Licitação
	Proposta

		Vencedora
	Cobertura
	Omissão

	UDAV
	SIM
Consórcio Engevix/Skanska/Promon
	-
	-

	UCR
	-
	-
	SIM

	UHCC
	-
	-
	SIM

	UHDT
	-
	-
	SIM

Fonte: Relatórios da Comissão de Licitação - peças 24, 25, 27, 28, 30, 31, 33 e 34 do TC Processo 010.816/2017-8.
Assim sendo, conforme documentos juntados aos autos, e que comprovam a divisão das obras das unidades UDAV, UCR, UHCC e UHDT entre os integrantes do Cartel, a Promon sagraria vencedora, em consórcio, com as empresas Engevix e Skanska, para a unidade UDAV; em contrapartida, não seria competitiva nos demais certames supramencionados, optando por não apresentar proposta nenhuma.
O pagamento de propina a agente público da Petrobras, consequentemente, partiria do consórcio, por uma ou mais empresa integrante do mesmo, e se daria com a finalidade da continuação da facilidade de atuação do Cartel nas obras da Petrobras, e obtenção facilitada de aditivos contratuais, conforme já amplamente relatado nos autos da representação que originou o presente processo (TC Processo 010.816/2017-8) .
Apesar desse rol de evidências, chama atenção a decisão adotada pelo Ministro de Estado da CGU no Processo Administrativo de Responsabilização (PAR) n. 00190.004165/2015-55, que decidiu pelo arquivamento das apurações em relação à Promon, em razão da dúvida em relação à Promon por não constar provas inequívocas do pagamento de propinas. 
Baseando-se no Parecer 00299/2018/CONJUR-CGU/CGU/AGU, o Ministro de Estado acabou desconsiderando a manifestação conclusiva apresentada pela Comissão do PAR de aplicar à Promon a sanção de suspensão do direito de licitar e contratar com a Administração Pública pelo prazo de dois anos, pela constatação da prática reiterada de atos lesivos, visando frustrar licitações da Petrobras.
A Comissão do PAR (CPAR) , assim teria se manifestado conclusivamente na análise e condução do referido processo PAR 00190.004165/2015-55 (peça 79, p. 6) :
 (...) 
Todos os argumentos foram devidamente avaliados pela CPAR no seu relatório final (fls. 181-243) , que concluiu pela responsabilização da empresa PROMON em razão de tipificações distintas: i) a prática de atos lesivos visando frustrar os objetivos da licitação (art. 88, inciso II, Lei 8.666/93) e ii) a demonstração de não possuir idoneidade para contratar com a Administração Pública em virtude de atos ilícitos praticados (art. 88, inciso III, Lei 8.666/93) . Desse modo sugeriu, a aplicação da penalidade de SUSPENSÃO do direito de licitar e contratar com a Administração Pública, pelo prazo de 02 (dois) anos, com fulcro no disposto no artigo 87, III, da Lei 8.666/93. (grifos acrescidos) .
Por sua vez, o Parecer Conjunto 00299/2018/CONJUR-CGU/CGU/AGU (peça 79) discordou da posição da Comissão Processante, embasando-se, em grande medida, no fato de não haver, até aquele momento, prova inequívoca do pagamento de propina por parte da Promon, in verbis:
 (...) 
108. Com as provas constantes dos autos - fruto de delações premiadas e de documentos entregues por delatores sem provas autônomas que os corroborem - não nos parece que há certeza acerca da culpa dos presentantes/representantes/prepostos na espécie. A Administração não conseguiu provar, além da dúvida razoável, o envolvimento da PROMON nos ilícitos praticados pelas empresas líderes dos consórcios. Não há elementos seguros que indiquem que além de um nexo de causalidade havia reprovabilidade na atuação da PROMON ao participar dos consórcios sob análise neste processo. A análise do mérito da conduta aqui não dá a certeza de que a PROMON agia para fraudar licitações. Temos certeza que algumas empresas dos consórcios agiam, mas não dá para afirmar que a PROMON agia em conluio com elas. Aqui temos que aplicar o in dubio pro reo. Ademais, o fato de nunca ter se provado qualquer pagamento de propina por parte da PROMON depõe a favor da tese de que a empresa não teria envolvimento com ilícitos praticados pelas empresas líderes (ou no mínimo, dificulta defender que há provas de que ela soubesse dos ilícitos) . (grifos acrescidos) .
Chama a atenção as justificativas utilizadas no Parecer para inocentar a Promon: (i) ausência de provas autônomas que corroborem as delações premiadas e documentos entregues pelos delatores; e (ii) ausência de provas de pagamento de propina por parte da Promon. 
Para o primeiro ponto, ao que parece, pois ainda não tivemos acesso aos documentos constantes do PAR, o (s) parecerista (s) não levaram em conta todo o contexto de provas existentes e, também, a convergência das provas indiciárias. Normalmente, essa prova inequívoca, ainda mais nesses crimes, é muito difícil de se obter, para não falar impossível.
Para resolver tal impasse, a doutrina e a jurisprudência, independente da seara, convencionaram a possibilidade do julgador se utilizar de um conjunto de provas que demonstrem a prática do ilícito e a sua responsabilidade. Esse conjunto de provas encontra-se presente nos autos, conforme relação mencionada na Tabela 1 deste Pronunciamento.
Já a outra justificativa constante no Parecer (ausência de provas de pagamento de propina por parte da Promon) , por si só, não seria causa bastante para inocentar a Promon. Isso porque, há outras condutas, além do pagamento de propina, que também constituem atos lesivos abrangidos pela Lei 12.846/2013 (Lei Anticorrupção - LAC) . Apõe-se abaixo a íntegra do artigo 5º, em que são detalhadas as condutas que constituem atos lesivos à administração pública:
Art. 5º Constituem atos lesivos à administração pública, nacional ou estrangeira, para os fins desta Lei, todos aqueles praticados pelas pessoas jurídicas mencionadas no parágrafo único do art. 1º, que atentem contra o patrimônio público nacional ou estrangeiro, contra princípios da administração pública ou contra os compromissos internacionais assumidos pelo Brasil, assim definidos:
I - prometer, oferecer ou dar, direta ou indiretamente, vantagem indevida a agente público, ou a terceira pessoa a ele relacionada;
II - comprovadamente, financiar, custear, patrocinar ou de qualquer modo subvencionar a prática dos atos ilícitos previstos nesta Lei;
III - comprovadamente, utilizar-se de interposta pessoa física ou jurídica para ocultar ou dissimular seus reais interesses ou a identidade dos beneficiários dos atos praticados;
IV - no tocante a licitações e contratos:
a) frustrar ou fraudar, mediante ajuste, combinação ou qualquer outro expediente, o caráter competitivo de procedimento licitatório público;
b) impedir, perturbar ou fraudar a realização de qualquer ato de procedimento licitatório público;
c) afastar ou procurar afastar licitante, por meio de fraude ou oferecimento de vantagem de qualquer tipo;
d) fraudar licitação pública ou contrato dela decorrente;
e) criar, de modo fraudulento ou irregular, pessoa jurídica para participar de licitação pública ou celebrar contrato administrativo;
f) obter vantagem ou benefício indevido, de modo fraudulento, de modificações ou prorrogações de contratos celebrados com a administração pública, sem autorização em lei, no ato convocatório da licitação pública ou nos respectivos instrumentos contratuais; ou
g) manipular ou fraudar o equilíbrio econômico-financeiro dos contratos celebrados com a administração pública;
V - dificultar atividade de investigação ou fiscalização de órgãos, entidades ou agentes públicos, ou intervir em sua atuação, inclusive no âmbito das agências reguladoras e dos órgãos de fiscalização do sistema financeiro nacional. (grifos acrescidos) .
Conforme se observa do rol de condutas acima, a ausência da comprovação do pagamento de propina pela Promon à agentes públicos (inciso I do artigo 5º da LAC) , fato motivador da decisão da CGU, é somente um dos ilícitos previstos na legislação.
Há outros ilícitos, presentes no rol apresentado acima, que poderiam também suscitar penalização à Promon, tais como as condutas contidas no inciso IV, alíneas 'a' (frustrar ou fraudar, mediante ajuste, combinação ou qualquer outro expediente, o caráter competitivo de procedimento licitatório público) e 'd' (fraudar licitação pública ou contrato dela decorrente) .
Mais uma vez, como este Tribunal não teve acesso, até o presente momento, ao PAR referente aos supostos ilícitos cometidos pela Promon à luz da Lei 12.846/2013, não se pode afirmar quais foram os elementos de prova adotados pela Comissão do PAR para sugerir a aplicação da sanção de inidoneidade à Promon por 2 anos, recusada pela autoridade competente da CGU.
Porém, pode-se afirmar que o presente processo possui todos os elementos, convergentes, que atestam a efetiva participação da Promon nas fraudes envolvendo as licitações das citadas unidades do Comperj.
IV.	Outros processos envolvendo fraudes cometidas pela Promon em curso no TCU
Cumpre, nesta oportunidade, mencionar a existência de dois outros processos, neste Tribunal, envolvendo fraudes cometidas pela empresa Promon Engenharia Ltda., em obras da Petrobras.
São os processos TC Processo 013.393/2017-0 (licitações da Rnest) e TC Processo 036.683/2018-3 (licitações da Repar) , ambos instruídos no mérito pela SeinfraOperações, e ainda pendentes de julgamento por essa Corte.
Nos referidos certames, identificou-se a clara participação da Promon em outros certames licitatórios da estatal, demonstrando que a atuação do cartel não se deu somente no âmbito das licitações do Comperj. Em tais processos, a unidade técnica entendeu que a Promon praticou os atos inquinados, fraudando as licitações tanto das obras da Repar, quanto da Rnest, propondo aplicação da sanção de inidoneidade, nos termos do disposto no artigo 46 da LOTCU.
Feitas todas essas considerações, encaminho o presente processo à consideração superior, confirmando todas as propostas contida na instrução precedente.
3.	O dirigente da unidade técnica, em breve pronunciamento, também se manifestou de acordo com as propostas do auditor (peça 91) :
Manifesto-me de acordo com a proposta formulada pelo AUFC YASSER YAMANI SASTRE PACHECO, a qual contou com a anuência do titular da Oper/D3 (doc 65.060.589-1) .
O exame do Auditor aprofunda o da Comissão Independente do PAR (art. 6º do Decreto 8420/2015) , e, acima de qualquer dúvida razoável, após a ampla defesa, convence que a empresa foi partícipe/beneficiária das fraudes às licitações do Comperj, merecendo a sanção de inidoneidade. Considerando caber o "in dubio, pro societate" na esfera de Contas, bem destaca o Diretor que a propina é apenas um dos muitos atos lesivos tipificados no art. 5º da Lei 12846/2013. Com efeito, o Voto condutor do Acórdão 1568/2020-TCU-Plenário (Min. Benjamin Zymler) estimou em R$ 1,37 bilhões os danos solidários causados pela Promon, considerando volumes contratados de (i) R$ 6,48 bilhões, SEM aditivos, e (ii) R$ 8,6 bilhões, COM aditivos. Assim, entende-se que os atos lesivos estão tipificados no art. 5º, inc. IV, alíneas "a", "d", "f" e "g", da Lei 12846/2013 (fraudes e consequentes prejuízos à Petrobras) , cabendo então observar os arts. 12, 16, 17 a 20, do Dec. 8420/2015, evitando-se a impunidade.
4.	Por fim, o Ministério Público junto ao TCU, representado nos autos pelo Procurador Marinus Eduardo De Vries Marsico, registrou sua aquiescência às propostas da SeinfraOperações (peça 98) :
	O presente processo constitui apartado em atendimento ao disposto no Acórdão 632/2017-TCU-Plenário, com o objetivo de apurar ocorrência de fraude nas licitações das obras do Complexo Petroquímico do Rio de janeiro (Comperj) possivelmente praticada pela Promon Engenharia.
	Após o devido processo legal, a instrução do auditor da SeinfraOperações apresenta a seguinte proposta de encaminhamento:
a) rejeitar as razões de justificativa da empresa Promon Engenharia Ltda. (CNPJ 61.095.923/0001-69) , para, no mérito, declarar a sua inidoneidade, assim como a das pessoas jurídicas (controladas, subsidiárias, etc.) cujos estatutos ou contratos sociais forem objeto de alteração para absorver as atividades da empresa penalizada ou de outras sociedades empresariais que vierem a ser criadas para contornar a presente sanção, com fundamento no art. 46 da Lei 8.443/1992, para participar, por 5 (cinco) anos, de licitações na Administração Pública Federal, bem como em certames promovidos na esfera estadual, distrital e municipal cujos objetos sejam custeados com recursos federais repassados por força de convênios ou instrumentos congêneres;
b) comunicar à Secretaria de Logística e Tecnologia de Informação do Ministério do Planejamento, Orçamento e Gestão sobre a declaração de inidoneidade do item "a", atentando para que atenda às recomendações exaradas no item 9.6 do Acórdão 1986/2013-TCU-Plenário;
c) encaminhar cópia do acórdão que vier a ser proferido, acompanhado do Relatório e do Voto que o fundamentam, à empresa responsável, para ciência;
d) encaminhar cópia do acórdão que vier a ser proferido, acompanhado do Relatório e do Voto que o fundamentam à Força-Tarefa do Ministério Público Federal no Paraná, à 13º Vara Federal de Curitiba, à Força-Tarefa da Advocacia-Geral da União no Paraná, ao Ministério da Controladoria-Geral da União (CGU) , ao Conselho Administrativo de Defesa Econômica (Cade) e à Diretoria de Governança, Risco e Conformidade da Petrobras (GRC) , para as medidas consideradas cabíveis.
e) determinar o apensamento, quando do encerramento do presente processo, ao processo da Representação originário (TC Processo 010.816/2017-8) , com vista à consolidação das decisões proferidas em razão dessa Representação decorrente às fraudes às licitações nas obras especificadas do Comperj.
	O Diretor da 3ª Diretoria Técnica elaborou o pronunciamento que integra o feito à peça 90, por meio do qual endossa a proposta acima e apresenta argumentos em apoio ao encaminhamento de mérito. O titular da unidade técnica seguiu a mesma linha de manifestação (peça 91) .
	Manifestamos nossa aquiescência à proposta de encaminhamento formulada pela secretaria técnica, tomando a oportunidade para destacar a elevada qualidade da peça produzida pelo auditor Yasser Yamani, que tratou com propriedade, equilíbrio e rigor técnico os argumentos e elementos de defesa trazidos ao feito, analisando-os com minudência e acurada lógica jurídica.
	A propósito, conforme demonstrado na instrução, o cenário do feito conforma quadro de indícios variados, de fontes diversas, que se mostram convergentes para o convencimento da ocorrência de fraude à licitação, respaldando integralmente a proposta de aplicação da pena de que trata o art. 46 da Lei 8.443/1992, cuja dosimetria entendemos caber à Corte determinar à luz da gravidade dos fatos. 
	Necessário, porém, expressar nossa marcada divergência quanto à invocação do princípio in dubio pro societate nos breves registros da última peça (peça 91) , seja porque o coerente conjunto indiciário revelado na instrução do auditor não gera espaço de dúvida razoável, seja pelo fato de qual tal princípio não se aplica para respaldar a aplicação de pena pela Corte de Contas.
É o relatório.

Tathiane Vieira Viggiano Fernandes (OAB/DF 27.154) e outros, representando Promon Engenharia Ltda.

Procurador Marinus Eduardo De Vries Marsico.

COMPERJ. FRAUDES NOS PROCESSOS LICITATÓRIOS. PROVAS COMPARTILHADAS. OPERAÇÃO LAVA-JATO. CONJUNTO DE INDÍCIOS. FORMAÇÃO DE CONVICÇÃO. DECLARAÇÃO DE INIDONEIDADE.

REPRESENTAÇÃO (REPR)

Secretaria Extraordinária de Operações Especiais em Infraestrutura (SeinfraOperações).

Trata-se de processo apartado do TC Processo 010.816/2017-8, para verificar a ocorrência de fraudes praticadas pela Promon Engenharia Ltda. nas licitações do Complexo Petroquímico do Rio de Janeiro (Comperj) , conduzidas pela Petróleo Brasileiro S.A. (Petrobras) , para a construção e montagem das Unidades de Destilação Atmosférica e a Vácuo (UDAV) , Hidrocraqueamento Catalítico (UHCC) , Unidade de Coqueamento Retardado (UCR) e Unidade de Hidrotratamento de Destilados Médios (UHDT) .
Inicialmente relembro que a autuação desse e dos demais processos apartados foi motivada pelos resultados das auditorias que este Tribunal já vinha realizando nas contratações relativas ao Comperj, desde 2008, cujos resultados, mais tarde, alinharam-se aos fatos descortinados pela Operação Lava Jato, deflagrada em 17/3/2014.
A Operação tornou pública a existência de um esquema criminoso que atuava na Petrobras e que envolvia a prática de crimes contra a ordem pública, corrupção e lavagem de dinheiro, com a formação de um poderoso cartel, autodenominado de "Clube". Dele participariam as empresas Odebrecht, Engevix, OAS, UTC, Camargo Correa, Techint, Andrade Gutierrez, Mendes Júnior, Promon, MPE, Skanska, Queiroz Galvão, Iesa, Galvão, GDK e Setal.
Em resumo, as mencionadas empresas teriam se associado para dominar o mercado de grandes obras de engenharia demandadas pela Petrobras. Nesse esquema, para cada contratação, o "Clube" definia aquela que seria a vencedora do certame e as demais que dariam cobertura, apresentando propostas de preços maiores ou até mesmo não ofertando propostas. Desse modo, impedia-se a concorrência real e os preços contratados ficavam muitas vezes acima dos referenciais de mercado, superfaturados.
De acordo com as apurações até então realizadas pelo TCU, os contratos relativos ao Comperj apresentam os seguintes valores de sobrepreço:
Tabela 1 - Indícios de sobrepreço apontados no relatório de auditoria
	Contrato
	Objeto
	Sobrepreço

	0800.0056801.10.2
	UDAV - Unidade de Destilação Atmosférica e a Vácuo
	R$ 79.769.676,969

	0800.0057282.10.2
	UCR - Unidade de Coqueamento Retardado
	R$ 260.536.618,39

	0800.0060702.10.2
	UHDT - Unidade de Hidrotratamento de Destilados Médios
	R$ 99.311.296,73

	0800.0056936.10.2
	UHCC - Unidade de Hidrocraqueamento Catalítico
	R$ 104.388.883,35

A confirmação ou não desses valores se dará no âmbito dos processos de tomada de contas especial que foram abertos para cada contrato (Acórdão 632/2017-TCU-Plenário) .
De todo modo, os resultados da Operação Lava Jato confirmaram as irregularidades que vinham sendo apontadas pelos trabalhos de fiscalização do TCU nos processos licitatórios do Comperj e trouxeram uma nova perspectiva às apurações em curso.
Diante da complexidade dos fatos tratados e do grande número de empresas envolvidas, esta Corte de Contas decidiu então, consoante Acórdão 632/2017-TCU-Plenário, subitem 9.2.11, por autuar um processo apartado para cada empresa citada, a exemplo deste. Em cada apartado, a participação de uma empresa específica nas fraudes às licitações do Comperj é avaliada, com a oitiva de cada uma delas acerca de:
a) combinação de preços;
b) quebra de sigilo das propostas; 
c) divisão de mercado; 
d) oferta de propostas de cobertura para justificar o menor preço ofertado; 
e) combinação prévia de resultados e consequente direcionamento das licitações; e 
f) ausência de formulação de proposta para beneficiar a empresa escolhida pelo cartel.
O mesmo procedimento foi adotado para as apurações relativas às obras de implantação da Refinaria Abreu e Lima em Ipojuca/PE, também denominada de Refinaria do Nordeste (Rnest) , e da na Refinaria Presidente Getúlio Vargas (Repar) , sendo que muitos daqueles processos apartados já foram apreciados. Desse modo, no julgamento dos presentes autos, considerarei as análises da Secretaria Extraordinária de Operações Especiais em Infraestrutura (SeinfraOperações) e a jurisprudência que vem se formando quanto ao tema, frente aos processos já julgados. 
II
Como dito, este processo busca verificar a atuação da Promon Engenharia nas licitações do Comperj e sua eventual participação nas fraudes. Destaco que a empresa participou apenas do certame relativo à construção e montagem das Unidades de Destilação Atmosférica e a Vácuo (UDAV) . Em consórcio com as empresas Engevix e Skanska, a Promon apresentou proposta não vencedora na primeira rodada (bid) e vencedora na segunda rodada (rebid) .
Nos processos licitatórios referentes às unidades de Hidrocraqueamento Catalítico (UHCC) , Coqueamento Retardado (UCR) e Hidrotratamento de Destilados Médios (UHDT) , embora convidada pela Petrobras, a defendente não apresentou propostas de preço.
Em resposta à oitiva, a Promon Engenharia buscou demonstrar a ausência de ilícitos nas condutas por ela praticadas. Para tanto apresentou trechos de depoimentos dos ex-executivos da Petrobras, Paulo Roberto Costa e Pedro Barusco, envolvidos em atos ilícitos objeto do presente processo, os quais informaram que nunca negociaram, nem receberam propina da empresa. 
A defesa argumentou que o suposto ajuste anticompetitivo entre as empresas só poderia se efetivar se houvesse uma contrapartida das diretorias da Petrobras, instrumentalizada por meio de propina e que, se a Promon Engenharia não pagou qualquer tipo de vantagem indevida, não poderia estar envolvida no esquema de corrupção na Petrobras.
Para reforçar suas conclusões, apresentou trecho do Parecer 00299/2018/CONJUR-CGU/CGU/AGU, que, segundo alegado, isentaria a empresa de participação nas irregularidades em questão, e fez alusões a decisões proferidas em processos judiciais, quais sejam: da 2ª Vara Federal de Curitiba, posteriormente confirmada pelo E. TRF4 (peça 80) , e da 5ª Vara Federal de Curitiba (peça 81) . Segundo a defesa, tais decisões teriam reconhecido a ausência de ilícito imputável à empresa.
A Promon esclareceu que atua majoritariamente no mercado privado, tendo celebrado contratos com a Petrobras somente entre 2002 e 2019, e que não seria uma empreiteira típica. Assim, ela dependia de parcerias com empreiteiras, empresas de construção civil e de montagem industrial para participar das licitações, o que não significa que tenha participado também do cartel.
A empresa ainda apresentou argumentos atinentes à impossibilidade de:
imputação de penalidade por ato omissivo no caso concreto, no sentido que não pode ser condenada por não apresentar propostas de preço em todos os certames para os quais foi convidada, uma vez que não o fez por decisões estratégicas e não como ação anticompetitiva;
imposição de sanções na hipótese de dúvida sobre o ato ilícito, invocando o princípio do in dubio pro reo, pois haveria dúvida razoável quanto à participação da empresa nas irregularidades; e
imputação de penalidade pela mera condição de consorciada, pois, se não praticou os ilícitos, não se pode admitir sua responsabilização por atos que tenham sido eventualmente praticados exclusivamente por pessoa jurídica que com ela tenha formado consórcio.
Por fim, a defesa alegou a prescrição da pretensão punitiva do Tribunal de Contas da União à luz da jurisprudência do STF.
Ao analisar a manifestação apresentada pela Promon Engenharia, a Secretaria Extraordinária de Operações Especiais em Infraestrutura concluiu que as alegações de defesa não devem ser acatadas. Considerando a dosimetria que vem sendo aplicada nos processos da Rnest, propôs que lhe seja aplicada a sanção de inidoneidade para participar de licitações com a Administração Pública Federal pelo prazo de cinco anos. Isto porque a empresa sagrou-se vencedora em consórcio com as empresas Engevix e Skanska para a execução das obras da UDAV e se absteve de apresentar propostas nas demais licitações objeto deste processo, quais sejam, UHCC, UCR e UHDT.
O Ministério Público junto ao TCU, representado nos autos pelo Procurador Marinus Eduardo De Vries Marsico, manifestou sua aquiescência à proposta de encaminhamento formulada pela unidade técnica.
Importante mencionar que, após estes autos serem pautados, a Promom ingressou com memoriais (peças 99 e 100) , por meio dos quais solicita a realização de diligências para que este Tribunal esclareça em que medida as decisões que vem sendo tomadas em outras instâncias, a exemplo da própria CGU, poderiam impactar o deslinde desta decisão. Assim, solicitou a retirada do processo da pauta de julgamento e o retorno dos autos à Unidade Técnica para reavaliação de sua instrução à luz dos elementos constantes do PAR, documento este que a própria empresa encaminha para inserção nos autos.
III
Do breve relato das alegações da Promon Engenharia, percebe-se que sua defesa centra-se na tese de que inexistem provas da participação da empresa nos ilícitos praticados pelo cartel, fato que teria sido confirmado pelos ex-executivos da Petrobras, Paulo Roberto Costa e Pedro Barusco, em relatos de que não teriam recebido vantagem indevida diretamente da Promon ou de alguém à sua ordem.
Assim, em não havendo provas de sua participação, a empresa invoca o princípio do in dubio pro reo e afirma que não pode ser punida apenas pela participação em consórcio com outras licitantes que eventualmente tenham praticado irregularidades.
Frente a tais argumentos, informo que a análise dos presentes autos se concentrará justamente nos indícios e provas da participação da Promon Engenharia nos ilícitos. Entendo que a esse tempo já resta suficientemente comprovada a existência do cartel e de seu modo de atuação. Somente no âmbito desta Corte de Contas, outras nove empresas e a própria Promon já foram tornadas inidôneas por fraude a licitação da Petrobras (Acórdãos 300/2018, 414/2018, 1.221/2018, 1.744/2018, 2.135/2018, 2.355/2018, 1.256/2019, 1.527/2019, 2.914/2019, 424/2019 e 2.134/2020, todos do Plenário) .
Desse modo, uma vez comprovada a existência do Clube e de sua atuação também nas contratações do Comperj, passo a analisar aquelas que seriam as evidências da participação da Promon Engenharia nas fraudes. Considero aqui todo o acervo probatório compartilhado com este Tribunal pela Polícia Federal (PF) , pelo Ministério Público Federal (MPF) e pelo Conselho Administrativo de Defesa Econômica (Cade) , além da documentação administrativa já recolhida em processos pretéritos que tramitam nesta Corte.
O primeiro documento que destaco foi apreendido no curso da Operação Lava Jato, na sede da empresa Engevix. A planilha teria sido elaborada pela UTC e, de acordo com as informações fornecidas no Acordo de Leniência firmado pelas empresas Setal Engenharia e Construções e SOG Óleo e Gás, estariam ali detalhadas quais eram as preferências de cada membro do Clube quanto às licitações do Comperj que seriam publicadas, denominadas de "Novos Negócios Comperj". O número "1" indicaria a primeira opção da empresa, o número "2", a segunda, e assim por diante (Auto de infração da PF à peça 8, p. 13, e Acordo de Leniência à peça 11, p. 133-136) . 
Figura 1 - Planilha apreendida pela Polícia Federal na sede da Engevix

Nos termos citados pelos colaboradores no Histórico de Conduta registrado pelo Cade (peça 11, p. 134) :
Da terceira à décima sétima coluna da tabela estabeleceu-se "a ordem de preferência de cada empresa na execução dessas obras, constando a sigla de cada uma das 15 empresas participantes ativamente da conduta até então ("Clube dos 16" menos a Galvão Engenharia) , numeradas e referidas pelos seguintes códigos:  (1) "PR": Promon; (2) "CN": Odebrecht; (3) "UT": UTC; (4) "TC": Techint; (5) "MJ": Mendes Junior; (6) "AG": Andrade Gutierrez; (7) "CC": Construtora Camargo Correia - CCCC; (8) "ST": Toyo Setal; (9) "ME": MPE; (10) "GQ": Queiroz Galvão; (11) "EI": lesa; (12) "AO": OAS; (13) "KS": Skanska; (14) "VX": Engevix; e (15) "DG": GDK. 
Como se verifica, logo na coluna 1 dessa planilha, é possível observar a sigla "PRO" que, de acordo com as informações levantadas no acordo de leniência, faz referência justamente à Promon Engenharia. Considero que se trata de prova substancial da participação da empresa no cartel, pois não vislumbro qualquer outra razão para que ela fosse questionada sobre suas preferências quanto às contratações inerentes ao Comperj.
Além disso, ainda de acordo com o Histórico de Conduta elaborado pelo Cade, tem-se a informação de que a Promon faria parte do "Clube" desde quando ainda eram apenas nove participantes, e de que nele permaneceu, após o ingresso de outras sete empresas, quando o cartel passou a ser denominado Clube dos 16 (peça 11, p. 74-75) :
4. Os Compromissários esclarecem que, originalmente, 9 (nove) empresas participavam da conduta anticompetitiva ("Clube das 9") : (i) Construções e Comércio Camargo Corrêa S/A, (ii) Construtora Andrade Gutierrez S/A, (iii) Construtora Norberto Odebrecht S/A, (iv) Mendes Junior Trading Engenharia, (v) MPE Montagens e Projetos Especiais S/A, (vi) Promon S/A, (vii) Setal/SOG Óleo e Gás, (viii) Techint Engenharia e Construção S/A e (ix) UTC Engenharia S/A.
5. Em seguida, ampliou-se a quantidade de empresas para 16 (dezesseis) participantes da conduta anticompetitiva ("Clube das 16") : (x) Construtora OAS S/A, (xi) Engevix Engenharia, (xii) Galvão Engenharia S/A, (xiii) GDK S/A, (xiv) lesa Óleo e Gás, (xv) Construtora Queiroz Galvão S/A e (xvi) Skanska Brasil Ltda. (grifos acrescidos) 
Ademais, o próprio Sr. Pedro José Barusco Filho, que em um depoimento afirmou nunca ter recebido propina da Promon Engenharia, em outra oportunidade, declarou que a empresa participava ativamente do cartel. A informação consta do Termo de Colaboração 5, firmado em 24/11/2014, quando o ex-dirigente da Petrobras, ao ser indagado se existia um cartel na Petrobras, trouxe os seguintes esclarecimentos (peça 18, p. 2) :
 (...) afirma que a atuação do cartel na Petrobras já se dava há muito tempo, mas foi facilitada a partir de 2006 até 2011, em razão do grande volume de obras de grande porte, sendo que o critério técnico de seleção das empresas da Petrobrás costumava sempre indicar as mesmas empresas do cartel e outras que eram "simpatizantes", o que proporcionava as ações do cartel no sentido de dividir entre si as obras; que as empresas que compunham uma espécie de "núcleo duro" do cartel eram em torno de 14 (quatorze) , isto é, a Camargo Correa, a Andrade Gutierrez, a Odebrecht, Setal/SOG-Óleo e Gás, a OAS, a UTC, a Skanska, a Promon Engenharia, a Techint, a Queiroz Galvão, a Engevix, a Mendes Júnior, a Schahin e a MPE; que essas eram as empresas mais convidadas, as mais atuantes dentro da Petrobras; que havia também empresas simpatizantes que aceitavam "a conversa com o cartel" acima referido e, eventualmente, participavam de licitações, atuando em conjunto com as empresas do "núcleo duro", isto é, a Carioca, a Tomé Engenharia, a TKK, a Engesa, a Jaraguá, a Alusa, a GDK, dentre outras; que embora não tenha participado de reuniões com as empresas do cartel, o que eles faziam entre si era definir entre eles quem ganharia determinada licitação; que, basicamente, no tocante ao cartel, a ação era no sentido de haver um direcionamento em favor de determinadas empresas ou, além do direcionamento, também praticar preços excessivos, como se deu de modo mais evidente na Rnest; (...)  (grifos acrescidos) 
Também merece destaque outro documento apreendido na sede da Engevix, intitulado de "Reunião do Bingo". Nele estão listadas as quatro grandes unidades do Comperj, quais sejam: UCR ("Coque") , UDAV (UDA/UDV) , HCC e HDTs. Abaixo de cada uma estão siglas que indicam a formação dos consórcios com as empresas participantes do "Clube das 16", conforme reproduzido na Figura 2 a seguir (peça 10, p. 3) .
Mais uma vez, é possível identificar a sigla "PRO", com referência à Promon Engenharia. Inclusive, ela aparece junto às siglas "SK" e "VX", relativas às empresas Skanska e Engevix, com as quais a Promon formou o consórcio vencedor da licitação das Unidades de Destilação Atmosférica e a Vácuo (UDAV ou UDA/UDV) .
Essa reunião teria ocorrido em 14/8/2009, pouco antes da data marcada para a segunda rodada de apresentação de propostas (Rebid) , em 22/9/2009. Ou seja, era possível conhecer as empresas integrantes de cada consórcio, pois já havia acontecido uma primeira rodada de preços, mas não havia definição de vencedor.

Figura 2 - Documento apreendido pela Polícia Federal na sede da Engevix
 
Ao fim do certame, a melhor proposta foi de fato apresentada pelo Consórcio formado pelas empresas Skanska, Engevix e Promon ("SK/VX/PRO") . A segunda melhor foi do Consórcio formado pelas empresas Odebrecht, UTC e Mendes Júnior ("CNO/UTC/MJ") . E a terceira, do Consórcio formado pelas empresas Queiroz Galvão e Galvão Engenharia ("QG/GAL") . Ou seja, em relação àquilo que havia sido sugerido na "Reunião do Bingo", em 14/8/2009, houve apenas uma inversão entre o segundo e o terceiro colocados.
Como bem alertou a SeinfraOperações, nem todas as indicações ali idealizadas para as demais unidades do Comperj chegaram a se concretizar, pois essa divisão de empreendimentos entres as empresas era apresentada nas reuniões do "Clube" de forma propositiva, não representando uma decisão final sobre a alocação dos projetos. Algumas licitações não foram realizadas ou ocorreram com combinações diferentes, a exemplo da licitação das obras da unidade HCC, vencida pela Alusa, empresa não participante da divisão das obras do Comperj.
Ainda no que se refere aos documentos apreendidos pela Polícia Federal na sede da empresa Engevix, em São Paulo, há citações à empresa Promon Engenharia, por meio da sigla adotada ("PRO") ou mesmo com seu nome por extenso, nos documentos contidos às páginas 2, 3, 5, 6, 11, 12, 13, 16, 17, 19, 21, 23 e 25 da peça 10. Vários deles tratam da divisão de empreendimentos do Comperj e de outras refinarias entre as integrantes do "Clube". Ressalto, inclusive, que a autenticidade destes foi reconhecida pelo Sr. Gerson Almada, dirigente da Engevix, em seu interrogatório judicial.
IV
Todo esse arcabouço de provas se soma às outras evidências detalhadas na instrução da peça 66 de que os procedimentos licitatórios estavam arraigados de vícios. Os fatos demonstram que as empresas manipularam o certame relativo às Unidades de Destilação Atmosférica e a Vácuo (UDAV) e que a Promon Engenharia fazia parte do esquema fraudulento, como integrante do "Clube".
O conjunto probatório formado por depoimentos, informações fornecidas em acordos de leniência e documentos apreendidos pela polícia federal, além dos indícios de irregularidade que já haviam sido identificados pelo TCU nos certames em comento, é suficiente para formar a convicção de que a empresa participou das fraudes às licitações do Comperj.
Ainda que a Promon Engenharia alegue haver dúvidas de sua participação, deve-se considerar que é extremamente difícil obter prova inequívoca de conluio entre licitantes, uma vez que as empresas fraudulentas sempre tentarão simular uma competição verdadeira, como bem definiu Exmo. Min. Bruno Dantas, nos termos do Acórdão 333/2015-TCU-Plenário, de sua relatoria:
A prova indiciária, constituída por somatório de indícios que apontam na mesma direção, é suficiente para caracterizar fraude a licitação por meio de conluio de licitantes, não se exigindo prova técnica inequívoca para tanto.
Os depoimentos dos ex-executivos da Petrobras de que não receberam propina da Promon ou de seus operadores não são suficientes frente às várias evidências e elementos de convicção colacionados que confirmam a participação da empresa no cartel. Tais relatos, ao máximo, afastariam uma das tantas irregularidades do esquema, que seria o pagamento de vantagens indevidas. Todavia, pelo já exposto, permanecem muitas outras.
Relembro que a Promon foi ouvida sobre: combinação de preços, quebra de sigilo das propostas, divisão de mercado, oferta de propostas de cobertura para justificar o menor preço ofertado, combinação prévia de resultados e consequente direcionamento das licitações e ausência de formulação de proposta para beneficiar a empresa escolhida pelo cartel.
Desse modo, mesmo que aceitos os argumentos da Promon no sentido de que não participou dos demais certames para os quais foi convidada por questões estratégicas da empresa e não como ação anticompetitiva, restaria afastada apenas a conduta de "ausência de formulação de proposta para beneficiar a empresa escolhida pelo cartel". Da mesma forma, também não se pode dizer que a empresa tenha oferecido "propostas de cobertura para justificar o menor preço ofertado", pois ela se abdicou de participar de outros certames do Comperj.
Contudo, pelos fatos até aqui apontados, está demonstrada a "divisão de mercado", com indicação, inclusive, de obras preferenciais por meio de planilha, a "combinação prévia de resultados", com o consequente direcionamento das licitações, e para tanto, a "combinação preços" e a "quebra de sigilo das propostas", sem os quais não seria possível acordar previamente os resultados dos certames.
Esse mesmo entendimento que ora proponho foi adotado pelo Plenário do TCU no julgamento de outros apartados, a exemplo do Acórdão 2355/2018-TCU-Plenário, prolatado no âmbito do processo que tem como objeto a participação da Iesa Óleo & Gás S/A nas fraudes aos certames da Rnest. No voto que fundamentou aquela decisão, o Relator Min. Benjamin Zymler assim se manifestou:
75. 	Também não é relevante a argumentação de que não houve por parte da Iesa o pagamento de propinas a funcionários públicos ou de que a Petrobras não sofreu prejuízos. 
76.	Primeiro porque o pagamento de propina específico pela empresa não está sendo usado como fundamento das conclusões até então efetuadas. 
77.	Segundo porque não se está, nestes autos, a imputar danos à representada. De qualquer forma, a ocorrência de dano ou auferimento de vantagem indevidas não são pressupostos para que se caracterize o ilícito administrativo previsto no art. 46 da Lei 8.443/1992 (v.g. Acórdãos Plenário 414/2018 e 2.596/2012) .
No mesmo sentido foi prolatado o Acórdão 2134/2020-TCU-Plenário, em processo que cuida da participação da própria Promon Engenharia, porém nas fraudes às licitações conduzidas na Refinaria Presidente Getúlio Vargas (Repar) .
Nesse contexto, não se pode dizer que há dúvidas sobre a participação da Promon ou não nos atos lícitos. Logo, não há que se invocar o princípio do in dubio pro reo.
Consoante esclarecido, a proposta de condenação da empresa não se baseia na mera condição de consorciada com outras empreiteiras que tenham praticado irregularidades. A conclusão destes autos fundamenta-se em evidências que confirmam a participação da própria empresa nos ilícitos, sendo uma das provas disso a citação da Promon Engenharia em grande parte dos documentos apreendidos pela Polícia Federal na sede da Engevix. Na maior parte deles, inclusive, a empresa é mencionada de forma isolada, como na Figura 1 deste voto, e não como uma mera participante consorciada.
No tocante ao Parecer 00299/2018/CONJUR-CGU/CGU/AGU, citado pela defesa, esclareço que sua conclusão distou da proposta da Comissão Processante e Independente, a qual, após analisar fatos, provas e indícios, bem como confrontá-los com a defesa apresentada pela Promon naquela oportunidade, sugeriu a aplicação da penalidade de suspensão do direito de licitar e contratar com a administração pública (peça 79, p. 6) .
A leitura do mencionado parecer evidencia que a decisão por não acompanhar tal proposta da Comissão Processante e Independente se deveu, em grande parte, ao fato de não haver prova inequívoca do pagamento de propina por parte da Promon. Assim, de acordo com aquele documento, em não havendo comprovação de pagamento de propinas, não haveria comprovação inequívoca da participação da empresa no cartel, mas tão somente dúvida razoável.
Divirjo de tal conclusão pelos argumentos já expostos e relembro que decisão em Processo Administrativo de Responsabilização (PAR) , no qual foi produzido o parecer em debate, não vincula o TCU. Como visto, o pagamento de vantagem indevida é apenas uma das irregularidades que foram praticadas neste esquema fraudulento, não sendo necessária sua comprovação para que se confirme a participação de uma empresa no cartel, diante das evidências da prática de outras condutas condenáveis.
Nesse particular, não acolho o pedido da Promom, em sede de memoriais, acerca da necessidade de retornar os autos à unidade técnica para reavaliação de sua instrução à luz dos elementos constantes do PAR. A despeito dos documentos completos do PAR não constarem destes autos, a unidade técnica se baseou no parecer conclusivo do processo e em todo o conjunto probatório aqui presente, o qual já foi minudentemente detalhado.
Assim, os elementos já juntados aos autos são suficientes para o Tribunal decidir, em estreita consonância e paralelismo com o decisum que prolatou sobre a inidoneidade da empresa Promom nas obras da Repar (Acórdão 2134/2020-TCU-Plenário) , não havendo diferenças ou pontos que justifiquem o retorno dos autos à SeinfraOperações.
De maneira semelhante, também não vinculam este Tribunal as decisões judiciais juntadas pela defesa. Em nenhum dos processos judiciais indicados pelos representantes da Promon Engenharia há o reconhecimento inequívoco da ausência de participação da empresa em conluio para fraudar as licitações da Petrobras, contrariamente ao alegado pela defesa. 
Como bem destacou a unidade técnica, o afastamento da empresa do polo passivo das ações se deu por motivos específicos, atinentes à cada processo, conforme elucidado relatório que antecede este voto, e com base nos elementos de prova constantes, à época, naqueles processos. 
Nas citadas decisões judiciais não houve negativa de autoria, nem de inexistência do fato. Nesse sentido, à luz do princípio da independência das instâncias, considero tais decisões insuficientes para afastar as irregularidades aqui imputadas à Promon Engenharia.
No tocante à alegação de prescrição da pretensão punitiva, informo que no âmbito deste Tribunal é pacífico o entendimento, especialmente após a prolação do Acórdão 1441/2016-TCU-Plenário (Exmo. Min. Benjamin Zymler) , de que o prazo prescricional da pretensão punitiva do TCU segue o prazo geral de prescrição, indicado no art. 205 do Código Civil, ou seja, de dez anos. 
Essa prescrição é contada a partir da data da ocorrência da irregularidade e é interrompida pelo ato que ordenar a citação, a audiência ou a oitiva da parte. Desse modo, considerando que o prazo se iniciou com o encerramento do processo licitatório da UDAV e a assinatura do contrato em 8/3/2010, e que a oitiva foi autorizada em 30/8/2019 (peça 66, do TC Processo 010.816/2017-8) , não se operou a prescrição da pretensão punitiva.
Ressalvo que essa interpretação é ainda conservadora, uma vez que se poderia considerar a irregularidade como continuada, de modo que ela se perpetuaria até o fim da execução do contrato para as licitantes vencedoras do certame. Só então teria início a contagem do prazo prescricional.
V
Passo a tratar da dosimetria da pena. Para tanto, considero a jurisprudência que vem se consolidando nesta Corte de Contas, em especial nos processos relativos aos empreendimentos da Refinaria do Nordeste.
Cito, por ser bastante esclarecedor, trecho do parecer do Ministério Público junto ao TCU, acolhido parcialmente no voto que fundamentou o Acórdão 414/2018-TCU-Plenário, em que se discutiu a matéria:
Contudo, a pena máxima não deve recair igualmente sobre todas as empreiteiras, mas somente sobre as que praticaram as condutas mais graves em cada fraude.
Proponho, então, os critérios seguintes para que se possa sopesar o grau de culpabilidade em função das condutas empregadas.
A conduta mais gravosa corresponde à apresentação de proposta próxima ao limite admitido pela Petrobras, a fim de vencer o certame e celebrar contrato com preços excessivos. Às empresas que praticaram essa conduta, ou seja, às vencedoras dos certames, seriam aplicados cinco anos como prazo de inidoneidade para licitar perante a Administração Pública Federal.
Às licitantes que apresentaram proposta de cobertura para conferir uma aparência de regularidade ao certame seria imputado prazo menor, que se propõe no montante de três anos de inidoneidade.
Sanção menor ainda seria imposta às empresas que adotaram conduta comissiva dolosa, que foram convidadas para o certame, mas se abstiveram de oferecer proposta. Propõe-se, neste caso, a imposição de um ano de inidoneidade. (grifos acrescidos) 
A proposta do MPTCU, encapada naqueles autos, resume-se em aplicar as maiores penas às empresas que foram vencedoras dos certames (cinco anos como inidôneas) , pois teriam recebido as maiores vantagens. Penas médias às empresas que apresentaram proposta de cobertura (três anos como inidôneas) , por ser considerada conduta menos gravosa que a primeira. E penas menores para as empresas que apenas se abstiveram de oferecer proposta (um ano como inidôneas) .
No caso em análise, a conduta mais gravosa praticada pela Promon Engenharia refere-se à apresentação de proposta vencedora no certame relativo à construção e montagem das Unidades de Destilação Atmosférica e a Vácuo (UDAV) , em consórcio com as empresas Engevix e Skanska. Portanto, seguindo a jurisprudência, acompanho a proposta da SeinfraOperações de declarar a inidoneidade da empresa para participar de licitações com a Administração Pública Federal pelo prazo de 5 (cinco) anos.
Ainda sobre a gravidade da conduta, informo que na licitação em comento ocorreu uma primeira rodada (bid) de oferta de propostas em que todas as participantes, consórcios formados apenas por empresas do cartel, apresentaram preços superiores ao "teto" do certame, obrigando assim a Petrobras a aumentar o valor máximo na rodada seguinte (rebid) . Como se soube mais tarde, por meio de inúmeros depoimentos, tratava-se de manobra acordada entre os membros do "Clube", com o objetivo de aumentar os preços contratados e auferir lucros superiores.
O Sr. Pedro José Barusco Filho, Termo de Colaboração 5 (peça 18, p. 5) , deu a seguinte declaração sobre essa prática:
 (...) QUE verificou que nas obras do COMPLEXO PETROQUÍMICO DO RIO DE JANEIRO - COMPERJ também houve ação do cartel, pois as mesmas empresas foram convidadas para os grandes pacotes, sendo que na primeira tentativa de licitação apresentaram preços excessivos e depois houve uma segunda licitação, isto é, a mesma "tática" utilizada na RNEST; (grifos nossos) 
Em sendo assim, sopesando a gravidade dos fatos imputados à Promon Engenharia Ltda., cujo resultado foi a contratação da empresa em consórcio com outras duas por meio de processo licitatório fraudado, entendo que a sanção de inidoneidade a ser aplicada no presente caso deva ser de cinco anos.
Deixo apenas uma ressalva à Controladoria Geral da União de que, como a mesma empresa já foi declarada inidônea pelo prazo de cinco anos no âmbito do TC Processo 036.683/2018-3, por meio do Acórdão 2134/2020-TCU-Plenário, deve-se cuidar para que as condenações somadas não ultrapassem a pena máxima aplicável, nos termos do Acórdão 348/2016-TCU-Plenário.
Por fim, a respeito da proposta da unidade técnica de declarar a inidoneidade também das pessoas jurídicas (controladas, subsidiárias, etc.) cujos estatutos ou contratos sociais possam ser objeto de alteração para absorver as atividades da empresa penalizada ou de outras sociedades empresariais que vierem a ser criadas para contornar a presente sanção, deixo de adotá-la por já ter sido criada funcionalidade no Sistema de Cadastramento Unificado de Fornecedores -Sicaf que busca evitar tais ocorrências.
Diante do exposto, voto para que o Tribunal adote o acórdão que ora submeto à deliberação deste Colegiado.
TCU, Sala das Sessões Ministro Luciano Brandão Alves de Souza, em 21 de outubro de 2020.
Ministro VITAL DO RÊGO 
Relator